ACORDAO-COMPLETO-2466412

ACÓRDÃO 3009/2022 ATA 19/2022 - SEGUNDA CÂMARA

VISTOS, relatados e discutidos estes autos de Tomada de Contas Especial instaurada pelo Fundo Nacional de Saúde (FNS) , em razão de impugnação total de despesas dos recursos repassados à Universidade Federal de São Paulo (Unifesp) , na modalidade fundo a fundo, à conta do Programa Gestão da Política de Saúde, no exercício de 2008, em conformidade com a Portaria 312/2008, 
ACORDAM os Ministros do Tribunal de Contas da União, reunidos em sessão de 2ª Câmara, ante as razões expostas pelo Relator, em:
9.1. acolher as razões de justificativa do Sr. Meide Silva Anção, Chefe do Departamento de Informática em Saúde da Unifesp, excluindo-o da relação processual;
9.2. julgar regulares as contas do Sr. Marcos Pacheco de Toledo Ferraz, Reitor da Unifesp (período: 1/9/2008 a 5/2/2009) , com fundamento nos arts. 1º, inciso I, 16, inciso I, 17 e 23, inciso I, da Lei 8.443/1992 c/c os arts. 1º, inciso I, 207 e 214, inciso I, do Regimento Interno, dando-se-lhe quitação plena;
9.3. julgar regulares com ressalva as contas do Sr. Walter Manna Albertoni, Reitor da Unifesp (período: 6/2/2009 a 4/2/2013) , com fundamento nos arts. 1º, inciso I, 16, inciso I, 17 e 23, inciso II, da Lei 8.443/1992 c/c os arts. 1º, inciso I, 207 e 214, inciso II, do Regimento Interno, dando-se-lhe quitação;
9.4. julgar irregulares as contas do Sr. Samuel Goihman e da empresa Tecenge Assessoria e Treinamento em Gestão Ltda - EPP, com fundamento nos arts. 1º, inciso I, 16, inciso III, alíneas "b" e "c", e § 2º da Lei 8.443/1992 c/c os arts. 19 e 23, inciso III, da mesma Lei, e com arts. 1º, inciso I, 209, incisos II e III, e § 5º, 210 e 214, inciso III, do Regimento Interno, e condená-los, em solidariedade, conforme o caso, ao pagamento das quantias a seguir especificadas, com a fixação do prazo de quinze dias, a contar das notificações, para comprovarem, perante o Tribunal (art. 214, inciso III, alínea "a", do Regimento Interno) , o recolhimento das dívidas aos cofres do Fundo Nacional de Saúde, atualizadas monetariamente e acrescidas dos juros de mora, calculados a partir das datas discriminadas, até a data dos recolhimentos, na forma prevista na legislação em vigor:
	VALOR ORIGINAL (R$) 
	DATA DA OCORRÊNCIA
	Responsável (is) 

	600.000,00
	3/2/2009
	Samuel Goihman e Tecenge (02.699.739/0001-69) 

	400.000,00
	1/4/2009
	
	225.986,00
	31/10/2008
	Samuel Goihman (XXX.036.098-XX) 

	89.019,00
	30/11/2008
	
	17.590,00
	31/12/2008
	
	66.518,80
	31/12/2008
	
9.5. aplicar ao Sr. Samuel Goihman, individualmente, a multa prevista no art. 57 da Lei 8.443/1992 c/c o art. 267 do Regimento Interno, no valor de R$ 100.000,00 (cem mil reais) , com a fixação do prazo de quinze dias, a contar da notificação, para comprovar, perante o Tribunal (art. 214, inciso III, alínea "a", do Regimento Interno) , o recolhimento da dívida aos cofres do Tesouro Nacional, atualizada monetariamente desde a data deste acórdão até a do efetivo recolhimento, se for paga após o vencimento, na forma da legislação em vigor;
9.6. aplicar à Tecenge, individualmente, a multa prevista no art. 57 da Lei 8.443/1992 c/c o art. 267 do Regimento Interno, no valor de R$ 60.000,00 (sessenta mil reais) , com a fixação do prazo de quinze dias, a contar da notificação, para comprovar, perante o Tribunal (art. 214, inciso III, alínea "a", do Regimento Interno) , o recolhimento da dívida aos cofres do Tesouro Nacional, atualizada monetariamente desde a data deste acórdão até a do efetivo recolhimento, se for paga após o vencimento, na forma da legislação em vigor;
9.7. julgar irregulares as contas dos Srs. Miguel Roberto Jorge, Chefe de Gabinete e Ordenador de Despesas da Unifesp por delegação de competência, Ricardo Ribeiro da Silva, pregoeiro da Unifesp, Maria Letícia dos Santos Mendes, e Cleusa Rodrigues da Silveira Bernardo, servidoras da Secretaria de Atenção à Saúde do Ministério da Saúde, com fundamento nos arts. 1º, inciso I, 16, inciso III, alíneas "b" e "c", e § 2º da Lei 8.443/1992 c/c os arts. 19 e 23, inciso III, da mesma Lei, e com arts. 1º, inciso I, 209, incisos II e III, e § 5º, 210 e 214, inciso III, do Regimento Interno, aplicando-lhes a multa prevista no art. 58, incisos II e III, da Lei 8.443/1992, c/c o art. 268, incisos II e III, do Regimento Interno, no valor de R$ 20.000,00 (vinte mil reais) , fixando-lhes o prazo de 15 (quinze) dias, a contar das notificações, para comprovarem, perante o Tribunal (art. 214, inciso III, alínea "a", do Regimento Interno) , os recolhimentos das dívidas aos cofres do Tesouro Nacional, atualizadas monetariamente desde a data deste acórdão até a dos efetivos recolhimentos, se forem pagas após o vencimento, na forma da legislação em vigor;
9.8. autorizar, desde logo, o pagamento das dívidas em até 36 (trinta e seis) parcelas mensais e consecutivas, nos termos do art. 217 do Regimento Interno, caso solicitado pelos responsáveis, fixando-se o vencimento da primeira parcela em quinze dias, a contar do recebimento da notificação, e o das demais a cada trinta dias, devendo incidir sobre cada parcela, os encargos legais devidos, na forma prevista na legislação em vigor, alertando-os de que a falta de comprovação do recolhimento de qualquer parcela importará o vencimento antecipado do saldo devedor, nos termos do § 2º do art. 217 do Regimento Interno deste Tribunal;
9.9. autorizar, desde logo, nos termos do art. 28, inciso II, da Lei 8.443/1992, a cobrança judicial das dívidas, caso não atendidas as notificações;
9.10. determinar à Unifesp, nos termos do art. 28, I, da Lei 8.443/1992, que, caso não seja comprovado o recolhimento das dívidas pelos Srs. Samuel Goihman, Miguel Roberto Jorge e Ricardo Ribeiro da Silva, efetue, após a devida notificação do Tribunal, os descontos das dívidas na remuneração dos servidores, em favor do Fundo Nacional de Saúde;
9.11. determinar ao Ministério da Saúde, nos termos do art. 28, I, da Lei 8.443/1992, que, caso não seja comprovado o recolhimento das dívidas pelas Sras. Maria Letícia dos Santos Mendes, e Cleusa Rodrigues da Silveira Bernardo, efetue, após a devida notificação do Tribunal, os descontos das dívidas na remuneração das servidoras, em favor do Fundo Nacional de Saúde;
9.12. encaminhar cópia desta deliberação à Procuradoria da República em São Paulo, nos termos do § 3º do art. 16 da Lei 8.443/1992 c/c o § 7º do art. 209 do Regimento Interno do TCU, com vistas à instrução da Ação Civil Pública º 0023979-43.2016.4.03.6100, aos cuidados da Procuradora da República Lisiane Braecher e comunicar-lhe que o relatório e o voto que a fundamentam podem ser acessados por meio do endereço eletrônico www.tcu.gov.br/acordaos e que, caso haja interesse, o Tribunal pode enviar-lhe cópia desses documentos sem qualquer custo; e
9.13. dar ciência desta deliberação ao Fundo Nacional de Saúde e à Universidade Federal de São Paulo.

Tomada de Contas Especial instaurada pelo Fundo Nacional de Saúde (FNS), em razão de impugnação total de despesas dos recursos repassados à Universidade Federal de São Paulo (Unifesp), na modalidade fundo a fundo, à conta do Programa Gestão da Política de Saúde, no exercício de 2008, em conformidade com a Portaria 312/2008 em face de pagamentos a funcionários públicos e a empresa de consultoria, sem comprovação de serviços prestados.

Segunda Câmara

Universidade Federal de São Paulo.

3. Interessados/Responsáveis:
3.1. Responsáveis: Cleusa Rodrigues da Silveira Bernardo (XXX.849.541-XX); Marcos Pacheco de Toledo Ferraz (XXX.671.208-XX); Maria Letícia dos Santos Mendes (XXX.752.201-XX); Samuel Goihman (XXX.036.098-XX); Tecenge Assessoria e Treinamento em Gestão Ltda - EPP (02.699.739/0001-69); Walter Manna Albertoni (XXX.824.408-XX).

13.1. Ministros presentes: Bruno Dantas (Presidente), Augusto Nardes (Relator) e Aroldo Cedraz.
13.2. Ministros-Substitutos presentes: Marcos Bemquerer Costa e André Luís de Carvalho.

ACORDAO-COMPLETO-2543533

Acórdão 4965/2022 - Segunda Câmara

AUGUSTO NARDES

Trata-se de Tomada de Contas Especial instaurada pelo Fundo Nacional de Saúde (FNS) , em razão de impugnação total de despesas dos recursos repassados à Universidade Federal de São Paulo (Unifesp) , na modalidade fundo a fundo, à conta do Programa Gestão da Política de Saúde, no exercício de 2008, em conformidade com a Portaria 312/2008 (peça 8, p. 8) em face de pagamentos a funcionários públicos e a empresa de consultoria, sem comprovação de serviços prestados. 
2.	O ajuste tinha como objetivo o "projeto integração e desenvolvimento de ferramenta de monitoramento dos sistemas de informação da programação pactuada e integrada da assistência - SISPPI e Sistema de Informação da Regulação - SISREG" (peça 2, p. 4) .
3. 	Foi previsto um valor de R$ 2.000.000,00, a ser integralmente gasto com consultoria (peça 1, p. 9) . Em seguida foi solicitada troca de rubrica, no valor de 20% do projeto, para pagamento de pessoas físicas (peça 2, p. 20) .
4.	Na primeira instrução que analisou o presente processo (peça156) , a Secretaria de Controle Externo no Estado de São Paulo (SecexSP) assim se manifestou:
"Inicialmente a prestação de contas foi aprovada, conforme parecer emitido em 3/12/2009 (peça 2, p. 98) . Esse parecer foi utilizado como base pelo Parecer Dicon 3/2010, que sugere a aprovação da prestação de contas (peça 2, p. 236) . 
Posteriormente, relatório de auditoria emitido pela CGU no âmbito da prestação de contas do exercício de 2008 da Unifesp (peça 14) identifica uma série de irregularidades (peça 2, p. 378) , o que resultou em reanálise da prestação de contas. 
Em síntese, a CGU aponta:
 falta de procedimento licitatório para contratação de consultores;
 falta de formalização de processos de dispensa;
 ausência de projetos básicos ou termos de referência;
 ausência de contratos;
 consultores sem capacitação técnica conexa ao objeto do termo de cooperação;
 inexistência de relatórios de atividades;
 pagamento a consultores que eram servidores públicos, funcionários da SPDM ou de empresas contratadas pelo Ministério da Saúde;
 ausência de relação entre objeto do projeto e os fins institucionais da Unifesp;
 licitação com objeto mal detalhado, impreciso, e cláusula restritiva à competitividade;
 aceitação irregular de atestados técnicos;
 objeto licitado não corresponde ao objeto do plano de trabalho;
 o produto final entregue pela empresa contratada foi um simples relatório sobre sistemas já existentes, o que não justifica o desembolso de 1 milhão de reais.
O relatório apresentado pela CGU é bastante contundente, demonstrando a seriedade das irregularidades. Em síntese, gastou-se R$ 1.399.112,80 para a elaboração de um relatório simples, que se limita a resumir informações sobre sistemas já existentes no Ministério da Saúde.
Com a emissão do relatório da CGU, o Ministério da Saúde reanalisa a prestação de contas. Inicialmente o Parecer Dicon 16/2010 volta a recomendar a aprovação. Posteriormente, parecer de número 13/2011 faz nova análise, desta vez reprovando a prestação de contas e impugnando o total transferido (peça 2, p. 262) . 
Consta ainda devolução de saldo no valor de R$ 600.887,20 (peça 2, p. 276) .
No âmbito do TC Processo 018.795/2009-6 (prestação de contas de 2008 da Unifesp) foi emitido o Acórdão 4444/2010-TCU-Primeira Câmara, que determinou à Unifesp (peça 1, p. 331, peça 15, p. 1-3) :
1.5.4. comprove a efetiva prestação de contas junto ao órgão competente, nos termos do artigo 28 da Instrução Normativa nº 01, de 1997, relativamente aos recursos repassados pelo Ministério da Saúde por meio da Portaria FNS nº 513/2007 e Portaria nº 312/2008, nos valores respectivos de R$ 200.000,00 (duzentos mil reais) e R$ 2.000.000,00 (dois milhões de reais) , mantendo disponível a documentação pertinente acerca da formalização dos convênios, bem como dos respectivos processos de prestação de contas que demonstre a aplicação dos recursos recebidos, para verificação por este Tribunal;
Foi ainda emitido o seguinte alerta ao Ministério da Saúde:
1.8 alertar o Ministério da Saúde quanto à necessidade de averiguação específica na aplicação dos recursos descentralizados nos termos da Portaria FNS nº 513/2007 e Portaria FNS nº 312/2008 em favor da Unifesp, tendo em vista as constatações do Relatório de Avaliação de Gestão nº 224777 da Controladoria Geral da União - Regional do Estado de São Paulo, itens 1.1.13.11, fls. 415/424; 1.1.13.19, fls. 482/484; 1.1.13.12, fls. 424/436;
Por fim, determinou à Secex-SP que monitorasse o cumprimento da deliberação.
Foi realizada fiscalização para monitorar o cumprimento do citado acórdão, que concluiu que a deliberação não havia sido cumprida.
A equipe de inspeção confirmou os apontamentos da CGU e propôs a realização de audiência dos responsáveis. No entanto, tendo em vista a necessidade de posterior instauração da presente TCE, as audiências não foram realizadas, para que as condutas dos agentes fossem analisadas junto com a apuração do débito.
A redação do relatório de inspeção constante do TC Processo 018.795/2009-6 deixa claro que a equipe teve acesso aos documentos relevantes para o deslinde do processo. Contudo, compulsando as peças digitalizadas daquele TC, tais documentos não foram localizados, motivo pelo qual, após detalhamento apresentado ao longo da instrução à peça 17, foi proposta a realização de diligência. 
 O Acórdão 4891/2012-TCU-Primeira Câmara, proferido também no âmbito do TC Processo 018.795/2009-6, e determinou ao Ministério da Saúde que (peça 5, peça 15, p. 4-6) :
1.6.4.1. quanto aos recursos referentes à Portaria 312/2008, nos termos do art. 38, inciso II, 'a', da IN/STN 1/1997, e diante das evidências de não execução do objeto pactuado, instaure a competente tomada de contas especial, após esgotadas as medidas administrativas cabíveis, com vistas à identificação dos responsáveis e quantificação do dano, informando, no prazo de 60 (sessenta) dias, a partir da ciência, acerca das medidas adotadas nesse sentido (subitem 2.3.4.7 do relatório da unidade técnica) ;
1.6.4.2. quanto aos recursos referentes à Portaria 513/2007, no prazo de 60 (sessenta) dias, a partir da ciência, informe acerca da instauração do respectivo processo de tomada de contas especial contra os responsáveis que causaram o dano ao erário, bem como de eventuais outras medidas realizadas em decorrência do fato, visando o ressarcimento dos recursos impugnados nos valores de R$ 197.713,20 ( cento e noventa e sete mil, setecentos e treze reais e vinte centavos) referente à parcela não comprovada na execução do objeto (subitem 2.3.4.11 do relatório da unidade técnica) ; 
O item 1.6.5 determinou a instauração do TC Processo 033.704/2012-7, apartado, para verificar o cumprimento das determinações acima. Inicialmente, o Ministério da Saúde foi notificado a comprovar o cumprimento da decisão. Os esclarecimentos prestados não foram aceitos, tendo sido emitido o Acórdão 3.722/2015-1ªC, fixando novo e improrrogável prazo de sessenta dias para a instauração das Tomadas de Contas Especiais (peça 4, peça 15, p. 7-8) . 
Posteriormente, a Diretoria Executiva do Fundo Nacional de Saúde, por meio do Ofício 2761 MS/SE/FNS, de 17/9/2015, juntado à peça 69 do TC Processo 033.704/2012-7, informa que foram instauradas as Tomadas de Contas Especiais - processos 25000.150355/2015-64 e 25000.148081/2015-43 - encaminhadas à CGU conforme Ofícios 4645, de 16/9/2015, e 4542, de 11/9/2015, referentes às portarias 513/2007 e 312/2008, respectivamente. O Acórdão 4.207/2016-1ªC considerou cumprida a determinação e autorizou o arquivamento daquele processo (peça 15, p. 9) .
 O relatório de TCE consta da peça 1, p. 34. O Relatório de auditoria, o parecer do Dirigente do Órgão de Controle Interno e o Pronunciamento Ministerial constam também da peça 1, às páginas 164, 172 e 174, respectivamente.
Por fim, o Sr. Walter Manna Albertoni, ex-Reitor da Universidade Federal de São Paulo no período de 06/02/2009 a 05/02/2013, por meio de sua advogada, juntou a documentação às peças 6-13 para fundamentar a alegação de que não cometeu qualquer irregularidade.
A instrução da peça 17 consolidou as irregularidades:
aprovação irregular do plano de trabalho, que não apresentou detalhamento mínimo do objeto a ser executado;
contratação irregular de pessoas físicas, não tendo havido procedimentos licitatórios, formalização de processos de dispensa, relatórios de atividades, entre outros aspectos;
irregularidade no objeto do Pregão Eletrônico 402/2008, que não manteve o objeto do plano de trabalho original;
cláusulas restritivas à competitividade do certame;
habilitação irregular da empresa vencedora da licitação;
duplicidade de pagamentos;
inexecução do objeto;
irregular aprovação da prestação de contas.
Dada a ausência de algumas das evidências, bem como de elementos para a responsabilização em alguns achados, foi proposta diligência ao Ministério da Saúde e à Unifesp para saneamento dos autos. A documentação correlata foi juntada às peças 23, 24 e 25. 
Mediante a instrução na peça 30, foram analisadas as respostas do MS e da Unifesp, resultando em proposta de citação e audiência dos responsáveis identificados. Na instrução da peça 106, observou-se a ocorrência de erro material na formulação das audiências das servidoras do MS. Adicionalmente, verificou-se também a necessidade de citação da empresa Fontana Assessoria e Consultoria Administrativa (atual Tecenge Assessoria e Treinamento e Gestão Ltda. - EPP) , bem como diligência para a Procuradoria da República em São Paulo. Todas as medidas saneadoras foram realizadas. Nesta instrução será feita a análise das citações e audiências realizadas.
EXAME TÉCNICO
Situação encontrada
O primeiro ponto abordado na instrução anterior foi o fato de o plano de trabalho aprovado não apresentar descrição detalhada do objeto a ser executado. A redação é genérica e confusa, não restando claro exatamente o que deveria ser entregue.
31.	Portanto, até o momento sabe-se que deveria ser desenvolvida uma ferramenta (leia-se 'software') que de algum modo integre os dois sistemas, com extração de dados, para a construção de indicadores. 
32.	O objetivo deste monitoramento é construir indicadores que possibilitem aos gestores públicos avaliar a assistência do SUS (peça 2, p. 10, item 21) . A meta física é o desenvolvimento de um sistema (peça 2, p. 10, item 26) .
33.	Não há qualquer item detalhando exatamente o que se esperava do objeto a ser executado. Não se sabe como os dois sistemas deveriam ser integrados (quais informações de um sistema que o outro precisa acessar, como é o acesso) , nem quais dados devem ser extraídos, ou como devem ser extraídos, ou como devem ser posteriormente disponibilizados. Sequer são mencionados os indicadores que serão construídos. Por óbvio, espera-se que os indicadores sejam definidos antes da implementação do software. É essencial na especificação de qualquer software que se saiba o produto final que ele deve fornecer.
[...]
39.	Em síntese, não há como saber exatamente quais ações deveriam ser executadas, não sendo razoável a aprovação do plano de trabalho. Cabe realizar audiência dos responsáveis.
Adicionalmente, foi verificada a contratação direta de consultores autônomos, formalização de processos de dispensa ou inexigibilidade, e com currículos sem notória especialização ou mesmo ligação com o objeto. Os pagamentos aos consultores ocorreram sem que houvesse detalhamento do que deveriam entregar, seja um projeto básico, seja um termo de referência. Nem termo de contrato foi assinado, o que tornaria nulas as despesas. 
Há ainda duplicidade de pagamentos, já que alguns dos consultores autônomos também fariam parte da empresa contratada no Pregão 402/2008. Comparando-se a listagem de consultores autônomos (peça 24, p. 4 e 5) com a listagem de consultores da empresa contratada (peça 24, p. 7 e 8) , verifica-se que, dos quinze consultores pertencentes à empresa contratada, quatorze foram também pagos como autônomos. A única exceção foi Maria das Graças Cardozo Silveira. A duplicidade de pagamentos também configura débito.
Em seguida, quanto ao Pregão 402/2008, apontou-se descrição do objeto distinta da existente na Portaria 312/2008.
71.	Em síntese, por meio de uma descrição confusa e genérica, modifica-se totalmente o objeto da Portaria 312/2008: em vez de contratar a própria elaboração da ferramenta que faria a integração dos sistemas, o monitoramento, a extração dos dados, passa-se a contratar uma simples 'análise de dados'. Em outras palavras: em vez de pagar mais de 1 milhão de reais para a elaboração de um software, paga-se o mesmo valor para a elaboração de um simples relatório.
72.	Mesmo que se admita a contratação de um simples relatório para a análise de dados, pergunta-se: quais dados devem ser analisados? Que tipo de análise se espera? Com que finalidade? Permanece a ausência de um mínimo detalhamento do objeto a ser contratado.
O certame contemplou cláusula restritiva à competitividade, que não foi atendida nem pelo licitante vencedor, habilitado em desconformidade com o edital, tendo em vista que os atestados apresentados não guardavam relação com o objeto licitado.
Na sequência, apontou-se que o relatório final apresentado pela empresa de consultoria não atende a nenhuma das metas estipuladas no plano de trabalho. 
Por fim, foi apontada a irregular aprovação da prestação de contas, dadas as falhas acima elencadas. 
Audiência de Meide Silva Anção, Chefe do Departamento de Informática em Saúde da Unifesp
O Sr. Meide Silva Anção foi instado a se manifestar acerca da emissão da Solicitação de Compra datada de 9/10/2008, no âmbito da Portaria 312/2008, a qual tinha como objetivo o 'projeto integração e desenvolvimento de ferramenta de monitoramento dos sistemas de informação da programação pactuada e integrada da assistência - SISPPI e Sistema de Informação da Regulação - SISREG, que propiciou a realização do Pregão 402/2008 sem detalhamento mínimo do objeto (infringência ao art. 7º da lei 8.666/93) , e com previsão de objeto distinto do previsto no plano de trabalho anexo à citada portaria, possibilitando a contratação de um relatório, em vez de ferramenta para integração de sistemas, extração de dados, monitoramento e construção de indicadores.
As razões de justificativa constam da peça 50. Explica que a Solicitação de Compra era assinada tanto pelo requisitante interessado (chefes de disciplina, coordenadores de centros ou núcleos) e também pelo chefe de Departamento ligado à unidade requerente. 
No caso do Núcleo de Administração em Saúde (NAS) , havia ligação direta à reitoria. Na ocasião, o defendente ocupava o cargo de Pró-Reitor de Administração pro tempore, com atribuições apenas administrativas. 
Assinei a referida solicitação por se tratar de mera formalidade, pois já havia um Convênio com o Fundo Nacional de Saúde assinado pelo Reitor, e nesse caso a unidade executora seria o NAS.
Reforça que sua participação no processo foi meramente formal, não participando de nenhuma outra etapa. Informa que os mesmos fatos foram tratados por Comissão de Processo Disciplinar, fazendo juntar cópia de sua oitiva como testemunha.
Análise
Alegar que a assinatura na Solicitação de Compra é um ato meramente formal seria o mesmo que afirmar-lhe desprovida de utilidade. Assim fosse, num caso extremo, poder-se-ia admitir que o chefe de Departamento assinasse qualquer pedido, independentemente de seu conteúdo ou de sua regularidade. 
A responsabilidade perante o TCU é subjetiva, cabendo avaliar a ocorrência do ato ilícito, o nexo de causalidade e a culpabilidade. O ato ilícito ocorreu, tendo em vista, primeiro, que o objeto a ser licitado não está adequadamente descrito, conforme detalhado em instrução anterior (peça 30) , caracterizando ofensa ao art. 7º da Lei 8.666/93; segundo, pois seu objeto tem redação diversa da que constou no Plano de Trabalho do Convênio (alteração de objeto) .
O nexo de causalidade também está presente, pois a Solicitação de Compra propiciou o desenrolar do processo licitatório.
Contudo, entende-se que o quesito culpabilidade não está presente. Inicialmente, cita-se Sérgio Cavallieri (Programa de responsabilidade civil. 2 ed. São Paulo: Malheiros, 2001) :
A conduta culposa deve ser aferida pelo que ordinariamente acontece, não pelo que extraordinariamente possa ocorrer. Jamais poderá ser exigido do agente um cuidado tão extremo que não seria aquele usualmente adotado pelo homem comum, a que os romanos davam a designação prosaica de 'bônus pater familiae', e que é, no fundo, o tipo de homem médio ou normal que as leis têm em vista ao fixarem os direitos e os deveres das pessoas em sociedade.
O autor descreve o parâmetro do 'homem médio', para que não se exija do agente um cuidado extremo, não usual. 
O chefe de Departamento, ou, no caso específico, o Pró-Reitor, não conhece o objeto licitado de forma tão detalhada quanto o núcleo solicitante. Acrescenta-se que, como bem argumentado pelo defendente, não há indicação de sua participação em nenhuma outra fase do projeto, não tendo participado da assinatura do Plano de Trabalho ou do Convênio, nem da licitação, contratação e ou execução do contrato. 
Deste modo, caber-lhe-ia atuar se a irregularidade questionada fosse notória, a ponto de ser detectada diretamente do conteúdo da Solicitação de Compra em apreço. Deve-se lembrar ainda que o chefe de Departamento precisa atuar em solicitações de compra dos contratos de todos os setores que lhe são ligados. Não seria razoável exigir-lhe conferência da íntegra de todos os processos a ele submetidos.
Oras, a descrição do objeto, embora diferente da especificada no Plano de Trabalho, é-lhe similar. O texto é bastante extenso, e com uma redação confusa, só sendo possível perceber a diferença quando analisada detalhadamente, quebrando-a em partes, a exemplo do que foi feito na instrução à peça 30, o que não é compatível com a análise sumária que se espera do superior hierárquico. 
Não se trata de não exigir diligência do superior hierárquico. Contudo, deve ele poder confiar minimamente nos setores subordinados, sob pena de inviabilizar o trabalho administrativo da instituição. Havendo alguma irregularidade notória, aí sim deve atuar, exercendo seu poder de fiscalização.
Quanto à completa especificação do objeto, o fato de existir um Plano de Trabalho autorizado permite presumir haver um detalhamento na documentação que suportou a emissão da Portaria 312, já devidamente analisado e aprovado.
Propõe-se acatar as alegações de defesa.
Audiência de Miguel Roberto Jorge, Chefe de Gabinete e Ordenador de Despesas da Unifesp por delegação de competência  
O responsável foi ouvido em audiência nos seguintes termos:
g) realizar a audiência de Miguel Roberto Jorge (CPF XXX.313.718-XX) , Ordenador de Despesas da Unifesp por delegação de competência, com fundamento nos arts. 10, § 1º, e 12, incisos I e III, da Lei 8.443/1992 c/c o art. 202, incisos I e III, do RI/TCU, para que, no prazo de quinze dias, apresente razões de justificativa quanto:
g.1) à homologação do Pregão 402/2008, propiciando que o objeto fosse adjudicado mesmo depois de o edital apresentar cláusula restritiva à competitividade do certame, prevendo a apresentação de atestados comprovando volume de serviços correspondente a 70% do contratado, contrariando a jurisprudência deste Tribunal (exemplos: Acórdãos 1851/2015, 244/2015, 1.284/2003, 2.088/2004 e 2383/2007, todos Plenário) ;
g.2) à homologação do Pregão 402/2008, propiciando que o objeto fosse adjudicado a empresa que não atendeu à cláusula restritiva supramencionada, contrariando o Anexo II do edital, em seu item 4.6;
g.3) autorização para a realização do Pregão 402/2008, o que propiciou que a licitação ocorresse mesmo sem detalhamento mínimo do serviço contratado, com infringência ao art. 7º da lei 8.666/93;
As razões de justificativa constam da peça 53. 
O defendente inicia detalhando o contexto no qual assumiu o cargo de Chefe de Gabinete, por ele ocupado entre setembro de 2008 e fevereiro de 2009. Aquele foi um período conturbado, tendo em vista a renúncia do então Reitor, em virtude de acusações relacionadas a processos administrativos de contratação. 
Diante do interesse público em que as atividades acadêmicas da UNIFESP não fossem comprometidas em decorrência desta renúncia, após deliberação do Conselho Universitário, o Decano da universidade assumiu como Reitor Pró-Tempere, tendo nomeado este notificado como seu chefe de gabinete em setembro de 2008, entre outros docentes da instituição que se voluntariaram para gerir interinamente a instituição. 
Não houve, assim, uma preparação técnica do notificado para o exercício do cargo, tendo contado com a expertise administrativa já existente no corpo de servidores para auxiliar nas funções. de direção e organização da Reitoria, inclusive na ordenação de despesas. É importante destacar que nas Instituições Federais de Ensino Superior {IFES) , diferentemente de outras autarquias e fundações federais, os cargos de gestão são tradicionalmente ocupados por membros do corpo docente e não entre os servidores da administração. A prática decorre do fato de que os dirigentes de IFES são escolhidos em lista tríplice decorrente de processo eleitoral realizado na própria instituição, conforme previsto no Decreto 1.916/1996. Desta forma, os exercentes de cargos de direção superior nas IFES possuem maior dependência do assessoramento administrativo se comparados com os demais dirigentes de órgãos e instituições da Administração Pública. 
Em seguida, detalha seu currículo, mostrando atuações focadas sempre ao ramo da Psiquiatria. Explica que, apesar de ter sido uma gestão temporária, alcançou resultados muito positivos, incluindo a aprovação das contas dos gestores, e a primeira pontuação, entre as Instituições de Ensino Superior, no Índice Geral de Cursos (IGC) do Ministério da Educação.
Feito este apanhado, passa a tratar dos achados.
Por sua vez, a análise deixa claro que o notificado apenas autoriza a abertura do certame, em atenção ao art. 38, caput da Lei nº 8.666/93, sem que tenha participado da elaboração do termo de referência. Com efeito, note-se que não seria razoável atribuir ao notificado a responsabilidade por uma verificação detalhada de todos os termos de referência de pregão, vez que caso assim procedesse não haveria tempo suficiente para a aprovação de todas as contratações necessárias à execução orçamentária de uma entidade pública com as dimensões administrativas do tamanho da Universidade Federal de São Paulo. 
O notificado, destarte, em atenção à presunção de veracidade dos atos administrativos, fiou-se na expertise das instâncias administrativas da unidade no sentido de que a solicitação de contratação compreendida no termo de referência, contendo a análise de dois docentes com expertise e institucionalmente responsáveis pelas áreas de informática na universidade, seria suficientemente apta à indicação do objeto. 
Sem embargo, a falha apontada diz respeito a um ponto do edital em que apenas os servidores diretamente interessados na contratação do objeto poderiam identificar a ocorrência. Também é de domínio comum que as áreas solicitantes possuem maior competência a respeito do objeto que pretendem contratar. 
Desta forma, não era razoável esperar que em uma verificação rotineira de aprovação de pregões, o ordenador de despesas dispusesse de expertise para o estudo, a compreensão e a análise dos objetos contidos nos termos de referência de todos os pregões autorizados no período em que exerceu a chefia de gabinete. Some-se a essa expectativa, inclusive, as demais funções deste cargo: supervisão das atividades da reitoria, organização e execução das tarefas delegadas pelo Reitor, entre outras. 
Consta ademais, nos itens 7 4 e 75, que o próprio Chefe do Departamento de Compras diligência posteriormente uma verificação mais aprofundada do objeto a ser contratado e entende pelo prosseguimento do pregão, com base nas informações fornecidas pelo solicitante do serviço. Desta maneira, não seria igualmente razoável atribuir ao Chefe de Gabinete da instituição a função de detecção de falhas administrativas desta natureza tendo em vista que o processo administrativo do pregão também havia sido analisado pelo pregoeiro e pelo Chefe de Compras da UNIFESP, servidores com a prática diária de licitações, sem que fosse apontada sua irregularidade. 
Acerca da restrição à competitividade do certame, sua alegação é similar à do Sr. Meide Silva Anção - não caberia ao Chefe de Gabinete da Instituição uma conferência tão detalhada a ponto de abarcar o percentual relativo a atestados técnicos. Afirma que a cláusula restritiva é mera conjectura hipotética, não podendo-se afirmar que de fato prejudicou o erário. 
Em relação à habilitação de empresa que não atendeu ao edital, a defesa é no mesmo sentido. Acrescenta ainda que ao pregoeiro cabe uma grande quantidade de relevantes atribuições, sendo o responsável direto pelo processo licitatório.
Análise
Como bem relatado pelo defendente, a responsabilidade perante o TCU é subjetiva, cabendo-se avaliar a ocorrência de irregularidade, a culpabilidade e o nexo de causalidade.
Quanto à irregularidade do fato, não resta dúvida. 
O edital exigiu apresentação de atestado técnico corresponde a 70% do volume de serviços contratados (peça 8, p. 38, item 4.6) . O TCU tem firme entendimento no sentido de que, salvo em situações excepcionais devidamente justificadas, é irregular a exigência de comprovação em patamares superiores a 50% do volume contratado (exemplos: Acórdãos 1851/2015, 244/2015, 1.284/2003, 2.088/2004 e 2383/2007, todos Plenário) . O projeto de lei que viria a se converter na Lei 8.666/93 pretendeu estipular o limite de 50% para a exigência de atestados, o que foi vetado pelo presidente da República, sob a alegação de ser um patamar restritivo. Tal veto não foi derrubado pelo Congresso. Se tanto a Presidência quanto o Congresso concordam que o patamar de 50% já é restritivo, seria incabível o TCU aceitar exigências superiores a esta.
A empresa contratada, Fontana Assessoria, foi habilitada mesmo sem atender à cláusula restritiva acima imposta, apresentando Atestado de Capacidade Técnica, emitido pela própria Unifesp, referente a organização de eventos, o que não guarda qualquer relação com o objeto licitado. Apesar de o documento acostado aos autos não mencionar o valor da contratação (peça 8, p. 61) , a CGU informa que os valores desses contratos foram de R$ 7.900,00 e R$ 7.890,00, portanto, muito inferiores a 70% do valor estimado para a contratação (peça 14, p. 29) . Mesmo assim o objeto foi adjudicado à Fontana Assessoria e Consultoria Administrativa (peça 8, p. 128) , pelo valor de R$ 1.200.000,00.
Em relação à autorização de realização de licitação com objeto distinto do previsto no Plano de Trabalho, a irregularidade já foi descrita no item 29 desta instrução.
O nexo de causalidade também está presente. Tanto a autorização para a realização do Pregão 402/2008 quanto sua homologação propiciaram a ocorrência das irregularidades. 
Resta a avaliação da culpabilidade. 
Quanto à autorização para a realização do Pregão, cabem as mesmas considerações feitas nos itens 40 a 46, motivo pelo qual propõe-se acatar a defesa.
Em relação à homologação do Pregão, cabe avaliar qual a conduta esperada da autoridade que homologa o certame, ou seja, se lhe era esperado avaliar o cumprimento dos quesitos de habilitação, bem como a existência de cláusulas restritivas.
Sobre este assunto, segue voto condutor do Acórdão 3178/2016-TCU-Plenário:
15.É certo que a homologação de processo licitatório pode ser tida como um ato de fiscalização, como entende a jurisprudência desta Corte colacionada pela Serur. Há que se discutir, no entanto, qual o exato escopo dessa fiscalização. Não me parece razoável exigir-se que as checagens que precedem a homologação de um certame abarquem todos os dados contidos no processo licitatório, incluída a verificação individual de todos os documentos que comprovem a pesquisa de preços realizada para cada item lançado no Mapa de Pesquisa de Mercado e a análise individualizada de cada intenção de recurso rejeitada pelos pregoeiros. Mais razoável é admitir que a fiscalização inerente à homologação deve se ater à verificação do cumprimento das macroetapas que compõem o procedimento licitatório, de fatos isolados materialmente relevantes e de questões denunciadas como irregulares que tenham chegado ao conhecimento daquela autoridade.
16.Exigir que a autoridade responsável pela homologação tenha conhecimento pleno de tudo quanto consta do processo licitatório é fazer letra morta do princípio da eficiência, introduzido no art. 37 da Constituição Federal pela Emenda Constitucional 19/1998.
17.Com as devidas vênias, considero não haver reprovabilidade na conduta de [recorrente 1] no que se refere à homologação do Pregão Eletrônico 6/2015, por não vislumbrar exigibilidade de conduta diversa. Ao contrário, ciente das irregularidades apontadas por este Tribunal, levadas ao conhecimento da Fiocruz por meio de oitiva, revogou o certame, como demonstra publicação constante do DOU de 23/12/2015.
Apesar de o voto não definir o conceito de 'macro-etapas', seu conteúdo vai no sentido da argumentação apresentada pelo defendente, ou seja, de que nem sempre caberia a responsabilização da autoridade homologadora. 
Já em outros julgados, que parecem ser a maioria, o TCU expõe o entendimento de que cabe a responsabilização solidária da autoridade que homologa a licitação pelos vícios ocorridos no procedimento licitatório, exceto se as irregularidades decorrerem de vícios ocultos, dificilmente perceptíveis pela autoridade em questão (Acórdão 8744/2016-TCU-Plenário, 3.389/2010-P, 1.457/2010-P, 787/2009-P, 1.685/2007-2ªC, 690/2008-1ªC, 2.300/2013-P) 
Como exemplo de achado considerado vício de difícil percepção, cita-se a conferência de pesquisa de preços (à autoridade não caberia realizar nova pesquisa - Acórdão 8744/2016-TCU-Segunda Câmara e 2.300/2013-P) .
No sentido contrário, ou seja, buscando casos considerados de fácil percepção, tem-se o do Acórdão 1526/2016-TCU-Plenário, que trata exatamente de cláusula restritiva à competitividade do certame:
Discordando do encaminhamento sugerido pela unidade técnica, considero que as justificativas apresentadas pelo Sr. [Recorrente], Secretário Adjunto de Logística Sustentável da Prefeitura Municipal de Natal, que homologou a Tomada de Preços 24.044/2010- Semsur devem ser rejeitadas. Segundo a publicação do TCU Licitações e Contratos - Orientações de Jurisprudência do TCU - 4ª edição, 'homologação é ato que ratifica todo o procedimento licitatório e confere aos atos praticados aprovação para que produzam efeitos jurídicos necessários'. Segundo jurisprudência desta Casa, 'pelos vícios ocorridos em procedimento licitatório cabe a responsabilização solidária da autoridade que homologa o certame, exceto se as irregularidades decorrerem de vícios ocultos, dificilmente perceptíveis na análise procedida por essa autoridade' (Acórdãos do Plenário 3.389/2010, 1.457/2010, 787/2009; Acórdão da 2ª Câmara, 1.685/2007 e Acórdão da 1ª Câmara, 690/2008, dentre outros) . No caso presente, não há que se falar em vícios ocultos, ainda mais pela vasta experiência do Sr. [Recorrente], conforme atestam afirmações de outros responsáveis chamados em audiência, posto que as cláusulas que restringiram a competitividade constaram do edital, que deveria ter sido objeto de conferência em sua homologação.
[...]
6. No voto condutor da decisão embargada, considerei bastante para refutar as justificativas do Sr. [Recorrente], o fato de o ora embargante ser o responsável pela homologação do certame, cujos vícios não poderiam ser classificados como ocultos, posto que constantes do edital. Nesse caso, considerei indiferente o fato de o responsável conhecer ou não a impugnação apresentada. É inegável que o conhecimento dos fatos afetos à impugnação poderia ter facilitado a detecção da irregularidade. No entanto, caso o responsável pela homologação tivesse cumprido sua tarefa de conferir os novos termos do edital, antes da homologação, teria detectado a irregularidade pela qual foi responsabilizado, ainda que desconhecesse a impugnação.
Por este precedente, é exigível da autoridade que homologa verificar as cláusulas impostas pelo edital. Por uma questão lógica, se era exigível avaliar as cláusulas do edital, avaliar o cumprimento das mesmas por parte do licitante vencedor também o é, já que é de execução mais simples.
Neste ponto, é pertinente acrescentar que, da manifestação do pregoeiro, Sr. Ricardo, obteve-se a informação de que tal cláusula era padrão nos editais da Unifesp, estabelecida pela Procuradoria Federal junto à entidade, no âmbito do processo 23089.001539/07-33 - Parecer 24/08-EFPPS/CSPO. Oras, se há indicação específica da procuradoria especializada do órgão acerca da exigência, para utilização em todos os pregões da Universidade, é justificável que nem o pregoeiro nem a autoridade homologadora a questionassem, presumindo-lhe válida. Propõe-se acatar as razões de justificativa relacionadas a este aspecto.
Por fim, resta a aceitação do atestado técnico comprovando 'apoio à organização de reuniões de trabalho' e 'planejamento de reuniões' (peça 8, p. 61) . Ainda da manifestação do pregoeiro, mais abaixo transcrita, obtém-se a informação de que, diante da falta de clareza acerca do objeto licitado, a área técnica foi consultada para se manifestar acerca da documentação apresentada pela licitante vencedora. De fato, esta consulta está juntada à peça 8, p. 116, tendo como resposta o Ofício 81/08, no qual o coordenador do projeto, Professor Samuel Goihman, declara que concorda com todos os termos descritos na proposta da licitante. 
Entende-se que esta consulta à área técnica pode atenuar a penalidade eventualmente aplicada ao responsável, mas não lhe tira a responsabilidade por avaliar a regularidade do procedimento licitatório. A incompatibilidade entre os atestados e o objeto licitado é notória, não cabendo alegação de complexidade técnica ou similar. Propõe-se rejeitar as alegações de defesa referentes a tal requisito.
Audiência de Ricardo Ribeiro da Silva, pregoeiro da Unifesp 
O Sr. Ricardo Ribeiro da Silva foi ouvido em audiência nos seguintes termos:
f) realizar a audiência de Ricardo Ribeiro da Silva (CPF XXX.822.318-XX) , pregoeiro que atuou pela Unifesp no Pregão 402/2008, com fundamento nos arts. 10, § 1º, e 12, incisos I e III, da Lei 8.443/1992 c/c o art. 202, incisos I e III, do RI/TCU, para que, no prazo de quinze dias, apresente razões de justificativa quanto:
f.1) à condução do certame, ainda que o edital apresentasse exigência de atestado técnico comprovando volume de serviços correspondente a 70% do contratado, contrariando jurisprudência deste Tribunal (exemplos: Acórdãos 1851/2015, 244/2015, 1.284/2003, 2.088/2004 e 2383/2007, todos Plenário) , o que propicia a restrição à competitividade do certame;
f.2) à habilitação da licitante vencedora, o que propiciou a contratação de empresa que não comprovou serviços relacionados ao objeto contratado, e sem atender ao quantitativo estipulado no Anexo II do edital, em seu item 4.6.
A defesa consta da peça 68.
Quanto ao primeiro ponto, explica que, à época, todos os editais da Unifesp possuíam a exigência de atestado correspondente a 70% dos serviços contratados. Como pode ser lido em seu cabeçalho, trata-se de edital padrão aprovado através do processo 23089.001539/07-33 - Parecer 24/08-EFPPS/CSPO. Nenhum pregoeiro teria autorização para publicar outro edital que não fosse aquele aprovado pela Procuradoria Federal da Unifesp.
Sobre o segundo ponto, apresenta um detalhado contexto referente àquele pregão. Relata ter sido pedida prioridade à contratação solicitada pelo Professor Samuel Goihman, pois se aproximava o fim do ano; havia a informação de que, sem o empenho do recurso, ele seria perdido.
Informa ainda que não entendeu qual era o objeto a ser contratado; tampouco seu Diretor, Sr. Gilberto Meleti, que o orientou a prosseguir com o certame, pois era 'demanda lá de cima (Reitor) '. No pior cenário, haveria licitação deserta, o que daria justificativa para a perda do recurso. Orientou-o ainda a atuar junto à área técnica contratante para melhorar a redação do edital. 
Sobre a descrição do objeto, a área técnica informou ser cópia do descritivo elaborado pelo Ministério da Saúde, dono do recurso financeiro.
Como pode ser observado no processo, a Área Técnica Requisitante Modificou o objeto e me enviou, e mesmo assim continuei sem entender claramente do que se tratava o objeto, ao que o Sr. Robson me respondeu, por telefone, que 'quem era da área entenderia'. Relatei isso ao Gilberto, e ele me solicitou que tocasse o processo mesmo assim, pois a responsabilidade era da Área Técnica.
Sobre os orçamentos estimativos, o Sr. Robson, assistente do professor Samuel Goihman, teria informado serem elaborados pelo Ministério da Saúde, e que desconheciam quem poderia realizar o serviço, então inédito. Mesmo assim o defendente teria tentado obter cotações junto ao Instituto de Matemática e Estatística da USP, sem sucesso. 
Concluído o edital, enviou para a área técnica, obtendo a aprovação do professor Samuel. Aberta a licitação, houve três licitantes e intensa disputa de preços, o que o fez concluir pela regularidade do processo. 
Sobre o Atestado de Capacidade, percebeu que não se tratava do serviço contratado, apresentou ao Diretor Gilberto Meleti, que por sua vez recomendou consultar novamente a Área Técnica. O professor Samuel então apontou a regularidade da proposta. 
Somadas à pressão por causa desse processo, na época eu estava com cerca de 20 processos de compras em minha mesa, que também precisavam ser empenhados até 30 de dezembro, o que me impedia de dar mais atenção ao caso em discussão.
Até então eu achava que havia normalidade no processo, pois foram diversos processos em que tive dúvidas sobre o que seria o objeto (minha formação é em administração de empresas) , foram diversos processos em que recebi essa mesma pressão tanto da minha chefia imediata quanto do professor requisitante, e foram diversos processos em que o atestado de capacidade técnica havia sido emitido pela própria Universidade, pois vários serviços e materiais eram extensamente específicos para uma universidade voltada para áreas em que a Unifesp atua. 
Encerra relatando seu zelo com a coisa pública, suas constantes denúncias anônimas à CGU, e suas dificuldades financeiras vividas por conta de problemas familiares.
Análise
Quanto ao primeiro ponto impugnado, o Sr. Ricardo argumenta que não lhe coube definir a cláusula contendo a exigência de comprovação de 70% dos serviços contratados, já que era um edital padrão, com cláusulas pré-definidas. 
De fato, o cabeçalho do edital indica se tratar de texto padronizado, exatamente como afirmado pelo Sr. Ricardo (peça 8, p. 26) . 
Se o pregoeiro não participou da definição das cláusulas editalícias, não é cabível sua responsabilização. Neste sentido, do voto condutor do Acórdão 702/2016-TCU-Plenário extrai-se o entendimento de que as exigências para habilitação são inerentes à etapa de planejamento da contratação, razão pela qual irregularidades apuradas nessa fase não podem ser imputadas aos integrantes da comissão de licitação, designada para a fase de condução do certame. No mesmo sentido o Acórdão 1673/2015-TCU-Plenário.
Quanto ao segundo ponto, o pregoeiro logrou demonstrar que a área técnica, responsável pela definição do objeto, fora consultada para se manifestar acerca dos atestados apresentados, dando o aval para a contratação. Esta consulta está juntada à peça 8, p. 116, tendo como resposta o Ofício 81/08, no qual o coordenador do projeto, Professor Samuel Goihman, declara que concorda com todos os termos descritos na proposta da licitante. 
Por outro lado, a responsabilidade por conduzir o processo licitatório é do pregoeiro. A incompatibilidade entre os atestados e o objeto licitado é notória, não se podendo alegar desconhecimento técnico. A manifestação da unidade contratante pode atenuar a penalidade, mas não elimina a responsabilidade do pregoeiro.
Propõe-se rejeitar as razões de justificativa referentes a tal requisito.
Audiência de Maria Letícia dos Santos Mendes, servidora da Secretaria de Atenção à Saúde - MS
A Sra. Maria Letícia dos Santos Mendes foi ouvida em audiência nos seguintes termos (peça 111) :
- realizar audiência de Maria Letícia dos Santos Mendes (CPF XXX.752.201-XX) , servidora do Ministério da Saúde, com fundamento nos arts. 10, § 1º, e 12, incisos I e III, da Lei 8.443/1992 c/c o art. 202, incisos I e III, do RI/TCU, para que apresente razões de justificativa quanto à emissão do Parecer de Mérito, no âmbito da Proposta 60453032000108001 (Portaria 312/2008, a qual tinha como objetivo o 'projeto integração e desenvolvimento de ferramenta de monitoramento dos sistemas de informação da programação pactuada e integrada da assistência - SISPPI e Sistema de Informação da Regulação - SISREG) , que propiciou a aprovação do Plano de Trabalho sem descrição completa do objeto a ser executado, sem a descrição das metas a serem atingidas e sem a definição das etapas ou fases de execução, com infração ao disposto no art. 21 da Portaria Interministerial 127/2008.
A defesa consta da peça 115. Inicialmente, a defendente alega que ocorreu a prescrição da pretensão sancionadora, dado o curso de 5 anos dos fatos, nos termos da lei 9.873/99.
Em relação ao mérito, explica que o art. 21 da Portaria Interministerial 127/2008 estabelece os requisitos mínimos que devem constar do plano de trabalho. 
Informa que tal dispositivo evidencia que a análise do concedente tem natureza 'meritória' dos pormenores do convênio, quanto ao escopo e ao conteúdo do projeto. 
Em verdade, a manifestante apenas opinou pelo prosseguimento da proposta, em razão de sua adequação em tese a uma Política Nacional então vigente, sendo certo que a análise do conteúdo do Convênio não se incluiu nas preocupações da manifestante, o que certamente deveria ser analisado por outra instância da estrutura burocrática do Ministério da Saúde.
Análise
Quanto à prescrição, improcede a argumentação, tendo em vista que o prazo é de dez anos, nos termos do art. 205 do Código Civil. Neste sentido, Incidente de Uniformização de Jurisprudência materializado no Acórdão 1441/2016-TCU-Plenáriolenáro:
9.1. deixar assente que:
9.1.1. a pretensão punitiva do Tribunal de Contas da União subordina-se ao prazo geral de prescrição indicado no art. 205 do Código Civil;
Propõe-se rejeitar a alegação.
Em relação ao conteúdo do parecer, discorda-se da alegação acerca do seu escopo adentrar em 'pormenores' do convênio. Como ficou evidenciado à peça 30, p. 4 - 6, simplesmente é impossível extrair qualquer sentido objetivo da descrição do objeto. Não há uma linha sequer dizendo clara e objetivamente o que seria de fato realizado com os recursos do convênio. Em vez disso, usou-se de uma redação extremamente confusa, genérica e desarticulada, com o efeito final de preencher todos os campos do formulário, mas sem passar qualquer informação útil. Em síntese, nenhum dos incisos do art. 21 da Portaria Interministerial 127/2008 foi cumprido. 
É pertinente repetir o texto já constante da peça 30, o que se faz a seguir.
O art. 21 da Portaria Interministerial 127/2008, vigente à época dos fatos, exige que o plano de trabalho contenha a descrição completa do objeto a ser executado, a descrição das metas a serem atingidas e a definição das etapas ou fases de execução. Nenhum destes itens foi cumprido.
O plano de trabalho apresentado consta da peça 2, p. 10. A descrição resumida do objeto é esta:
Integração e desenvolvimento de ferramenta de monitoramento dos sistemas de informação da programação pactuada e integrada da assistência - SISPPI e sistema de informação da regulação - SISREG
Pode-se perceber dois núcleos básicos no objeto:
 a integração (a frase é vaga e mal construída, não indicando o que deveria ser integrado) ;
 desenvolvimento de ferramenta para monitoramento de dois sistemas - SISPPI e SISREG; embora não se diga exatamente o que se pretende monitorar nesses dois sistemas.
A justificativa do objeto é a seguinte (peça 2, p. 10) :
Foi imprescindível ao Ministério da Saúde, ao produzir um grande volume de ações e procedimentos ambulatoriais e hospitalares em todo o país, criar e aprimorar mecanismos que permitissem seu registro, de forma confiável. Assim, vários sistemas de informação vêm sendo desenvolvidos ao longo dos anos, proporcionando conhecimento, séries históricas, realização de estudos epidemiológicos e acompanhamento gerencial dos programas estratégicos em saúde. Após anos da implantação e de contínuas implementações nestes sistemas, urge exercer o monitoramento sobre os dados produzidos, para avaliação das políticas e até mesmo dos próprios sistemas, na tentativa de qualificar o instrumento e aumentar seu nível de precisão e confiabilidade. 
A justificativa já indica que o monitoramento incide sobre dados extraídos dos sistemas, para que se possa avaliar políticas públicas e os próprios sistemas. Quanto à integração, o campo 20, à peça 2, p. 6, explica que se refere também ao SISPPI e SISREG. 
Portanto, até o momento sabe-se que deveria ser desenvolvida uma ferramenta (leia-se 'software') que de algum modo integre os dois sistemas, com extração de dados, para a construção de indicadores. 
O objetivo deste monitoramento é construir indicadores que possibilitem aos gestores públicos avaliar a assistência do SUS (peça 2, p. 10, item 21) . A meta física é o desenvolvimento de um sistema (peça 2, p. 10, item 26) .
Não há qualquer item detalhando exatamente o que se esperava do objeto a ser executado. Não se sabe como os dois sistemas deveriam ser integrados (quais informações de um sistema que o outro precisa acessar, como é o acesso) , nem quais dados devem ser extraídos, ou como devem ser extraídos, ou como devem ser posteriormente disponibilizados. Sequer são mencionados os indicadores que serão construídos. Por óbvio, espera-se que os indicadores sejam definidos antes da implementação do software. É essencial na especificação de qualquer software que se saiba o produto final que ele deve fornecer.
A justificativa da proposição (peça 2, p. 6, item 19) traz:
Foi imprescindível ao Ministério da Saúde, ao 	produzir um grande volume de ações e procedimentos ambulatoriais e hospitalares em todo o país, criar e aprimorar mecanismos que permitissem seu registro de forma confiável. Assim, vários sistemas de informação vêm sendo desenvolvidos ao longo dos anos, proporcionando conhecimento, séries históricas, realização de estudos epidemiológicos e acompanhamento gerencial dos programas estratégicos em saúde. Após anos da implantação e de contínuas implementações nestes sistemas, urge exercer o monitoramento sobre os dados produzidos, para avaliação das políticas e até mesmo dos próprios sistemas, na tentativa de qualificar o instrumento e aumentar seu nível de precisão e confiabilidade. A Programação Pactuada e Integrada da Assistência proporciona concretude e racionalidade aos pactos e termos de compromisso de gestão assinados entre os entes públicos. A PPI e o novo sistema informatizado - o SISPPI são instrumentos importantes para a gestão do SUS. Os fluxos estabelecidos devem ser pactuados entre os Municípios (com a participação das Secretarias de Estado da Saúde e aprovados no Colegiado Bipartite - Comissão Intergestores Bipartite - CIB) de forma transparente, definindo-se, a partir de critérios e parâmetros populacionais e epidemiológicos, as ações/procedimentos e recursos financeiros destinados à assistência da população própria e das referências recebidas de outros municípios. A portaria n° 1.097, de 22 de maio de 2006, estabelece o processo da PPI da Assistência em Saúde e, seu art. 30, define seus objetivos gerais: equidade no acesso às ações/serviços em todos os níveis de complexidade alocação de recursos de custeio da assistência pela lógica de atendimento às necessidades de saúde da população, limites financeiros federais para assistência de média e alta complexidade, compostos por parcela destinada ao atendimento da população própria e pela parcela das referências recebidas de outros municípios visualização dos recursos federais, estaduais e municipais, destinados ao custeio da assistência à saúde (transparência) , subsídio para processos de regulação do acesso aos serviços (equidade) , organização das redes de serviços de saúde (continuidade) , 	transparência dos pactos intergestores resultantes do processo de PPI da Assistência e explicitados nos termos de compromisso para garantia de acesso. 	O novo sistema - SISPPI, instrumento para registro da Programação Pactuada e Integrada nas três esferas de governo, tem por objetivos específicos, superar fragilidades apontadas no sistema informatizado anterior e proporcionar um salto de qualidade à programação intermunicipal (e interestadual, quando for o caso) . É um sistema complexo, concebido em módulos, que devem ser desenvolvidos em duas etapas dentro de um conograma de prioridades estabelecido entre o Ministério da Saúde e o DATASUS, conforme segue. Primeira etapa - I. Prioritários: a) Módulo Administrativo é, cadastro e caracterização dos usuários, 	senhas. b) Módulo Federal - configuração, definindo as áreas estratégicas, e 	realizando o download das bases - Web. c) Módulo Regionalização 2, Web, onde se registrará o desenho da 	regionalização adotada pelo Estado, definindo o número de níveis regionais, a posição do nível 'Região', a denominação dos demais 	níveis e a definição dos elementos de cada um dos níveis. 	d) Módulo Estadual, com as definições de configuração, financiamento e programação, para o estado e municípios. 	e) Módulo Municipal, com os registros da PPI para a esfera municipal. 	f) Módulo FPO 6, voltado Para a Programação Físico Orçamentária. Segunda etapa é, Il. Posteriores: 	a) Módulo da PPI - Vigilância à Saúde, que abrangerá 4 módulos. 	b) Módulo Regional è, para ser utilizado nas Regionais de Saúde dos 	Estados 	c) Módulo Intra-municipal é, referente aos grandes municípios cujos territórios estão divididos em Distritos Sanitários. d) Complementares - Monitoramento, Avaliação. 
Note-se que quase todo o campo de justificativa é utilizado para descrever o SISPPI - suas regras, sua utilidade, suas etapas de desenvolvimento - mas nenhuma linha é gasta para explicar o que exatamente a ferramenta a ser desenvolvida pela Unifesp deveria fazer sobre o SISPPI. 
O campo 'objetivos-resultados' traz (peça 2, p. 6) :
20 - OBJETIVOS/RESULTADOS 
Integração do sistema informatizado da PPI - o SISPPI, com o sistema informatizado da Regulação - o SISREG, permitindo qualidade aos processos de acompanhamento, regulação, controle, avaliação e auditoria no âmbito do SUS. Monitoramento e avaliação da Programação Pactuada da Assistência, melhorando a utilização das bases de dados da PPI, o registro das informações e o seu armazenamento, proporcionando mais agilidade e qualidade no processamento e emissão de relatórios, e possibilitando maior detalhamento nos níveis de registro de dados, proporcionando maior índice de confiabilidade das informações e das análises delas decorrentes. Desenvolvimento e qualificação dos módulos de Internação Hospitalar e de Autorização de Procedimentos de Alta Complexidade no SISREG, provendo apoio para a implantação e operacionalização dos processos de regulação decorrentes, visando a qualificação dos fluxos do processo assistencial, provendo maior transparência e equidade no acesso da população. 
O campo acima traz novamente uma descrição genérica do objeto, e acrescenta que deveria propiciar agilidade no processamento e emissão de relatórios, embora não detalhe quais relatórios são esses. 
Acrescenta ainda o desenvolvimento de módulos de internação hospitalar e de autorização de procedimentos de alta complexidade no SISREG, dando a entender que haveria mudança no software já existente. 
Em síntese, não há como saber exatamente quais ações deveriam ser executadas, não sendo razoável a aprovação do plano de trabalho. Mesmo assim, o parecer à peça 23, p. 3, emitido pela Sra. Maria Leticia dos Santos, atesta ser favorável ao prosseguimento da proposta, por considerá-la pertinente.
Propõe-se rejeitar as razões de justificativa.
Audiência de Cleusa Rodrigues da Silveira Bernardo, Diretora do Departamento de Regulação, Avaliação e Controle de Sistemas da Secretaria de Atenção à Saúde - MS
A Sra. Cleusa Rodrigues da Silveira Bernardo foi ouvida em audiência por conta dos seguintes itens (peça 129) :
a) emissão do Parecer de Mérito, no âmbito da Proposta 60453032000108001 (Portaria 312/2008, a qual tinha como objetivo o 'projeto integração e desenvolvimento de ferramenta de monitoramento dos sistemas de informação da programação pactuada e integrada da assistência - SISPPI e Sistema de Informação da Regulação - SISREG) , que propiciou a aprovação do Plano de Trabalho sem descrição completa do objeto a ser executado, sem a descrição das metas a serem atingidas e sem a definição das etapas ou fases de execução, com infração ao disposto no art. 21 da Portaria Interministerial 127/2008; 
b) emissão de Parecer Técnico datado de 31/12/2009, acerca do Projeto Integração e Desenvolvimento de Ferramenta de Monitoramento dos Sistemas SISPPI e SISREG, no sentido de considerar que os objetivos da portaria foram atingidos de forma satisfatória, o que propiciou a aprovação da Prestação de Contas, apesar da inexecução do objeto, contrariando o art. 63, §1ª, inciso II, alínea 'a', da Portaria Interministerial 127/2008. 
As razões de justificativa constam da peça 137, com anexos às peças 138 - 143.
Quanto ao mérito, a defendente explica que o objetivo do convênio era levantar requisitos, definir regras de negócios e casos de uso dos sistemas Sisreg e SISPPI, possibilitando a integração futura dos aplicativos, sendo que o desenvolvimento de códigos seria atribuição do DATASUS. Junta à sua defesa cópias de relatórios e documentação de reuniões.
Porém, cabe ressaltar que o maior ganho foi a produção de documentação dos sistemas e a transferência de conhecimento à equipe do desenvolvimento do DATASUS
[...]
Repiso, ainda que a expectativa do Ministério da Saúde era que o produto apontasse as medidas a serem tomadas no desenvolvimento dos sistemas informatizados, a fim de permitir a sua integração, o que foi realizado, no formato de relatórios e de documentação dos sistemas de informação.
[...]
Em seguida lista reuniões e atividades realizadas pela equipe da Unifesp, em parceria com a equipe do MS. 
A título de exemplificação do aprimoramento do SISPPI colaciono alguns itens: i) A metodologia de definição de executores; ii) Os relatórios dos fluxos assistenciais propostos e desenvolvidos, que se constituem em grande subsídio para a Gestão; e iii) As aberturas programáticas adotadas na PPI, orientaram a forma de organizar as ofertas no SISREG e a configuração das centrais de regulação.
Com base neste trabalho foram descritos os casos de uso referentes à integração dos dois sistemas, sendo que o SISPPI encontra-se em atualização tecnológica, em decorrência da publicação do Decreto 7508/2011, está em discussão o novo aplicativo (PROGRAMASUS) , que substituirá o SISPPI, e adotará novas diretrizes preconizadas no Decreto supracitado e na Lei complementar 141/2012.
[...]
Em conclusão, é imperioso afirmar que os Relatórios desenvolvidos e entregues pela UNIFESP, bem como, a atuação dos técnicos da UNIFESP e do DATASUS/MS, propiciaram o aperfeiçoamento do SISPPI e SISREG, consoante os relatórios e documentos acostados. O estudo desenvolvido pelo UNIFESP demonstrou a viabilidade e definição de pressupostos, dados e informações necessárias ao processo de integração entre o SISREG e o SISPPI 
Provendo apoio para implantação e operacionalização dos processos de regulação decorrentes, visando a qualificação dos fluxos do processo assistencial, provendo maior transparência e equidade no acesso da população especialmente com relação a autorização de procedimentos por meio de uma leitura consensual entre os dois sistemas. 
A questão nodal seria à suposta divergência entre o Plano de Trabalho e o produto entregue. Entendo que apesar da descrição vaga no Plano de Trabalho, ainda que admitida a dubiedade do sobredito Plano de Trabalho, veja que o objetivo sempre foi a viabilização da 'integração' entre os sistemas SISREG e SISPPI, e tenho como demonstrado o atingimento do objetivo, consoante esclarecimentos e documentações carreadas nesta justificativa. 
O produto do convênio era a disponibilização de estudo que viabilizaria uma proposta informatizada de integração entre dois sistemas. Conforme já relatado, as mudanças nas normativas sanitárias levaram a obsolência do SISPPI, o que fez com que o Ministério da Saúde optasse pelo adiamento da implementação da integração entre SISREG e SISPPI. Porém, a metodologia está sendo aplicada pelos gestores de forma manual, as ofertas dos municipios solicitantes, com o que foi pactuado entre os gestores, estabelecem uma grade de referência com cotas pactuadas, conforme preconizado nas fls. 26 e 27, do Manual Técnico Operacional do SISREG, versão 2.5 (doc. Juntado) . 
Por derradeiro, acosto CD (doc. Juntado) com os manuais de instalação SISPPI, municipais e estaduais, e aplicativo instalador, no qual constam os relatórios que servem de subsídios (cotas) para alimentar o sistema de regulação, como: cotas físicas, programadas e pactuadas. Os sobreditos relatórios foram subsidiados pelo estudo proposto no convênio celebrado com a UNIFESP. Acosto, ainda, planilhas extraídas do campo hospitalar e ambulatorial, com os quantitativos pactuados que estabelecem cotas de garantia de acesso aos pacientes inseridos na Sistema de Regulação/SISREG. 
Afirma que mesmo que se admitisse eventual inconsistência entre a descrição do plano de trabalho e o serviço efetivamente realizado, o intuito foi sempre integrar os dois sistemas, respeitando o interesse público, o que afastaria o dano ao erário. Cita diversos acórdãos do TCU que suportariam a alegação.
Análise
Em relação ao Parecer de Mérito que propiciou a aprovação do Plano de Trabalho, cabem as mesmas observações já feitas nos itens 95 - 110 desta instrução. 
Quanto ao Parecer Técnico datado de 31/12/2009, como ressaltado na instrução à peça 30, a redação do plano de trabalho, apesar de bastante vaga, indica estar se pretendendo a integração entre os sistemas, e não simplesmente o levantamento de requisitos. Isto por si só já impacta diretamente nos custos - levantamento de requisitos é bastante diferente da efetiva integração. 
Não há dúvidas de que o objeto descrito no Plano de Trabalho é a elaboração de um sistema. Primeiro, a descrição resumida do objeto fala em 'desenvolvimento de ferramenta' de monitoramento do SISPPI e Sisreg (peça 2, p. 10) . A meta física é o 'desenvolvimento de sistema' (peça 2, p. 10, item 26) . Redefinir o objeto pactuado a posteriori, apenas quando da aprovação da prestação de contas, permite que se aceite qualquer serviço executado; basta tomá-lo como a pretensão inicial do plano de trabalho.
Apesar disso, apenas a título de argumentação, admitindo-se que o objetivo do projeto tenha sido realmente o levantamento de requisitos, ainda restam questionamentos similares. Não se sabe o exato escopo do serviço a ser entregue pela empresa Fontana Assessoria: se a simples descrição dos sistemas já existentes, se a especificação completa da integração entre os sistemas, se algum meio termo entre ambos.
Tampouco a defendente esclarece tal ponto, procurando sempre agregar ações que caberiam à Fontana àquelas do DATASUS/Ministério da Saúde, mesclando descrições dos sistemas já existentes com aspectos relativos à integração, de modo que não se pontue exatamente o que deveria ser entregue pela Fontana. 
O relatório final apresentado pela empresa contratada tem a seguinte estrutura (peça 9, p. 130) :
seção 1: Introdução e conceituação;
seção 2: O Sisreg
seção 3: O SISPPI;
seção 4: Levantamento dos módulos e funcionalidades do Sisreg para subsidiar a integração com o SISPPI;
seção 5: Levantamento dos módulos e funcionalidades do SISPPI para subsidiar a integração com o Sisreg;
seção 6: conclusão
Sendo a seção 1 introdutória, e as seções 2 e 3 descritivas, espera-se que o levantamento de requisitos fosse tratado nas seções 4 e 5. 
A seção 4 (Levantamento dos módulos e funcionalidades do Sisreg para subsidiar a integração com o SISPPI) essencialmente descreve as telas do Sisreg. Primeiro é apresentada a tela inicial do sistema, detalhando o que significa cada campo e listando os menus (peça 16, p. 6 a 8) . Exemplo:

Em seguida, o mesmo procedimento é feito para a Seção 'Cadastro Geral' (peça 10, p. 8 - ) . A diferença é um maior detalhamento do campo 'unidades':
A1. UNIDADES - O cadastro de Unidades terá as mesmas funções anteriores agregadas ao WebService CNES. Ao ser solicitada a inclusão de uma Unidade de Saúde no SISREG, deverá ser informado ao sistema apenas o código CNES da referida unidade, através deste código todas as informações do Cadastro Nacional de Estabelecimentos com referência à implementação serão agendadas para num prazo de 24 horas estarem disponibilizadas no perfil Administrador Municipal SISREG. Informações disponibilizadas: Informações Cadastrais da Unidade de Saúde; Informações Cadastrais dos Profissionais de Saúde; Vínculos dos Profissionais com suas referidas Unidades; Quantidades e classificações dos leitos pertencentes à referida unidade de saúde. Benefícios do WebService CNES: Com os dados advindos do CNES - Cadastro Nacional de Estabelecimentos, as informações serão mais seguras, pois, terão passado por todos os filtros e checagens da FCES - Ficha de Cadastro de Estabelecimentos de Saúde. 
Na sequência, o relatório volta a ser basicamente composto de capturas de tela com listagens de campos. Exemplo:

Em seguida há um detalhamento do item 'edição de dados profissionais' (peça 10, p. 11) :
Embora a relação de Profissionais de Saúde seja dado advindo do CNES - Cadastro Nacional de Estabelecimentos de Saúde, inicialmente o menu Cadastro Geral - Profissionais estará disponível para manuseio pelos Administradores Municipais SISREG, no entanto, logo que implementadas todas as regras do WebService a entrada de profissionais será realizada apenas via WebService. 
Logo na sequência retomam-se as figuras com listagem de campos. Em síntese, há algumas passagens mais detalhadas, com propostas pontuais de modificações, sendo o relatório composto predominantemente de capturas de tela acompanhadas de listagens de campos. 
A seção 5 (Levantamento dos módulos e funcionalidades do SISPPI para subsidiar a integração com o Sisreg) tem o mesmo padrão. Exemplo (peça 10, p. 43) :

Não fica claro o que está sendo proposto concretamente para a integração entre os sistemas, tendo em vista que cada seção os trata separadamente, basicamente listando campos, menus e funcionalidades. Isto é reforçado comparando-se o relatório final com o parcial. 
Dentro do relatório parcial, a seção 7 é intitulada 'Estágio de Desenvolvimento do SISPPI'. O título da seção já deixa claro seu caráter descritivo. Explica-se que ele é composto de módulos, e em seguida cada um deles é detalhado (peça 9, p. 65) . 
Já o relatório final tem sua seção 5 intitulada 'Levantamento dos módulos e funcionalidades do SISPPI para subsidiar a integração com o Sisreg' (peça 10, p. 35) . 
Tomando-se apenas os títulos das seções, espera-se que:
a seção 7 do relatório parcial descreva o sistema já existente;
a seção 5 do relatório final apresente as propostas concretas da consultoria
Ocorre que as duas seções têm mesmo conteúdo. Exemplos:
	Relatório parcial (peça 9, p. 66) 
	Relatório final (peça 10, p. 36) 

	7.1.1 Administrativo 
¿ Define quais tipos de leitos/especialidade se constituirão como aberturas programáticas na área hospitalar. Esta definição deve manter consonância com os tipos de leito regulados pelo módulo hospitalar do SISREG. 
¿ Realiza a adequação da produção realizada no ano de 2007 para os códigos da tabela 
unificada de procedimentos do SUS implantada em janeiro de 2008. 
¿ Realiza a importação da planilha que contém os dados dos procedimentos ambulatoriais e seus respectivos CBO's. 
¿ Permite realizar a importação dos dados referentes às populações das unidades federadas e respectivos municípios. 
¿ Gera as bases de dados contendo informações sobre produção ambulatorial e hospitalar, população e tabela de procedimentos para as unidades federadas.
	Administrativo 
¿ Define quais tipos de leitos/especialidade se constituirão como aberturas programáticas na área hospitalar. Esta definição deve manter consonância com os 
tipos de leito regulados pelo módulo hospitalar do SISREG. 
¿ Realiza a adequação da produção realizada no ano de 2007 para os códigos da tabela unificada de procedimentos do SUS implantada em janeiro de 2008. 
¿ Realiza a importação da planilha que contém os dados dos procedimentos ambulatoriais e seus respectivos CBO's. 
¿ Permite realizar a importação dos dados referentes às populações das unidades federadas e respectivos municípios. 
¿ Gera as bases de dados contendo informações sobre produção ambulatorial e hospitalar, população e tabela de procedimentos para as unidades federadas.

O mesmo padrão se repete no restante do relatório. A tabela abaixo vincula os trechos do relatório parcial (cujas seções indicam claramente se tratar de descrição de sistemas já existentes) com os trechos do relatório final (cujas seções informam tratar-se do produto final entregue pela consultoria) . Os pares indicados sempre apresentam conteúdo idêntico.
	Seção do relatório parcial
	Correspondente seção do relatório final

	7.1 (peça 9, p. 65) 
	5.a (peça 10, p. 35) 

	7.1.1 Administrativo (peça 9, p. 66) 
	Administrativo (peça 10, p. 36) 

	7.1.2 Configurações (peça 9, p. 69) 
	Configurações (peça 10, p. 39) 

	7.1.3 Relatórios (peça 9, p. 73) 
	Relatórios (peça 10, p. 43) 

	7.2 Módulo Federal Local (peça 9, p. 74) 
	Módulo Federal Local (peça 10, p. 44) 

	7.3. Módulos Estadual Web (peça 9, p. 77) 
	Módulos Estadual Web (peça 10, p. 47) 

	7.4. Módulos Estadual Local (peça 9, p. 80) 
	Módulos Estadual Local (peça 10, p. 50) 

	7.4.2 Recursos Financeiros (peça 9, p. 89) 
	Recursos Financeiros (peça 10, p. 58) 

	7.4.3.1 Programação Hospitalar (peça 9, p. 92) 
	Programação Hospitalar (peça 10, p. 61) 

	7.4.3.2. Atenção Básica e Média Complexidade Ambulatorial (peça 9, p. 97) 
	Atenção Básica e Média Complexidade Ambulatorial (peça 10, p. 65) 

	7.4.3.3 Alta Complexidade Ambulatorial (peça 9, p. 100) 
	Alta Complexidade Ambulatorial (peça 10, p. 67) 

	7.4.4 Relatórios (peça 9, p. 103) 
	Relatórios (peça 10, p. 69) 

	7.5 Módulo Municipal (peça 9, p. 103) 
	Módulo Municipal (peça 10, p. 70) 

O conteúdo listado acima é idêntico nos dois relatórios, tanto o parcial, que indicava estar apenas descrevendo o SISPPI, quanto no final, que indicava estar já oferecendo a solução final da consultoria. 
A diferença ocorre a partir da página 70 da peça 10: o relatório final passa a descrever telas do SISPPI que ainda não estão prontas. Exemplo (peça 10, p. 71) :

A conclusão do Relatório Final traz (peça 10, p. 112) :
Os dados e informações sobre as ferramentas SISREG e SISPPI foram agrupados por sistema e, dentro de cada sistema, por módulos de execução, de forma a facilitar o entendimento das interfaces necessárias. O desenvolvimento do trabalho permitiu a identificação de premissas e de um conjunto de diretrizes a serem observadas para a efetiva integração dos dois sistemas, conforme descrição a seguir: 
1. Ambos os sistemas estão em fase de desenvolvimento e a interoperabilidade entre os dois só será possível após a conclusão do módulo Programação de Estabelecimento de Saúde do SISPPI, e da atualização de versão, no caso do SISREG. 
2. Compatibilização de nomenclaturas entre os dois aplicativos - os termos utilizados em funcionalidades devem coincidir para proporcionar uma interface amigável com os usuários. 
3. Definição de todas as informações a serem exportadas do SISPPI para o SISREG. 
4. A Programação dos Estabelecimentos de Saúde deve contemplar os limites físicos e financeiros por abertura programática decorrentes do processo da PPI. 
5. Os fluxos para a realização das ações de saúde deverão sempre obedecer às pactuações intergestores pautadas no Plano Diretor de Regionalização - PDR dos Estados. 
6. As exportações do SISPPI serão automatizadas, porém passíveis de adequações manuais para garantir agilidade à regulação do acesso. 
7. Deverão ser adotadas para os SISREG, as mesmas regras de conformação das aberturas programáticas ambulatoriais do SISPPI , inclusive no que se refere à associação de procedimentos ao Código Brasileiro de Ocupações - CBO. 
8. Deverão ser adotados para o SISREG, os mesmos tipos de leito/especialidades hospitalares do SISPPI e a mesma tabela de associação de procedimentos hospitalares a especialidades.
O item 1 da conclusão é meramente informativo.
O item 2 trata da compatibilização de nomenclatura entre os dois aplicativos. Este item já estava presente no relatório parcial (peça 9, p. 63) , o qual menciona que seria realizada uma varredura nos dois sistemas para identificar nomes distintos para um mesmo significa, sendo o produto final a ser entregue seria um glossário. Tal glossário não foi localizado no relatório final. 
O item 3 fala da definição de todas as informações a serem exportadas do SISPPI para o SISREG. Não foi encontrado no relatório final a indicação de quais informações são estas.
Os itens 4 a 8 são formas ligeiramente diferentes de manter o mesmo conteúdo já indicado no relatório parcial, à peça 9, p. 63 e 64, e são diretrizes não fundamentadas nem detalhadas no Relatório Final. 
Em síntese, nenhum desses itens é suportado por descrições constantes do corpo do relatório. São apenas recomendações soltas, já presentes no relatório parcial, mas desvinculadas do restante do conteúdo de ambos os relatórios. 
A enorme quantidade de telas de sistema, de apresentações de Power Point, cronogramas e similares, constantes das peças 137 - 143, também não permite concluir exatamente o que foi entregue pelos consultores da empresa Fontana Assessoria. Como exemplo, cita-se a primeira Súmula de Reunião - SDR, constante da peça 137, p. 43. Os participantes são todos ligados diretamente ao Ministério da Saúde, o que pode ser observado pelos e-mails institucionais listados, todos encerrando com domínio '@saude.gov.br'. Todos os telefones de contato inicial com '3315', alterando-se apenas o ramal; estes quatro primeiros dígitos são justamente aqueles usados pelo Ministério da Saúde em seus números de telefone. 
O setor responsável por implementar as decisões ali estipuladas é o DRAC - Departamento de Regulação, Avaliação e Controle de Sistemas (peça 137, p. 42) . Nenhuma passagem da ata da reunião menciona a empresa Fontana. 
As telas de sistema anexadas também não podem comprovar qualquer trabalho feito pela empresa Fontana, não só pela ausência de identificação de autoria, como também pela data correspondente. As telas são de um arquivo com versão de 01/03/2011, como se nota nos rodapés (exemplos: peça 137, p. 108; peça 138, p. 1 - 26 e 42 - 55) . A Portaria 312/2008 encerrou sua vigência em 29/6/2009 (peça 1, p. 34) . Portanto, a documentação apresentada foi produzida cerca de dois anos após o término da vigência da Portaria.
A documentação proveniente do Ministério Público Federal reforça que a contratação da Fontana foi apenas uma formalidade para possibilitar o uso do recurso público. Todos os consultores que prestaram depoimento afirmaram nunca terem trabalhado para a Fontana Assessoria (vide resumo das declarações à peça 121, p. 17; a íntegra consta da peça 120, a partir da página 65) . Alguns chegam a mencionar que nunca dela ouviram falar, e que tampouco conhecem outras pessoas que trabalharam no projeto. Exemplos:
Leonardo Dutra Lemos: nunca ouviu falar das empresas Worktime e Fontana Assessoria, não conhece os demais depoentes, e não se lembra de ninguém da Unifesp;
Luciano Garcia Rodrigues: foi contratado por conhecer o professor Samuel Goihman, e nunca trabalhou para as empresas Worktime e Fontana, tampouco conhece os demais consultores contratados;
Márcia da Rocha Silva: explica ter trabalhado diretamente para o professor Samuel, na função de corretora de textos. Nunca ouviu falar das duas empresas em análise, e também não conhece os demais consultores;
Robson Alves de Almeida Pereira: foi contratado diretamente pelo professor Samuel, conhecia de vista o Sr. Caio; não conhece demais consultores, nem as empresas Worktime e Fontana;
Luanna Silva Costa: se recorda da Worktime, mas não sabe da existência da Fontana;
Eisenhower Bonfim Pereira: nunca ouviu falar da Fontana ou da Worktime, nem conhece os demais consultores listados pelo Ministério Público;
Luiza de Melo Leite: nunca ouviu falar da Fontana ou da Worktime, nem conhece os demais consultores listados pelo Ministério Público;
Mirna Lúcia de Almeida Correia: trabalhou coletando dados para o projeto; foi contratada pela Worktime, mas não conhece a Fontana;
Roberta Fonseca Rezende de Moura Lopes: conhece a Worktime, mas nunca ouviu falar da Fontana; não conhece as demais pessoas relacionadas na carta precatória
Outras declarações semelhantes foram feitas por Urania Avani Jucá e Roberta Fernandes Souza. 
A partir da listagem à peça 24, p. 7, notamos que, à exceção de Robson Alves de Almeida Pereira e Márcia da Rocha Silva, todos os demais consultores acima listados foram indicados pela Unifesp como contratados pela Fontana, apesar de afirmarem que nunca sequer ouviram falar da empresa.
Não se trata de questionar a relevância dos sistemas. Conforme explicado pelos responsáveis ouvidos em audiência e citação, várias equipes foram envolvidas, tais como os técnicos da Coordenação de Programação Pactuada e Integrada, a equipe de desenvolvimento do DATASUS, além da equipe contratada pela Unifesp. Esta última possuía (ou deveria possuir) uma atribuição específica, tendo sido remunerada por isso. O que se questiona é a entrega desta parcela, como contrapartida à remuneração recebida. Para comprovação da boa e regular gestão do recurso público alocado à Portaria 312, é irrelevante saber o que fizeram as demais equipes do Ministério da Saúde e do DATASUS; importa saber o que a empresa Fontana Assessoria e os consultores autônomos entregaram de fato. 
Como detalhado na instrução anterior, o Plano de Trabalho previa a integração entre o Sisreg e o SISPPI. Tal integração não foi entregue. Ainda que se admita a troca do objeto para 'levantamento de requisitos' que subsidiarão a integração, e que tais requisitos sejam aqueles listados na conclusão do Relatório Final (vide item 138) , a equipe da Unifesp não entregou o que propôs. Mesmo após o relatório final não é possível saber, por exemplo, qual é o glossário de termos a ser adotado na compatibilização de nomenclaturas, ou quais as informações do SISPPI serão exportadas para o Sisreg, como será a exportação, com que frequência etc.
Por estes motivos, propõe-se rejeitar as razões de justificativa. 
Audiência e Citação de Marcos Pacheco de Toledo Ferraz, ex-Reitor da Unifesp
O responsável foi citado nos seguintes termos:
realizar a citação solidária dos Srs. Samuel Goihmam, CPF XXX.036.098-XX, coordenador do projeto, e Marcos Pacheco de Toledo Ferraz, CPF XXX.671.208-XX, ex-Reitor da Unifesp de 1/9/2008 a 5/2/2009, nos termos dos arts. 10, § 1º, e 12, incisos I e II, da Lei 8.443/1992 c/c o art. 202, incisos I e II, do RI/TCU, para que, no prazo de quinze dias, apresentem alegações de defesa e/ou recolham, solidariamente, aos cofres do Fundo Nacional de Saúde as quantias abaixo indicadas, atualizadas monetariamente a partir das respectivas datas até o efetivo recolhimento, abatendo-se na oportunidade a quantia eventualmente ressarcida, na forma da legislação em vigor, em decorrência de irregularidades no âmbito da aplicação dos recursos descentralizados pelo FNS à Universidade Federal de São Paulo por meio da Portaria 312/2008, tendo como projeto a integração e o desenvolvimento de ferramenta de monitoramento dos sistemas de informação da programação pactuada e integrada da assistência - SISPPI e Sistema de Informação da Regulação - SISREG.
Ocorrências: 
- Quanto à contratação de consultores autônomos, não houve formalização de contratos nem detalhamento do objeto, tampouco comprovação da adequação dos preços praticados, bem como comprovação de que algum serviço foi de fato prestado.
- Inexecução do objeto constante do Plano de Trabalho aprovado pela Portaria 312/2008, dado que não houve fornecimento de nenhuma ferramenta de integração e monitoramento dos sistemas SISPPI e SISREG, que propiciasse extração de dados para construção de indicadores.
O Sr. Marcos Pacheco de Toledo Ferraz, Reitor da Unifesp à época dos fatos, era responsável pela gestão dos recursos descentralizados. 
O Sr. Samuel Goihmam, coordenador do projeto, assinou o plano de trabalho, a prestação de contas, acompanhou diretamente os serviços, definiu o objeto da licitação, emitiu relatórios parciais para a liberação dos pagamentos e atestou a execução dos serviços e o atendimento do objeto pactuado.
Critérios: 
arts. 14, 26, 40, inciso I, 43, incisos II e III, e 60, parágrafo único, todos da Lei 8.666/93; 
arts. 39, caput, e inciso III, e 63, §1ª, inciso II, alínea 'a', ambos da Portaria Interministerial 127/2008.
A audiência teve o seguinte conteúdo:
realizar a audiência de Marcos Pacheco de Toledo Ferraz (CPF XXX.671.208-XX) , ex-Reitor da Unifesp de 1/9/2008 a 5/2/2009, com fundamento nos arts. 10, § 1º, e 12, incisos I e III, da Lei 8.443/1992 c/c o art. 202, incisos I e III, do RI/TCU, para que, no prazo de quinze dias, apresente razões de justificativa quanto à sua omissão quanto aos atos praticados no âmbito da Portaria 312/2008, o que propiciou a contratação direta de consultores autônomos, com fuga ao processo licitatório e ausência de formalização de processo de dispensa, com infringência aos arts. 37, XXI, da Constituição Federal, art. 26, parágrafo único, da Lei 8.666/1993
A defesa consta da peça 86. Em síntese, alega-se que:
exerceu o cargo de Reitor Pró-Tempore, em razão de renúncia simultânea do Reitor, Vice-Reitor e de todos os Pró-Reitores da Universidade, em agosto de 2008, cabendo-lhe cumprir os compromissos já firmados pela Unifesp na gestão anterior e conduzir o processo eleitoral para a posse de um novo Reitor cumprir o tempo de mandato restante deixado pelo renunciante;
por conta deste cenário, exerceu o cargo por apenas quatro meses e não poderia atestar qualquer irregularidade no convênio em questão, pois não participou da análise;
a aprovação do Plano de Trabalho e a assinatura do convênio foram feitas na gestão anterior; por este motivo, jamais foi chamado para responder a processo administrativo disciplinar na Unifesp, ou questionado por qualquer órgão de controle;
não há nos autos qualquer ato praticado diretamente pelo requerente;
a existência de licitação por pregão já aponta para a intenção de que o convênio fosse executado regularmente;
não havia, em momento algum, a expectativa de desenvolvimento de um software, mas sim de um estudo para verificar a viabilidade de unir os dois sistemas existentes - SISPPI e Sisreg; o desenvolvimento propriamente dito ficaria a cargo do Datasus;
quem elaborou o plano de trabalho foi o Ministério da Saúde, que também fiscalizou o trabalho e aprovou o projeto; se houve alguma falha, é de responsabilidade do Ministério da Saúde
o pregão e o convênio não apresentavam falhas evidentes, tendo o pregão sido conduzido por pregoeiro habilitado.
Análise
Em relação à audiência, o Sr. Marcos Pacheco de Toledo foi ouvido tão somente por ser o Reitor da Universidade à época dos fatos. Dada a completa ausência de formalização dos procedimentos, foi inviável, quando da instrução à peça 30, determinar quem era o responsável direto pelas ações. Segue trecho daquela instrução:
53.	Dada a completa ausência de documentação dos procedimentos, não é possível saber quem autorizou a contratação direta sem a formalização do processo. Cabe, portanto, ouvir em audiência o Sr. Marco Pacheco de Toledo Ferraz, titular da entidade à época dos pagamentos, que ocorreram até dezembro de 2008 (peça 24, p. 11-48) .
No entanto, observando a resposta do Professor Samuel Goihman, coordenador do projeto e titular do NAS, resposta essa apresentada no âmbito do TC Processo 000.593/2016-8 (peça 41) , que trata de outro projeto conduzido pela Unifesp, e com irregularidades similares às ora analisadas, bem como a resposta do pregoeiro, Sr. Ricardo Ribeiro da Silva, já resumida nesta instrução, extrai-se a informação de que o NAS tinha autonomia para conduzir diretamente seus projetos. Cabia ao Núcleo de Administração em Saúde solicitar à Unifesp a abertura de procedimentos licitatórios para os contratos que fosse firmar. Deste modo conclui-se que, se há contratação direta, foi o NAS, na pessoa de seu titular, quem se omitiu diante da contratação direta de consultores autônomos. Por este motivo, propõe-se acatar as razões de justificativa.
Em relação ao projeto, o Plano de Trabalho previa a integração entre o Sisreg e o SISPPI. Tal integração não foi entregue. Ainda que se admita a troca do objeto para 'levantamento de requisitos' que subsidiarão a integração, e que tais requisitos sejam aqueles listados na conclusão do Relatório Final (vide item 138) , a equipe da Unifesp não entregou o que propôs (vide detalhamento nos itens 139 a 151 desta instrução) . Mesmo após o relatório final não é possível saber, por exemplo, qual é o glossário de termos a ser adotado na compatibilização de nomenclaturas, ou quais as informações do SISPPI serão exportadas para o Sisreg, como será a exportação, com que frequência etc ainda que se admitisse não ser um software o objeto a ser entregue.
O fato de a execução do projeto ter sido inicialmente aprovada pelo Ministério da Saúde não modifica o fato de que o relatório final entregue não cumpre as metas do plano de trabalho; exatamente por este motivo foram ouvidos em audiência os servidores responsáveis por aprovar o plano de trabalho e a prestação de contas. 
Quanto ao débito, o Sr. Marcos Pacheco foi citado porque durante sua gestão ocorreu parte dos pagamentos, conforme detalhamento do Relatório de TCE (peça 1, p. 40) . Contudo, como bem afirmado pelo responsável, ele não praticou diretamente nenhum ato administrativo relacionado ao projeto. O plano de trabalho foi apresentado pelo Sr. Ulysses Fagundes Neto, em 27/5/2008 (peça 2, p. 8) , portanto, antes da posse do Sr. Marcos Pacheco. A prestação de contas foi encaminhada em 27/8/2009, por Walter Manna Albertoni (peça 2, p. 122) . 
A responsabilização do titular da entidade que não pratica diretamente os atos questionados é calcada na culpa in elegendo ou na culpa in vigilando, e sua aplicação deve ser avaliada caso a caso. 
Por um lado, a fiscalização hierárquica é um poder-dever de chefia e, como tal, o chefe que não a exerce comete falha funcional. Para o pleno desempenho da fiscalização hierárquica, o superior deve velar pelo cumprimento da lei e das normas internas, acompanhar a execução das atribuições de todo subalterno, verificar os atos e o recebimento do trabalho dos agentes e avaliar os resultados, para adotar ou propor as medidas convenientes ao aprimoramento do serviço, no âmbito de cada órgão e nos limites de competência de cada chefia (Acórdão 1715/2008-TCU-Plenário) . No mesmo sentido, Acórdão 665/2008-TCU-Plenário) 
Por outro lado, se fosse exigível do reitor analisar todos os atos de seus subordinados, perderia o sentido a própria delegação de competência, e restaria inviabilizado o exercício de suas outras atribuições. 
Por este motivo, em diversos julgados, o TCU entende que não cabe a responsabilização do superior hierárquico, a menos que as irregularidades tenham um caráter de tal amplitude e relevância que, no mínimo, fique caracterizada grave omissão no desempenho das atribuições de supervisão hierárquica (Acórdão 1016/2013-TCU-Plenário) .
Em síntese, a responsabilização deve ser avaliada caso a caso. Transcreve-se o voto condutor do Acórdão 2300/2013-TCU-Plenário, que, apesar de extenso, apresenta um exemplo detalhado e esclarecedor da avaliação de um caso concreto:
7. Alegou o responsável que havia delegação de competência e uma linha de responsabilidades administrativas, não cabendo a ele responder pelas irregularidades apontadas pelo Denasus.
8. A Serur centrou sua análise em dois pontos: (i) no alcance da delegação de competência, não subtraindo desse alcance a obrigação do delegante de responder pela execução do ato delegado, e (ii) na responsabilidade objetiva de vigiar e supervisionar as atividades de execução das obras de manutenção aqui questionadas.
9. É pacífico que este Tribunal tem inúmeras deliberações no sentido de que se delega a competência, mas não a responsabilidade. Contudo, nessa matéria, tanto a doutrina quanto os precedentes judiciais se inclinam a imputar a responsabilidade ao agente delegado, pois é ele que pratica o ato. Não compete ao delegante responder por erros ou ilegalidades cometidas pelo primeiro. Nesse sentido, manifestaram-se os juristas e precedentes abaixo transcritos:
'Embora atuando em consequência da delegação recebida, o delegado age, autonomamente, segundo seu próprio entendimento. A delegação não se confunde com a representação. O delegado não age em nome e em lugar do delegante, mas atua por força de competência legal que lhe foi transferida (Caio Tácito in Delegação de Competência, in Repertório Enciclopédico do Direito Brasileiro, vol. XV, pp. 155-156) .
'...a delegação de competência para a prática de atos de qualquer natureza exclui, da autoridade delegante, a autoria da prática de tais atos' (Odete Medauar in Revista de Direito Administrativo nº 91, pp. 420-423.
[o delegado fica] '... responsável pelo exercício ou prática das atividades delegadas, pois seria absurdo que o delegante transferisse atribuições e continuasse responsável por atos que não praticou' (Firmino Ferreira in Delegação Administrativa, in Revista Forense, vol. 178, p. 26) .
'..transferida a competência, nenhuma reserva é feita à autoridade delegante, ficando o delegado responsável pela solução administrativa e a aplicação da Lei.
...
Praticado o ato da autoridade, no exercício de competência delegada, contra ela cabe o mandado de segurança ou medida judicial' (ministro do STF, Themístoles Cavalcanti, MS 18.555/DF) 
'EMENTA: I. Mandado de segurança: praticado o ato questionado mediante delegação de competência, é o delegado, não o delegante, a autoridade coatora.
II. Ato administrativo: delegação de competência: sua revogação não infirma a validade da delegação, nem transfere ao delegante a responsabilidade pelo ato praticado na vigência dela.' (STF, mandado de segurança 23.411-3/DF) 
10. É evidente que a delegação de competência é princípio fundamental das atividades da Administração Federal, nos termos do Decreto-Lei 200/1967, cujo art. 11 dispõe que 'será utilizada como instrumento de descentralização administrativa, com o objetivo de assegurar maior rapidez e objetividade às decisões, situando-as na proximidade dos fatos, pessoas ou problemas a atender'.
11. E o parágrafo 2º do art. 80 desse dispositivo legal afirma: 'O ordenador de despesa, salvo conivência, não é responsável por prejuízos causados à Fazenda Nacional decorrentes de atos praticados por agente subordinado que exorbitar das ordens recebidas.'
12. Ou seja, a responsabilidade da autoridade delegante pelos atos delegados não é automática ou absoluta. Pelos precedentes judiciais, doutrina e dispositivo legal mencionados, verifica-se que a análise das situações fáticas é imprescindível para definir essa responsabilidade. Do contrário, inviabiliza-se o próprio instituto da delegação e cai por terra o objetivo pretendido por ele.
13. É necessário verificar se existem condutas desabonadoras cometidas pela autoridade delegante. Enumeram-se, a seguir, três condutas que podem conduzir à responsabilidade da autoridade delegante pela ocorrência do ato delegado: (i) comprovado conhecimento da ilegalidade cometida pelo delegado, que caracteriza conivência do delegante; (ii) má escolha daquele a quem confiou a delegação, que configura culpa in eligendo; e (iii) falta de fiscalização dos procedimentos exercidos por outrem, que consubstancia culpa in vigilando.
 (...) 
15. A responsabilidade pela má escolha dos agentes delegados é apontada nos relatórios periciais do Denasus em razão de os fiscais das obras de engenharia serem agentes administrativos, sem formação na área específica, não havendo engenheiros ou arquitetos incumbidos oficialmente desses serviços. Num primeiro exame, conclui-se, então, pela culpa do diretor-geral.
16. Contudo, análise mais detalhada dos autos traz à tona o fato de que o referido gestor não tinha engenheiros ou arquitetos em seu quadro de funcionários, consoante depoimento prestado por ele junto à equipe do Denasus (p. 24/25, peça 48) . Naquele depoimento, afirmou que nunca pôde implementar o serviço de engenharia e a contratação de profissionais com habilitação para tal no hospital, por falta de autorização superior. Isso o fez solicitar o apoio do Ministério da Saúde, do Hospital Cardiológico de Laranjeiras/RJ e de estagiária para se desincumbir das obras necessárias à instituição. Também não havia recursos orçamentários para contratação de empresa para realização de anteprojetos à época.
17. Essas afirmativas são confirmadas, nos autos, pelos depoimentos do servidor e engenheiro do Ministério da Saúde Márcio Bastos (p.24, peça 48) e da arquiteta lotada no Hospital Cardiológico de Laranjeiras/RJ Lucy Therezinha Castro Silva, que atestou, sem designação formal para tal, vários dos serviços contratados pelo Into (p. 20 e 31, peça 48) . A contratação de profissional habilitado pelo hospital se deu apenas em 1999, conforme Portaria Into/MS 32/1999 (p. 28, peça 65) .
18. Afastada a existência na entidade, à época (1997) , de profissionais capacitados preteridos pelo gestor, resta analisar a escolha efetivada. Foram designados como fiscais e chefes de serviço agentes administrativos. Não há nos autos informações de que tais servidores tivessem alguma mácula moral ou profissional que os desabonassem para ocupação das funções designadas pelo gestor. Dessa feita, não havia escolha 'melhor' a ser efetuada e não há, então, que se falar em culpa in eligendo do recorrente.
19. Resta examinar a ocorrência de culpa in vigilando do ex-gestor, caracterizada pela falta de fiscalização dos procedimentos exercidos por outrem. Ao posicionar o gestor frente a suas atribuições, observo que se trata do cargo mais alto de um hospital federal de grande porte situado no Rio de Janeiro. Não autorizava ele apenas a realização de obras e manutenção predial, mas também atos administrativos concernentes a toda a estrutura hospitalar: compra de medicamentos, próteses e órteses, recursos humanos, área médica e de pesquisa.
20. Não é razoável, nem possível, que a totalidade dos atos exercidos sob o manto da delegação de competência seja vigiada e controlada, pois, se o exercício da supervisão fosse irrestrito, a delegação de competência perderia seu sentido.
21. Sobre o assunto, o voto condutor do Acórdão 372/2001-TCU-Segunda Câmara consignou:
Esta Corte de Contas também já entendeu que em algumas situações essa presunção de responsabilidade do ordenador em relação a todos os atos que compõem sua gestão não deve subsistir, sob o fundamento de que não se deve exigir dos dirigentes máximos da entidade que sua atividade de supervisão seja tão profunda a ponto de tornar sem sentido o instituto da delegação de competência.
22. É preciso determinar, portanto, quais, dentre os atos praticados pelos agentes delegados, devem ser, obrigatoriamente, supervisionados pela autoridade delegante. Necessário se faz definir alguns parâmetros. Desponta como razoável a exigência de que sejam observados os aspectos da materialidade, relevância, grau de intensidade dos possíveis impactos deles advindos, probabilidade de ocorrência de erros e grau de risco.
23. No caso em tela, as obras contratadas referiam-se a serviços de rotina, concernentes à manutenção e adaptação de áreas e resfriamento de ambientes, e não envolviam nenhum grande projeto de construção. Todas as contratações eram importantes e pertinentes às atividades do hospital, mas nenhuma chamava a atenção pelo vulto ou materialidade. O grau de risco resta minimizado por essa pouca materialidade, que pode ser aferida comparando o valor das impugnações com o orçamento da entidade (R$ 43.704.153,00 - p. 16, peça 1) . Nessa linha de raciocínio, os impactos sofridos pela entidade advindos dos atos impugnados foram mínimos.
24. Portanto, podem ser aceitos os argumentos recursais relativos à delegação de competência, eis que não se verificam as hipóteses de autoria do recorrente ou sua conivência, da culpa in eligendo ou da culpa in vigilando. Assim, os atos impugnados caracterizam extrapolação, pelos delegados, das ordens recebidas.
25. No que toca à responsabilidade pelos pagamentos por serviços não medidos, constato que as notas fiscais foram atestadas pelas áreas técnicas, antes de sua assinatura para autorizar pagamentos. Como dirigente máximo da entidade, não lhe cabia 'ir a campo para medir a área em que o material seria aplicado, conferir o quantitativo de material efetivamente utilizado e se os preços praticados conferiam com os da tabela EMOP.'.
26. Quanto à responsabilidade pela homologação dos processos licitatórios, este Tribunal tem se posicionado pela responsabilização solidária da autoridade competente pelos vícios ocorridos em procedimentos licitatórios, exceto se as correspondentes irregularidades decorrerem de vícios ocultos, dificilmente perceptíveis na análise procedida pela autoridade encarregada da homologação do certame (acórdãos do Plenário 3.389/2010, 1.457/2010, 787/2009; acórdão da 2ª Câmara, 1.685/2007 e acórdão da 1ª Câmara, 690/2008, dentre outros) .
27. Nesse aspecto, observo que, constando no processo a pesquisa de preços/orçamento com os valores levantados pela área técnica ou mesmo as propostas ofertadas nos certames, não havia como o referido gestor checar os preços dos itens unitários da planilha de cada obra ou realizar nova pesquisa de preço, para comparar com a existente nos autos, antes da homologação. Ou seja, os fatos que ensejaram a irregularidade destas contas, não eram facilmente detectados pela autoridade encarregada da homologação do certame. Acolho, pois, os argumentos deste recorrente.
Em síntese, os parâmetros traçados no precedente, que apontariam para a responsabilização do superior hierárquico, são os seguintes:
comprovado reconhecimento da irregularidade;
ou má escolha daquele a quem confiou a delegação;
ou falta de fiscalização dos procedimentos exercidos por outrem, quando restar caracterizado que os atos atendem aos requisitos de materialidade, relevância e risco (grau de intensidade dos possíveis impactos deles advindos) .
O primeiro requisito não é satisfeito. Não há como afirmar que o Sr. Marcos Pacheco possuía conhecimento das irregularidades, tendo em vista o curto tempo no qual esteve à frente da Unifesp, o fato de o projeto já estar em andamento, bem como o fato de a prestação de contas final só ter sido apresentada após sua saída do cargo. 
O segundo requisito também não é satisfeito. Não há no processo evidências que apontariam não ser o professor Samuel Goihman qualificado para conduzir o NAS. 
Em relação ao terceiro requisito, há sim materialidade, dado o volume de recursos envolvido: R$ 2.000.000,00. Numa gestão regular, seria exigível do Reitor atenção com um projeto desta magnitude, avaliando com critério seja a proposta de convênio, seja a análise da prestação de contas. 
No entanto, considerando que o Sr. Marcos Pacheco ficou à frente da entidade por apenas quatro meses, período no qual dedicou-se prioritariamente a organizar a nova eleição, de fato não é possível a sua responsabilização só porque os gastos ocorreram quando ele ocupava o cargo de Reitor. O projeto poderia ter materialidade, mas, entre os assuntos chave para uma gestão 'tampão' de apenas quatro meses, certamente não poderia ter prioridade.
Propõe-se acatar as alegações de defesa. 
Audiência e citação de Samuel Goihman, coordenador do projeto e titular do Núcleo de Assistência à Saúde da Unifesp
O Sr. Samuel Goihman foi ouvido em audiência nos seguintes termos:
i) realizar a audiência de Samuel Goihman (CPF XXX.036.098-XX) e Meide Silva Anção (CPF XXX.667.728-XX) , servidores da Unifesp, com fundamento nos arts. 10, § 1º, e 12, incisos I e III, da Lei 8.443/1992 c/c o art. 202, incisos I e III, do RI/TCU, para que, no prazo de quinze dias, apresentem razões de justificativa quanto à emissão da Solicitação de Compra datada de 9/10/2008, no âmbito da Portaria 312/2008, a qual tinha como objetivo o 'projeto integração e desenvolvimento de ferramenta de monitoramento dos sistemas de informação da programação pactuada e integrada da assistência - SISPPI e Sistema de Informação da Regulação - SISREG, que propiciou a realização do Pregão 402/2008 sem detalhamento mínimo do objeto (infringência ao art. 7º da lei 8.666/93) , e com previsão de objeto distinto do previsto no plano de trabalho anexo à citada portaria, possibilitando a contratação de um relatório, em vez de ferramenta para integração de sistemas, extração de dados, monitoramento e construção de indicadores;
Quanto à citação, teve a seguinte redação:
a) realizar a citação solidária dos Srs. Samuel Goihmam, CPF XXX.036.098-XX, coordenador do projeto, e Marcos Pacheco de Toledo Ferraz, CPF XXX.671.208-XX, ex-Reitor da Unifesp de 1/9/2008 a 5/2/2009, nos termos dos arts. 10, § 1º, e 12, incisos I e II, da Lei 8.443/1992 c/c o art. 202, incisos I e II, do RI/TCU, para que, no prazo de quinze dias, apresentem alegações de defesa e/ou recolham, solidariamente, aos cofres do Fundo Nacional de Saúde as quantias abaixo indicadas, atualizadas monetariamente a partir das respectivas datas até o efetivo recolhimento, abatendo-se na oportunidade a quantia eventualmente ressarcida, na forma da legislação em vigor, em decorrência de irregularidades no âmbito da aplicação dos recursos descentralizados pelo FNS à Universidade Federal de São Paulo por meio da Portaria 312/2008, tendo como projeto a integração e o desenvolvimento de ferramenta de monitoramento dos sistemas de informação da programação pactuada e integrada da assistência - SISPPI e Sistema de Informação da Regulação - SISREG.
Ocorrências: 
- Quanto à contratação de consultores autônomos, não houve formalização de contratos nem detalhamento do objeto, tampouco comprovação da adequação dos preços praticados, bem como comprovação de que algum serviço foi de fato prestado.
- Inexecução do objeto constante do Plano de Trabalho aprovado pela Portaria 312/2008, dado que não houve fornecimento de nenhuma ferramenta de integração e monitoramento dos sistemas SISPPI e SISREG, que propiciasse extração de dados para construção de indicadores.
O Sr. Marcos Pacheco de Toledo Ferraz, Reitor da Unifesp à época dos fatos, era responsável pela gestão dos recursos descentralizados. 
O Sr. Samuel Goihmam, coordenador do projeto, assinou o plano de trabalho, a prestação de contas, acompanhou diretamente os serviços, definiu o objeto da licitação, emitiu relatórios parciais para a liberação dos pagamentos e atestou a execução dos serviços e o atendimento do objeto pactuado.
Critérios: 
arts. 14, 26, 40, inciso I, 43, incisos II e III, e 60, parágrafo único, todos da Lei 8.666/93; 
arts. 39, caput, e inciso III, e 63, §1ª, inciso II, alínea 'a', ambos da Portaria Interministerial 127/2008.
b) realizar a citação solidária dos Srs. Samuel Goihmam, CPF XXX.036.098-XX, coordenador do projeto, e Walter Manna Albertoni, CPF XXX.824.408-XX, ex-Reitor da Unifesp de 6/2/2009 a 4/2/2013, nos termos dos arts. 10, § 1º, e 12, incisos I e II, da Lei 8.443/1992 c/c o art. 202, incisos I e II, do RI/TCU, para que, no prazo de quinze dias, apresentem alegações de defesa e/ou recolham, solidariamente, aos cofres do Fundo Nacional de Saúde as quantias abaixo indicadas, atualizadas monetariamente a partir das respectivas datas até o efetivo recolhimento, abatendo-se na oportunidade a quantia eventualmente ressarcida, na forma da legislação em vigor, em decorrência de irregularidades no âmbito da aplicação dos recursos descentralizados pelo FNS à Universidade Federal de São Paulo por meio da Portaria 312/2008, tendo como projeto a integração e o desenvolvimento de ferramenta de monitoramento dos sistemas de informação da programação pactuada e integrada da assistência - SISPPI e Sistema de Informação da Regulação - SISREG.
Ocorrências: 
- Inexecução do objeto constante do Plano de Trabalho aprovado pela Portaria 312/2008, dado que não houve fornecimento de nenhuma ferramenta de integração e monitoramento dos sistemas SISPPI e SISREG, que propiciasse extração de dados para construção de indicadores
O Sr. Walter Manna Albertoni, Reitor da Unifesp à época dos fatos, era responsável pela gestão dos recursos descentralizados e assinou a prestação de contas, atestando que o objeto foi integralmente executado. 
O Sr. Samuel Goihmam, coordenador do projeto, assinou o plano de trabalho, a prestação de contas, acompanhou diretamente os serviços, definiu o objeto da licitação, emitiu relatórios parciais para a liberação dos pagamentos e atestou a execução dos serviços e o atendimento do objeto pactuado.
Critérios: 
arts. 39, caput, e inciso III, e 63, §1ª, inciso II, alínea 'a', ambos da Portaria Interministerial 127/2008
A resposta consta da peça 79. Abaixo serão mantidos os subtítulos empregados pelo advogado subscritor da defesa.
Da pertinência entre o objeto do estudo encomendado pelo Ministério da Saúde com o objeto institucional da Unifesp e com o NAS
O defendente assinala que o Ministério da Saúde procurou a Unifesp para estabelecer as bases para a obtenção de um sistema cujo desenvolvimento era de prerrogativa do Datasus. Coube ao NAS desenvolver apenas atividades complementares com enforque na administração e gestão em saúde.
Foi para o fornecimento desse 'ponto de partida' e de subsídios que o MINISTÉRIO DA SAÚDE encomendou a atuação da UNIFESP, haja vista que os sistemas em questão deveriam ser alimentados com os dados da saúde e da gestão da saúde afeitos justamente ao escopo dos trabalhos desenvolvidos pelo núcleo coordenados pelo REQUERIDO SAMUEL GOIHMAN. 
Assim, desde já, deve ficar claro que, em nenhum momento, ficou explícito o desenvolvimento da ferramenta, o que justifica a ausência de programadores no projeto, a parte principal do convênio foi executada no Ministério da Saúde com apoio do NAS e os profissionais em sua grande maioria selecionados pelo Ministério da Saúde. 
Ou seja, todas as imputações feitas ao REQUERIDO SAMUEL são de responsabilidade do Ministério de Saúde. Essa parceria se desenvolveu com parte dos consultores atuando em São Paulo, junto ao NAS, e parte diretamente dentro do Ministério da Saúde, a fim de subsidiar os estudos necessários para se propor ao Ministério da Saúde formas de viabilizar a integração pretendida. 
Dessa forma, é mais do que evidente que o REQUERIDO SAMUEL i) não possuía, à época, competência para determinar, ou realizar a contratação de quem quer que seja; ii) não possuía competência funcional para determinar qualquer pagamento, mas que apenas se limitou a atestar a efetiva prestação de serviços por parte dos consultores que atuaram na mencionada parceria; e, iii) sendo certo também, não tinha competência para analisar critérios da escolha da modalidade de licitação ou não, ou mesmo qual o melhor procedimento a ser adotado. Senão vejamos. 
Análise
Em relação ao objeto definido no plano de trabalho, era sim o desenvolvimento de uma ferramenta, e não o simples fornecimento de subsídios. O plano de trabalho assinado pelo então Reitor da Universidade indica que a meta física é o 'desenvolvimento de sistema' (peça 2, p. 10, item 26) . A descrição do objeto indica 'integração e desenvolvimento de ferramenta de monitoramento dos sistemas' (peça 2, p. 10, item 18) .
Como já abordado no item 151 desta instrução, a partir da argumentação desenvolvida nos itens 139 a 150, ainda que se admita a troca do objeto para 'levantamento de requisitos' que subsidiarão a integração, e que tais requisitos sejam aqueles listados na conclusão do Relatório Final (vide item 138) , a equipe da Unifesp não entregou o que propôs. Mesmo após o relatório final não é possível saber, por exemplo, qual é o glossário de termos a ser adotado na compatibilização de nomenclaturas, ou quais as informações do SISPPI serão exportadas para o Sisreg, como será a exportação, com que frequência etc.
Sobre realização da contratação, de fato, não era sua competência. Contudo, tal aspecto não constou da descrição de conduta indicada no ofício de citação:
O Sr. Samuel Goihmam, coordenador do projeto, assinou o plano de trabalho, a prestação de contas, acompanhou diretamente os serviços, definiu o objeto da licitação, emitiu relatórios parciais para a liberação dos pagamentos e atestou a execução dos serviços e o atendimento do objeto pactuado.
Deste modo, embora não lhe fosse exigível proceder diretamente à contratação dos consultores, como coordenador do projeto, que emitiu os relatórios para liberação de pagamentos e atestou a execução dos serviços, era-lhe exigível saber que o contrato não havia sido firmado e solicitar a realização de contratação ao setor correspondente, exatamente como fizera no caso do Pregão 402/2008 (peça 8, p. 2) . 
Quanto a este aspecto, a ausência de competência para contratação direta dos consultores era apenas formal, dado que houve consultores que afirmaram em depoimento só terem sido contratados por atuação direta do professor Samuel Goihman (peça 121, p. 17 e seguintes) :
Luciano Garcia Rodrigues: informa que sua contratação foi feita sem processo de seleção, pois era conhecido do Sr. Samuel;
Márcia da Rocha Silva: informa que o professor Samuel centralizava tudo relacionado ao projeto;
Robson Alves de Almeida Pereira: declara ter sido contratado diretamente pelo professor Samuel.
Em relação à competência funcional para determinar a realização de pagamentos, esta declaração contradiz o afirmado pela defesa em outro ponto do mesmo documento, passagem negritada e sublinhada pelo próprio advogado subscritor (peça 79, p. 4) :
Ocorre, porém, que antes que se diga quanto ao processo seletivo, contratações e formalizações, em relação ao REQUERIDO SAMUEL deve-se ter em mente que somente autorizou os pagamentos de remunerações mediante a constatação de efetivos serviços prestados, em quantidades pertinentes e de acordo com os valores praticados no mercado, sendo certo que não teve e não tinha qualquer competência funcional para as demais questões contratuais.
Observa-se ainda que foi o Sr. Samuel quem assinou as folhas de pagamento por serviços prestados (exemplo: peça 2, p. 134, 146 e 208) . Também foi formalmente designado para acompanhar a execução dos serviços (peça 8, p. 38, item 2.1 do Edital) e assinou a prestação de contas como coordenador do projeto (peça 2, p. 124) .
Em relação à modalidade de licitação (pregão) , não constou de nenhum ofício de audiência ou citação, para nenhum dos responsáveis.
Propõe-se rejeitar as alegações.
Da inexistência de responsabilidade do requerido Samuel em relação à contratação de consultores - requerido que não interveio nas contratações por absoluta falta de competência funcional - da inexistência de responsabilidade também pelos pagamentos das contratações
O conteúdo da defesa está abaixo transcrito:
Como é de conhecimento, o REQUERIDO está sendo processado por contratar dos consultores para a realização do estudo encomendado pelo MINISTÉRIO DA SAÚDE e realizar os pagamentos feitos em contrapartida a essas contratações teriam se dado ao arrepio da legislação pertinente, pois prescindiram do suposto necessário procedimento seletivo, bem como de contratações formalizadas mediante instrumentos próprios ou comprovadas em seus resultados mediante relatórios e, especialmente, por conta dos valores pagos como remunerações serem superiores às remunerações praticadas. 
Ocorre, porém, que antes que se diga quanto ao processo seletivo, contratações e formalizações, em relação ao REQUERIDO SAMUEL deve-se ter em mente que somente autorizou os pagamentos de remunerações mediante a constatação de efetivos serviços prestados, em quantidades pertinentes e de acordo com os valores praticados no mercado, sendo certo que não teve e não tinha qualquer competência funcional para as demais questões contratuais. 
Aliás, registra-se que os profissionais de apoio do NAS receberam ou por 10 ou 20h de acréscimo ao seu trabalho semanal, de acordo com disponibilidade e necessidade, com um valor fixo de R$ 40,00 a hora, valor esse justificado tanto a UNIFESP quanto ao Ministério da Saúde. 
Ou seja: o REQUERIDO SAMUEL não detinha competência para realização de licitações ou para a formalização de contratações, mas apenas e tão somente para o quanto efetivamente realizou, que se tratou justa e exclusivamente da coordenação e acompanhamento dos serviços prestados pelos consultores e controle horário, com consequente autorização de pagamentos mediante apresentação de RPAs pelos consultores e em consonância com valores praticados e autorizados pela própria SEP. 
Frisa-se, mais uma vez, o REQUERIDO SAMUEL não possuía competência para contratar, autorizar a contratação ou conduzir um processo de contratação de quem quer que fosse, já que o NAS, órgão que dirigia, estava inserido na estrutura da UNIFESP, ou seja, não era um ente autônomo. 
Assim é que qualquer contratação de que o NAS porventura necessitasse deveria ser solicitada à própria UNIFESP, a quem cumpria i) analisar o pedido: ii) ver se havia possibilidade orçamentária: iii) conduzir e instruir um procedimento administrativo necessário: e, iv) selecionar os candidatos e formalizar eventual contratação. 
Ao NAS e, consequentemente, ao REQUERIDO SAMUEL, apenas cabia direcionar a solicitação de contratação, podendo, quando o caso, sugerir nomes pertinentes, a seleção por meio de análise de currículos. Por sua vez, a própria UNIFESP caberia a aceitação ou não do resultado da seleção e abertura ou não de processo licitatório para contratações. 
Portanto, não lhe sendo possível conduzir e, principalmente, finalizar a contratação de quem que seja, jamais pode o REQUERIDO SAMUEL ser responsabilizado por algo que lhe fugia às atribuições institucionais. 
Tanto isso é verdade que se deu o ingresso da empresa do Senhor Caio Fontano nos quadros dos prestadores de serviços contratados para o Projeto Integração SISPPI - SISREG, sendo certo, ainda, que a contratação neste caso se deu após a realização de um pregão eletrônico, de n. 402/2008. 
Fato é que a própria UNIFESP deve ter a custódia do processo administrativo do procedimento licitatório em questão, uma vez que se tratou do ente interessado e licitante e, se não o detém ou não o conformou, deve ter ao menos seu registro - o que, por óbvio, não ficou em poder do REQUERIDO SAMUEL. 
Em relação ao pregão eletrônico para a contratação da empresa FONTANA em questão alcançou o fim último desse tipo de procedimento licitatório, qual seja, o menor preço, com posterior habilitação com a comprovação de capacidade técnica suficiente. 
A pessoa jurídica contratada por meio daquele expediente, frise-se, apresentou o menor preço dentre os demais participantes e, somente por isso e após, foi habilitada, tendo sido cumpridas corretamente todas as poucas formalidades e incumbências deixadas a cargo do REQUERIDO SAMUEL. 
No tocante aos demais consultores, é de clareza solar que todos foram contratados em decorrência da intervenção direta do MINISTÉRIO DA SAÚDE, não tendo seus nomes jamais passado pelo crivo ou pela análise do REQUERIDO SAMUEL que, por óbvio, não pode se responsabilizar por atos de terceiros. 
Aliás, importante ressaltar que dos depoimentos colhidos, restou bem claro e evidente que à época as contratações realizadas pela UNIFESP careciam de formalidades, não existindo dentro da instituição um procedimento padrão ou a observância de um procedimento licitatório para tanto. 
Logo, imputar a um servidor o descontrole e a informalidade de toda uma instituição é kafkiano, a não ser que tal servidor detivesse competência para instaurar procedimentos. 
Assim, não houve desconsideração de critérios de seleção por parte do REQUERIDO SAMUEL simplesmente porque não lhe foi dada a prerrogativa ou a mera possibilidade de realizar tal seleção, mas apenas e tão somente de aceitar as imposições do próprio Ministério da Saúde, pois não tinha competência funcional para mais do que isso, assim como não dispunha de competência para (i) realização de licitação ou (ii) custódia de documentos comprobatórios da seleção e (iii) das contratações.
Análise
Como coordenador direto do projeto, era-lhe exigível saber que não havia licitação instaurada, nem contrato firmado com os consultores autônomos. O esperado seria que não desse andamento aos trabalhos, e solicitasse a imediata abertura de procedimento licitatório, como já fizera em relação ao Pregão 402/2008 (peça 8, p. 2) . 
O próprio defendente explica que ao NAS caberia tão somente fazer a solicitação das contratações; a Unifesp realizaria os procedimentos licitatórios e os contratos. Deste modo, se não foi procedida a licitação, tampouco não foram firmados os contratos, então conclui-se que:
ou o NAS não fez a solicitação;
ou, caso tenha feito, não foi atendido.
Em qualquer dos casos não é viável dar andamento aos trabalhos sem cobertura contratual, pois é nulo e de nenhum efeito contrato verbal com a administração pública (art. 60, parágrafo único, lei 8.666/93) .
Em relação ao Pregão 402/2008, o fato de ter ocorrido não retira a irregularidade do pagamento aos consultores autônomos. 
Quanto à afirmação de que atendeu ao objetivo, com posterior habilitação e comprovação da qualidade técnica, não procede. O edital exigiu apresentação de atestado técnico corresponde a 70% do volume de serviços contratados (peça 8, p. 38, item 4.6) . A empresa contratada, Fontana Assessoria e Consultoria Administrativa, apresentou Atestado de Capacidade Técnica, emitido pela própria Unifesp, referente a organização de eventos, o que não guarda qualquer relação com o objeto licitado. Apesar de o documento acostado aos autos não mencionar o valor da transação (peça 8, p. 61) , a CGU informa que os valores desses contratos foram de R$ 7.900,00 e R$ 7.890,00, portanto, muito inferiores a 70% do valor estimado para a contratação (peça 14, p. 29) . Mesmo assim o objeto foi adjudicado à Fontana Assessoria e Consultoria Administrativa (peça 8, p. 128) , pelo valor de R$ 1.200.000,00.
Sobre a participação do Ministério da Saúde na escolha dos consultores, é bastante verossímil, o que justificaria a posterior aprovação da prestação de contas, mesmo com todas as irregularidades identificadas. Está também de acordo com as declarações emitidas pelos consultores, tendo em vista que vários deles apontaram conhecer a Sra. Cleusa (peça 121, p. 17 e seguintes) . No entanto, isto não exclui em nada a responsabilidade do Sr. Samuel, responsável direto do projeto. Por fim, relembre-se que vários consultores declararam que foi sim o Sr. Samuel o responsável pela contratação direta (peça 121, p. 17 e seguintes) :
Luciano Garcia Rodrigues: informa que sua contratação foi feita sem processo de seleção, pois era conhecido do Sr. Samuel;
Márcia da Rocha Silva: informa que o professor Samuel centralizava tudo relacionado ao projeto;
Robson Alves de Almeida Pereira: declara ter sido contratado diretamente pelo professor Samuel.
Sobre a Unifesp não ter procedimentos padronizados para realização de licitação, o fato de ter sido lançado o edital do Pregão 402/2008 contradiz a informação. Acrescenta-se que, após mais de dez anos da publicação da lei 8.666/93, não é cabível aceitar contratações diretas sem haver sequer um processo de dispensa formalizado, com os correspondentes termos de contrato.
Sobre a alegação de que a imputação de responsabilidade é 'kafkiana', ou seja, irreal, absurda, frisa-se que o Sr. Samuel era o coordenador direto do projeto, escolheu diretamente alguns dos consultores, assinou as folhas de pagamento e emitiu relatórios parciais para justificar o andamento dos trabalhos. Propõe-se rejeitar as alegações.
Inexistência de responsabilização do requerido Samuel em relação aos critérios da licitação, habilitação da empresa vencedora e valores do convênio.
Segue a defesa:
Com efeito, outro ponto que merece ponderação é que os recursos do convênio foram, inicialmente, estabelecidos pelo MINISTÉRIO DA SÁUDE para ser executado por órgão de apoio à Unifesp e, após discussões internas quanto a aplicação foi realizada licitação para contratação de consultoria. 
O objetivo dessa licitação foi definido baseado nos objetivos do convênio, sem qualquer alteração por parte do REQUERIDO SAMUEL. Aliás, quando questionado quanto ao objeto, pelo responsável para elaboração do edital da Licitação o REQUERIDO reiterou que o objeto deveria ser o mesmo objeto do convênio de modo a não gerar divergência. 
De fato, apenas 3 empresas participação da licitação cujo critério foi menor preço e todo procedimento definido na área administrativa da UNFESP, sem qualquer interferência do REQUERIDO SAMUEL. 
Quando houve a vitória da empresa FONT ANA seus documentos foram encaminhados ao NAS para julgamento de competência, que foi considerada adequada pela presença de profissionais que já tinham prestado serviços ao NAS. 
Mais uma vez, cabe ressaltar que a fiscalização do acompanhamento era função definida em convênio a ser executada pelo Ministério da Saúde e pela UNIFESP e não pelo REQUERIDO SAMUEL.
De fato, todos os pagamentos eram executados na área contábil com a apresentação de documentos dos consultores de ausência de incompatibilidades funcionais assinados por eles. Em nenhum momento, o coordenador técnico, qual seja, o REQUERIDO SAMUEL foi chamado para se defender ou apoiar a defesa da instituição junto aos órgãos de controle ou mesmo questionado quanto a necessidade ou não de pagamentos. 
Na realidade, passados alguns anos o que se percebe é tanto o Ministério da Saúde como a UNIFESP tentam responsabilizar o REQUERIDO SAMUEL, eximindo-se de suas responsabilidades. 
Análise 
Em relação à alegação de que o objeto do Pregão foi o mesmo do Plano de trabalho, repete-se o conteúdo da instrução à peça 30. 
O intuito do projeto era o desenvolvimento de uma ferramenta que permitisse integrar os sistemas SISPPI e SISREG, monitorá-los, envolvendo extração de dados e construção de indicadores (peça 2, p. 4 - 12) . Apesar de não haver qualquer detalhamento acerca do que se buscava com a integração (quais dados um sistema deve oferecer ao outro? como deve fornecer?) , nem do que deveria ser monitorado, nem que tipos de dados deveriam ser extraídos ou como deveriam ser apresentados, nem quais indicadores seriam construídos, sabe-se que o intuito era o desenvolvimento de uma ferramenta/sistema (vide meta física à peça 2, p. 10, item 26) . Já o objeto licitado não correspondeu ao objeto da portaria (peça 14, p. 28) :
'Contratação de empresa especializada em Desenvolvimento, Consultoria e Assessoria, em produção de módulos de análise de dados sendo constituído por profissionais das diversas áreas da saúde que permita a integração a dois sistemas (PPI e SISPPI, estabelecidos entre o Ministério da Saúde e o DATASUS) de informações complexas e modulares com mecanismos aprimorados que permitam receber um grande volume de ações confiáveis, em âmbito nacional, para a realização de estudos epidemiológicos, procedimentos ambulatoriais e hospitalares, acompanhamento gerencial dos programas estratégicos em saúde, sendo um instrumento de gestão do SUS. Obedecendo a objetivos gerais: equidade em todos os níveis de complexidade; alocação de recursos de custeio da assistência pela lógica de atendimento às necessidades de saúde da população; controlar os limites financeiros federais para assistência de média e alta complexidade, composto por parcela destinada ao atendimento da população e pela parcela de referências recebidas de outros municípios; visualização dos recursos federais, estaduais e municipais, destinados ao custeio da assistência à saúde; e, organização dos processos de regulação do acesso aos serviços e organização de redes de serviços de saúde.' [grifo nosso]
A descrição do edital fala apenas em produção de módulo de análise de dados. Esta análise de dados, por sua vez, deveria permitir a integração dos sistemas do Datasus, a realização de estudos, e obedecer aos objetivos gerais elencados na Portaria 1097/2006, citada na instrução anterior (vide item 36, peça 17) . 
Devido à redação genérica e confusa adotada pelo edital, a tabela abaixo separa o texto em partes para esclarecer a argumentação que se segue:
	Parte do edital
	Análise

	Contratação de empresa especializada em Desenvolvimento, Consultoria e Assessoria
	Não define o objeto, apenas características da empresa contratada

	em produção de módulos de análise de dados
	A preposição 'em' subordina 'produção de módulos de análise de dados' a algum termo precedente. A única opção viável é 'especializada', ou seja, a empresa deveria ser especializada em produção de módulos de análise de dados. 
No entanto, esta interpretação faria com que nenhuma passagem do edital definisse o objeto a ser contratado. Portanto, conclui-se que o trecho está mal redigido, e refere-se na verdade ao que a empresa deve entregar: 'módulos' de análise de dados. Com base nisso, posteriormente a empresa entrega apenas um relatório. 

	sendo constituído por profissionais das diversas áreas da saúde
	Novamente caracteriza a empresa a ser contratada, não o objeto a ser entregue

	que permita a integração a dois sistemas (PPI e SISPPI, estabelecidos entre o Ministério da Saúde e o DATASUS) de informações complexas e modulares com mecanismos aprimorados que permitam receber um grande volume de ações confiáveis, em âmbito nacional, para a realização de estudos epidemiológicos, procedimentos ambulatoriais e hospitalares, acompanhamento gerencial dos programas estratégicos em saúde, sendo um instrumento de gestão do SUS
	A análise de dados a ser feita deve permitir, posteriormente, a integração dos sistemas do Datasus, sistemas estes que apresentam determinadas características (informações complexas e modulares, que recebem grande volume de ações, etc) 

	Obedecendo a objetivos gerais: equidade em todos os níveis de complexidade; alocação de recursos de custeio da assistência pela lógica de atendimento às necessidades de saúde da população; controlar os limites financeiros federais para assistência de média e alta complexidade, composto por parcela destinada ao atendimento da população e pela parcela de referências recebidas de outros municípios; visualização dos recursos federais, estaduais e municipais, destinados ao custeio da assistência à saúde; e, organização dos processos de regulação do acesso aos serviços e organização de redes de serviços de saúde.
	Algum dos antecedentes (que não se sabe se é a análise de dados ora contratada, ou os Sistemas do Datasus) deve obedecer aos objetivos gerais da Portaria 1097/2006.

Em síntese, por meio de uma descrição confusa e genérica, modifica-se totalmente o objeto da Portaria 312/2008: em vez de contratar a própria elaboração da ferramenta que faria a integração dos sistemas, o monitoramento, a extração dos dados, passa-se a contratar uma simples 'análise de dados'. Em outras palavras: em vez de pagar mais de 1 milhão de reais para a elaboração de um software, paga-se o mesmo valor para a elaboração de um simples relatório.
Mesmo que se admita a contratação de um relatório para a análise de dados, pergunta-se: quais dados devem ser analisados? Que tipo de análise se espera? Com que finalidade? Permanece a ausência de um mínimo detalhamento do objeto a ser contratado.
A solicitação de licitação, feita em 9/10/2008, sequer se refere ao 'módulo de análise de dados', mas simplesmente a 'análise de dados', evidenciando a troca de objeto (relatório em vez de software) . A solicitação é feita pelos Srs. Samuel Goihman e Meide Silva Ancao, e autorizada pelo Sr. Miguel Roberto Jorge, em 13/10/2008 (peça 8, p. 2) . 
Em 24/10/2008 o Diretor do Departamento de Compras, José Gilberto Meleti, solicita que o pregoeiro verificasse a existência de detalhamento do objeto e respectivo projeto básico (peça 8, p. 13) . 
Em 27/10/2008 o professor Samuel Goihman informa ao Diretor de Compras e ao Pregoeiro que a publicação referente ao Pregão Eletrônico 402 está em perfeito acordo com o objeto desejado (peça 8, p. 45) . 
Posteriormente, em 28/11/2008, é solicitada a alteração do objeto conforme e-mail constante da peça 8, p. 24. Na mesma data o Sr. Miguel Roberto Jorge autoriza a abertura de processo licitatório (peça 8, p. 23) .
O edital da licitação consta da peça 8, p. 26, e não apresenta qualquer detalhamento do objeto, o que é inaceitável, especialmente considerando as reiteradas informações, dos mais diferentes agentes, de que o objeto era extremamente complexo e específico. É inviável que um objeto com tais características possa ser descrito de forma tão genérica quanto a que consta do termo de referência (peça 8, p. 36) . Não há também qualquer justificativa detalhada para a estimativa de R$ 1.600.000,00 adotada como preço de referência, o que já fora apontado pela CGU (peça 14, p. 28) . 
Quanto à escolha da empresa Fontana, conforme explicado pelo pregoeiro, foi solicitado diretamente ao NAS, na pessoa do Sr. Samuel, que avaliasse a habilitação da empresa, tendo em vista que sequer o próprio pregoeiro havia entendido o que estava sendo licitado. Esta consulta está juntada à peça 8, p. 116, tendo como resposta o Ofício 81/08, no qual o coordenador do projeto, Professor Samuel Goihman, declara que concorda com todos os termos descritos na proposta da licitante.
Sobre a alegação de que a fiscalização caberia ao Ministério da Saúde, é procedente, e pela irregular aprovação da prestação de contas os responsáveis foram ouvidos. Tal aspecto, contudo, não modifica o fato de o Sr. Samuel ter sido coordenador do projeto e responsável pelo acompanhamento direto da execução dos serviços (peça 8, p. 38; peça 2, p. 124, 134, 146, 208) .
Propõe-se rejeitar as alegações.
Da inocorrência de afronta à lei por parte do Dr. Samuel
Segue trecho da defesa:
Nos termos do artigo 37, §6º, da Constituição Federal, a responsabilização de agente público por qualquer ato de improbidade (artigo 37, §4º, do mesmo diploma) , que, no caso específico do Sr. Samuel Goihman, não existiu, não é fundada em responsabilidade objetiva, mas sim em responsabilidade subjetiva, ou seja, inexiste responsabilidade sem culpa de agentes públicos - ou de agentes responsáveis por função pública - no Direito Pátrio.
Por conseguinte, há de se provar, à saciedade, a culpa ou o dolo do agente na prática do ato viciado para, somente então, buscar-se a sua responsabilização.
Além disso, há que se considerar que a repressão administrativa segue em regra a repressão penal, de modo que a culpabilidade do agente no âmbito administrativo segue em mesmo grau a necessidade de subsunção a uma norma pré-existente e, dentro da norma, a um tipo pré-definido, sendo que, faltando qualquer dos elementos caracterizadores do tipo, não é possível a tipificação ou o enquadramento e, por via de consequência, não há que se falar em punibilidade. Nesse sentido, cabe colacionar a lição de Marçal Justen Filho: 
'A regra é, então, que a repressão administrativa, como a repressão penal, obedece ao princípio da culpabilidade e que as sanções administrativas, como as sanções penais, não podem ser infligidas sem que o comportamento pessoal do autor da infração não tenha revelado uma culpa, intencional ou de negligência' 
No caso presente, não há fatos objetivos ou uma única prova do dolo ou culpa do REQUERIDO SAMUEL que autorizem a considerar que teria havido seu favorecimento o ou de quem quer que seja por meio de contratações que, em última instância, não foram por ele realizadas ou documentadas, não sendo possível sustentar qualquer impropriedade ou afronta à lei em relação a sua atuação. 
Sob esta ótica é que se há que considerar que o objeto dos serviços contratados com os consultores, para os diversos projetos já indicados, jamais se tratou da confecção e apresentação de relatórios, mas sim de estudos e de atividades de suporte a tais estudos, como já informado em outras oportunidades, sendo certo que a comprovação de recebimento e atestação dos serviços efetivamente prestados se trata justamente da aprovação do resultado do Projeto pela SEP e pela ANTAQ. 
O que se tem, portanto, é a inocorrência de qualquer afronta à lei por parte do REQUERIDO SAMUEL sendo certo que qualquer eventual e mero equívoco de formalização do que quer que seja não consubstancia afronta à lei. 
Análise
Como sobredito, coube ao Sr. Samuel acompanhar diretamente os serviços, detalhar o objeto do Pregão 402/2008, atestar a habilitação da empresa, assinar as folhas de pagamento, emitir relatórios parciais de atividades e assinar a prestação de contas. Era-lhe exigível saber que, na falta de formalização de contatos com consultores autônomos, deveria ser solicitada a realização de licitação junto à Universidade. Era ainda exigível que identificasse que os relatórios apresentados não atendiam a nenhuma das metas do plano de trabalho. Embora não se possa afirmar a presença de dolo, ou seja, que o responsável quis tais resultados, resta configurada ao menos a culpa. Propõe-se rejeitar as alegações.
Do exercício de suas atribuições com zelo e dedicação
Segue trecho da defesa:
Ora, como já dito anteriormente o convênio do MINISTÉRIO DA SAÚDE e NAS apenas ocorreu diante da procura do próprio MINISTÉRIO DA SAÚDE sendo o objetivo do convênio era preparar um estudo para fornecimento de um arcabouço de dados preliminares ao DATASUS e ao próprio MINISTÉRIO DA SAÚDE com vistas à implementação de um sistema informatizado para implantação, melhoria e integração de dois outros sistemas destinado à gestão do SUS - estudo esse referente à Portaria 312/2008 do MINISTÉRIO DA SAÚDE. Tais sistemas eram o sistema informatizado da Programação Pactuada e Integrada da Assistência - SISPPI e do sistema informatizado da Regulação - SISREG. 
Cumpre observar que o convênio contou com a participação de consultores indicados pelo Ministério da Saúde justamente para estabelecer os marcos regulatórios iniciais (levantamento da legislação e das políticas do próprio Ministério da Saúde) e, ainda, foi realizado pregão para contratação de empresa. Cumpre observar que o trabalho que coube a UNIFESP foi adequadamente desenvolvido. 
Desta forma, não pode o REQUERIDO SAMUEL sofrer as penalidades supostas pela orientação dos consultores, averiguação de seus trabalhos. Tudo foi executado dentro das possibilidades e o que coube ao REQUERIDO SAMUEL foi executado.
Análise
 Sobre a participação do Ministério da Saúde na escolha dos consultores, é bastante verossímil, o que justificaria a posterior aprovação da prestação de contas, mesmo com todas as irregularidades identificadas. No entanto, não foram apresentados documentos que suportassem a alegação.
Improcede a alegação de que não pode responder pela averiguação dos trabalhos, tendo em vista ter sido o coordenador do projeto. 
Acerca da exata definição do objeto, já foi tratada, exaustivamente, nesta instrução (exemplos: itens 98 - 110, 138 - 151, 198) .
Propõe-se rejeitar as alegações.
Da ausência de atuação dolosa ou culposa
Nesta seção o responsável reafirma que o objeto a ser desenvolvido não era um sistema, atribuição específica do DATASUS. Em seguida, questiona a aplicação da lei de improbidade administrativa. 
Ao solicitar o pagamento dos consultores, o REQUERIDO SAMUEL apenas cumpria seu dever. 
Tentar reaver os pagamentos, que se deram a serviços efetivamente prestados, é possibilitar o enriquecimento sem causa da União, que se locupletaria às expensas dos consultores, que teriam laborado de forma gratuita. 
Tendo sido prestados os serviços contratados, não há falar em prejuízo ao erário. 
Do exposto, vê-se claramente ser imponível ao REQUERIDO SAMUEL qualquer ato ímprobo, ou conduta reprovável, padecendo as razões e o pleito desse procedimento administrativo. 
Análise
Acerca da exata definição do objeto, já foi tratada, exaustivamente, nesta instrução (exemplos: itens 98 - 110, 138 - 151, 198) .
Em relação à alegação de que os consultores prestaram um serviço e assim faziam jus ao pagamento, deve-se ter em mente que o recurso foi repassado para ser gasto no objeto definido no Plano de Trabalho que, como detalhado na instrução anterior, previa a integração entre o Sisreg e o SISPPI. Tal integração não foi entregue. Ainda que se admita a troca do objeto para 'levantamento de requisitos' que subsidiarão a integração, e que tais requisitos sejam aqueles listados na conclusão do Relatório Final (vide item 138) , a equipe da Unifesp não entregou o que propôs. Mesmo após o relatório final não é possível saber, por exemplo, qual é o glossário de termos a ser adotado na compatibilização de nomenclaturas, ou quais as informações do SISPPI serão exportadas para o Sisreg, como será a exportação, com que frequência, etc. (vide detalhamento nos itens 139 a 150) .
Sobre a aplicação da lei de improbidade administrativa, tal discussão não tem pertinência com este processo, que se trata de uma tomada de contas especial, prevista na Lei 8.443/92, e não de ação de improbidade administrativa, prevista na Lei 8.429/92. 
Propõe-se rejeitar as alegações.
Da ausência de prejuízo
Nesta seção o defendente traz os seguintes argumentos:
não houve conduta ilegal, culposa ou dolosa, não se concretizando o ato de improbidade administrativa;
não houve dano imputável ao Sr. Samuel;
deveria haver prova da ação ou omissão, culpa ou dolo, relação de causalidade e dano experimentado pela vítima;
No caso em tela, contudo, o conjunto probatório constante dos autos não indica qualquer lesão - material ou extrapatrimonial - sofrida pela Instituição Pública por qualquer ato comissivo ou omissivo de parte do REQUERIDO SAMUEL. 
Da mesma forma, quanto ao dano à moralidade administrativa - a qual, segundo lição de Hely Lopes Meirelles (in 'Direito Administrativo Brasileiro', 23ª edição, Ed. Malheiros, São Paulo, 1998, p. 87) , consiste nos 'pressupostos de validade sem os quais toda atividade pública será ilegítima' - também não há nos autos sequer o indício de sua existência quando analisada a conduta do Sr. Samuel, principalmente diante do insignificante grau de sua participação nos fatos narrados na inicial, da inexigibilidade de conduta diversa de sua parte e, especialmente, da ausência de qualquer aproveitamento material de sua parte em razão dos atos objeto deste feito. 
Muito pelo contrário, consoante explicado, os relatórios, estudos e trabalhos desenvolvidos atingiram ao fim a que se destinavam, razão pela qual serviram ao escopo do projeto, sem qualquer mau emprego de verbas públicas. 
Nesse sentido, cumpre observar que todo o trabalho desenvolvido, inclusive, os já mencionados relatórios inicial e final, serviram ao projeto a que se destinavam. Não há que se falar, portanto, que houve mau uso de verba pública, tampouco há que se cogitar de prejuízo ao erário, já que os trabalhos foram devidamente realizados. 
Portanto, no caso em tela, o conjunto probatório constante dos autos não indica qualquer lesão - material ou extrapatrimonial - sofrida pela Instituição Pública UNIFESP por qualquer ato comissivo ou omissivo de parte do REQUERIDO SAMUEL. 
Desta forma, considerando a ausência absoluta de dano material ao patrimônio da UNIÃO e da UNIFESP porventura decorrente de qualquer ação tomada pelo ora REQUERIDO SAMUEL, mais uma vez está demonstrada a inocorrência de improbidade ou de qualquer irregularidade apta a ensejar a penalização disciplinar no que concerne ao Dr. SAMUEL GOIHMAN. 
Desta forma, considerando a ausência absoluta de dano material ao patrimônio da UNIÃO porventura decorrente de qualquer ação tomada pelo ora REQUERIDO SAMUEL, mais uma vez está demonstrada a inocorrência de improbidade administrativa no que concerne ao REQUERIDO SAMUEL GOIHMAN. 
Análise
Em relação aos elementos questionados (ação ou omissão, culpa ou dolo, relação de causalidade e dano) , tem-se:
o responsável assinou as folhas de pagamento (peça 2, p. 134, 146 e 208) , assinou a prestação de contas atestando objeto integralmente executado (peça 1, p. 124) , definiu o objeto do Pregão 402/2008 de forma diferente do especificado no plano de trabalho (peça 8, p. 2 e 45) , atestou a regularidade da proposta da Fontana Assessoria, mesmo sem apresentação de atestados relacionados ao objeto da contratação (peça 8, p. 116 e 117) , emitiu relatórios parciais com a descrição das atividades de consultoria (exemplo: peça 9, p 25, 36) , configurando-se sua ação, ao participar ativamente do projeto sem que houvesse cumprimento do plano de trabalho, e sua omissão, ao possibilitar pagamento de consultores autônomos sem existência de contratos, licitação ou processo de dispensa, e detalhamento do objeto;
a análise de culpabilidade já foi feita no item 210;
o dano advém do fato de o recurso público ter sido empregado sem que nenhuma das metas tenha sido atingida;
os atos indicados no item 'a' acima possibilitaram que os recursos do projeto fossem gastos em finalidade distinta, resultando em dano ao erário (nexo de causalidade) .
Propõe-se rejeitar as alegações.
Proposta
Diante do exposto, propõe-se rejeitar as alegações de defesa bem como as razões de justificativa do Sr. Samuel Goihman.
Citação de Walter Manna Albertoni, ex-Reitor da Unifesp
O responsável foi citado nos seguintes termos:
b) realizar a citação solidária dos Srs. Samuel Goihmam, CPF XXX.036.098-XX, coordenador do projeto, e Walter Manna Albertoni, CPF XXX.824.408-XX, ex-Reitor da Unifesp de 6/2/2009 a 4/2/2013, nos termos dos arts. 10, § 1º, e 12, incisos I e II, da Lei 8.443/1992 c/c o art. 202, incisos I e II, do RI/TCU, para que, no prazo de quinze dias, apresentem alegações de defesa e/ou recolham, solidariamente, aos cofres do Fundo Nacional de Saúde as quantias abaixo indicadas, atualizadas monetariamente a partir das respectivas datas até o efetivo recolhimento, abatendo-se na oportunidade a quantia eventualmente ressarcida, na forma da legislação em vigor, em decorrência de irregularidades no âmbito da aplicação dos recursos descentralizados pelo FNS à Universidade Federal de São Paulo por meio da Portaria 312/2008, tendo como projeto a integração e o desenvolvimento de ferramenta de monitoramento dos sistemas de informação da programação pactuada e integrada da assistência - SISPPI e Sistema de Informação da Regulação - SISREG.
Ocorrências: 
- Inexecução do objeto constante do Plano de Trabalho aprovado pela Portaria 312/2008, dado que não houve fornecimento de nenhuma ferramenta de integração e monitoramento dos sistemas SISPPI e SISREG, que propiciasse extração de dados para construção de indicadores
O Sr. Walter Manna Albertoni, Reitor da Unifesp à época dos fatos, era responsável pela gestão dos recursos descentralizados e assinou a prestação de contas, atestando que o objeto foi integralmente executado. 
A defesa consta da peça 88. O defendente inicia apontando a tempestividade da resposta, e em seguida faz um breve relato dos fatos, conforme abaixo:
o convênio foi aprovado e parcialmente executado em gestão anterior à sua;
o pagamento das notas fiscais foi realizado num cenário de regularidade, eis que, ausentes nas datas de pagamento, quaisquer apontamentos internos ou externos; 
as notas fiscais continham indicação do coordenador do projeto de que o serviço fora prestado;
assim que teve ciência de possíveis irregularidades, adotou prontamente as medidas administrativas pertinentes;
o cenário de regularidade fica ainda mais evidente tendo em vista que o Ministério da Saúde aprovou a prestação de contas, o que é confirmado pela manifestação da Sra. Cleusa Rodrigues, servidora de carreira do Ministério, que atesta o atendimento do interesse público.
Em seguida, aponta sua ausência de responsabilidade. Para tanto, frisa mais uma vez que o convênio foi firmado em 2008, antes de sua gestão (2009 - 2013) . Logo, não tem responsabilidade sobre qualquer ato de gestão, seja em relação à contratação, à escolha dos contratados ou às condições em que se dariam a execução do projeto. 
Os pagamentos pelos quais foi citado ocorreram em 11/2/2009, apenas cinco dias após sua posse, e 9/4/2009, dois meses após sua posse. Foram feitos antes que se tivesse registro de qualquer irregularidade e mediante expresso atesto da execução do contrato pelo coordenador do projeto.
Explica que, quando ficou ciente das irregularidades, adotou as medidas administrativas pertinentes, o que será detalhado em outro ponto da defesa. 
Por fim, deve-se considerar que o envio da prestação de contas é atribuição inerente à função de dirigente máximo, não se podendo admitir que o dirigente que envia a referida prestação de contas seja responsabilizado pela eventual inexecução do contrato. No presente caso, a prestação de contas foi enviada pelo Requerente com o objetivo de devolver os recursos retidos após a sua ciência acerca das irregularidades, sem que tivesse tempo hábil para as apurações recomendadas, em razão do prazo estabelecido pelo Concedente para apresentar o relatório final do convênio.
 Afirma ainda que a execução do convênio é controvertida:
14. Em 2008, foi editada a Portaria nº 312/2008, referente à realização de estudos para a viabilização da integração de Sistemas de Saúde: o Sistema de Programação Pactuada e Integrada da Assistência - SISPPI com o Sistema de Informação da Regulação - SISREG. Para sua realização previu-se o montante de R$ 2.000.000,00 (dois milhões de reais) . 
15. Ainda em 2008, antes, portanto, do exercício do cargo de reitor pelo Requerente, houve ajuste do Plano de Trabalho para destinar o valor de R$ 400.000,00 ( quatrocentos mil reais) para a contratação de pessoa física. A integralidade dos gastos desse valor ocorreu em 2008. 
16. Para o gasto com terceiros, pessoa jurídica, foi destinado o valor de R$ 1.600.00,00 (um milhão e seiscentos mil reais) . A contratação ocorreu por meio de licitação na modalidade de Pregão Eletrônico, sob o nº 402/2008 (Processo Administrativo UNIFESP nº 5769/2008-52) . 
17. Em 2009, quando o Requerente passou a exercer o cargo de reitor, a execução do Convênio encontrava-se em um ambiente de aparente regularidade, ocasião na qual foi dispendido o valor de R$ 1.000.000,00 (um milhão de reais) , com o pagamento de duas notas fiscais devidamente atestadas, uma no valor bruto de R$ 600.000,00 (seiscentos mil reais) e outra no valor bruto de R$ 400.000,00 (quatrocentos mil reais) , relativas aos serviços prestados até aquele momento, segundo atestado da execução do contrato expresso pelo Coordenador do Projeto, docente do quadro de pessoal da UNIFESP, Professor Samuel Goihman, nos versos de cada Nota Fiscal ('Foi prestado o serviço mencionado neste documento') . 
18. Reafirme-se que a execução do objeto do Convênio fica ainda mais evidenciada diante do fato de que a prestação de contas foi inicialmente aprovada pelo Concedente (Ministério da Saúde) , que atestou o cumprimento da finalidade do projeto, conclusão reafirmada nestes autos pela Sra. Cleusa Rodrigues da Silveira Bernardo, servidora de carreira do Ministério da Saúde, quanto ao atendimento do interesse público na execução do Convênio. 
19. Todavia, a execução da referida Portaria foi examinada pela Controladoria-Geral da União e, em relação ao procedimento licitatório realizado e serviços executados, apresentou as conclusões abaixo no Relatório Anual de Auditoria nº 224777: 
'a) Licitação sem objeto claro e definido, e sem a definição de metas ou produtos a serem obtidos. 
b) Irregularidades no Pregão nº 402/2008: desobediência ao edital na contração da Fontana Assessoria e Consultoria Administrativa SIS Ltda. - ausência de apresentação de atestado de capacidade técnica em conformidade com o edital. 
c) indícios de que o contrato referente ao Pregão nº 402/2008 realiza terceirização de mão-de-obra, com profissionais que já realizavam serviços para o Ministério da Saúde. 
d) Servidor comissionado do Ministério da Saúde constando como consultor de empresa contratada. 
e) Ausência de comprovação de serviços da empresa Fontana Assessoria, que atribuiu a redação de relatórios a consultores sem relação com o projeto.' 
20. Ou seja, a partir da auditoria efetuada pela CGU, o Requerente deparou-se com a possibilidade de haver irregularidades na execução do Convênio do qual havia acabado de tomar conhecimento, considerando-se que assumiu a reitoria da UNIFESP em 2009, em relação ao qual haviam sido recentemente liberados dois pagamentos, mediante atestado da execução do contrato expresso pelo Coordenador do Projeto, nos versos de cada Nota Fiscal ('Foi prestado o serviço mencionado neste documento') . 
21. Dessa forma, a partir dos apontamentos da CGU, o Requerente prontamente encaminhou o Plano de Providências pertinente, com a indicação das medidas administrativas para apuração das irregularidades apontadas e eventual ressarcimento dos recursos. 
Explica que, tendo ciência das irregularidades, determinou a abertura de processos administrativos, abaixo listados:
2988/09-61: notificação à empresa Fontana para apresentar sua defesa. Como resultado, foram suspensos os pagamentos remanescentes e instaurado processo administrativo para apurar as irregularidades relacionadas ao Pregão 402/2008;
3055/2010-24: processo de sindicância contra Samuel Goihman, José Gilberto Meleti e Ricardo Ribeiro da Silva; a comissão concluiu pela pena de advertência, a qual fora aplicada;
Processo 000681/2013-10 e Processo 000682/2013-10: processo administrativo para apurar a responsabilidade de Samuel Goihman, Ricardo Ribeiro da Silva e José Gilberto Meleti, visando o ressarcimento ao erário.
Explica que a responsabilidade solidária prevista no art. 8º da Lei 8.443/92 pressupõe um 'não fazer' por parte do gestor público em situação em que esteja evidenciada a malversação do dinheiro público. 
Cita o caso do TC Processo 018.502/2009-6, em que a Serur, obedecendo ao princípio da proporcionalidade, propõe não imputar débito ao Secretário Executivo do Ministério da Ciência e Tecnologia que procurou sanar, ao menos parcialmente, as irregularidades verificadas. O recurso ainda estaria pendente de julgamento. 
Afirma ainda a boa-fé objetiva do defendente, diferenciando-a da boa-fé subjetiva. 
45. Além disso, o Requerente tomou ciência de supostas irregularidades apenas após análise técnica e criteriosa da Controladoria-Geral da União, por meio do Relatório de Auditoria nº 224777, quando os pagamentos já haviam sido efetivados. 
46. Nesse âmbito, a pergunta que se faz é a seguinte: o homem médio que se encontrasse na situação do Requerente, e que tinha o dever de dar continuidade ao contrato, teria agido de forma diferente? Ou melhor, o homem médio recém-empossado no cargo de reitor da UNIFESP teria condição de avaliar possíveis irregularidades na execução do contrato havendo o gestor do contrato atestado a execução dos serviços nos versos das Notas Fiscais? 
47. A resposta é certamente negativa! 
48. Ora, o Requerente é médico graduado pela mesma UNIFESP em 1966, de modo que o exercício da reitoria se revelou uma oportunidade de contribuir para com a instituição pela qual havia se graduado. Assim, muito mais do que um administrador e gestor de recursos, o Requerente é um médico e acadêmico o que, apesar de não afastar suas responsabilidades como gestor, toma impossível que no presente caso houvesse a possibilidade de apurar ou vislumbrar qualquer vício no contrato firmado na gestão anterior e que vinha sendo normalmente executado, mormente diante do curto período em que se encontrava na função de gestor, ocasião em que foram efetuados os pagamentos, e notadamente diante dos atestes feitos pelo Coordenador do Projeto nos versos das Notas Fiscais! O mandato do Requerente foi exercido com a fiel observância aos princípios de regência da administração pública federal e as contas dos exercícios de 2009 a 2013, período de sua reitoria, foram todas aprovadas por essa Corte de Contas. 
49. É importante esclarecer que as supostas irregularidades só foram apontadas pela CGU após trabalho de auditoria com equipe técnica e realizado num período de tempo muito maior do que aquele que dispunha o Requerente naquela situação de recém-empossado. E, mesmo assim, ainda remanesce controversa a discussão acerca da execução da Portaria. Viu-se juntada aos autos da presente Tomada de Contas, expressa afirmação referente à execução do convênio com a comprovação de dados e demonstração dos resultados obtidos. 
50. Os elementos acostados aos autos evidenciam que o Requerente agiu pautado na boa-fé subjetiva e objetiva, não sendo minimamente razoável a sua responsabilização nos moldes como intentado nestes autos, ainda mais quando o próprio Concedente confirma o atendimento da finalidade do convênio e do interesse público. 
51. Como visto, em atenção ao Relatório de Auditoria nº 224 777, o Requerente apresentou o Plano de Providências pertinente, suspendeu pagamentos remanescentes, promoveu a devolução de valores repassados e adotou todas as medidas administrativas para a apuração das supostas irregularidades e o ressarcimento do dano ao erário, tal como comprovam os processos administrativos acima identificados. 
52. Não há, portanto, que se falar em responsabilização do gestor sucessor nesta hipótese, tendo observado, inclusive, o disposto no inciso XVII do Art. 6º da Portaria nº 507, de 24 de novembro de 2011 ('XVII - instaurar processo administrativo apuratório, inclusive processo administrativo disciplinar, quando constatado o desvio ou malversação de recursos públicos, irregularidade na execução do contrato ou gestão financeira do convênio, comunicando tal fato ao concedente.') . 
Cita ainda precedentes do TCU que suportariam sua tese.
Na sequência, informa acerca do ajuizamento de ação de improbidade pelo MPF, em que o defendente não foi arrolado como réu. 
Explica que o relatório da CGU foi recebido em 29/6/2009 e a data fixada para envio da prestação de contas foi 29/8/2009. Não poderia o requerente deixar de enviar a prestação de contas, por ser um ato inerente à sua função. Também não poderia presumir a ilegitimidade dos trabalhos, sem antes observar o devido processo legal para apuração. 
68. O encaminhamento é dever de ofício e, na data fixada, cumpriu-se a formalidade sem prejuízo da apuração dos apontamentos tal como registrado no Plano de Providências. 
69. Aliás, a Prestação de Contas foi examinada e inicialmente aprovada pelo concedente, o que demonstra, uma vez mais, a ausência de qualquer dolo ou má-fé do Requerente!
Em 12/4/2010 a Unifesp foi notificada da aprovação da prestação de contas. Apenas em 27/8/2010 foi oficiada acerca da reabertura do processo. 
73. Em resposta, foi encaminhado o Ofício n. 622, de 30 de setembro de 2010, no qual solicitamos nova avaliação da Prestação de Contas, já que havia Parecer Técnico contrário ao entendimento então encaminhado, o qual não se viu sustentado pela área técnica responsável pelo recebimento dos resultados. 
74. Tanto é assim que, neste aspecto, destacamos a manifestação juntada nestes autos da Sra. Cleusa Rodrigues da Silveira Bernardo, servidora de carreira do Ministério da Saúde, e que acrescenta elementos que reiteram o entendimento da área técnica responsável pela recepção do Projeto, quanto à satisfatória execução das atividades do convênio, como também as providências decorrentes dos estudos então realizados, não havendo que se falar, assim, em qualquer dano ao erário decorrente do Convênio ora em debate.
O responsável cita trechos da defesa da Sra. Cleusa Rodrigues, já parcialmente transcrita nesta instrução, e disponível, na íntegra, à peça 72.
Finaliza fazendo um apanhando de sua defesa, e pedindo que seja declarada a inexistência de qualquer responsabilidade.
Análise 
A defesa apresentada tem três pilares, a saber:
é controverso indicar a inexecução do projeto, dada a aprovação da prestação de contas pelo concedente, bem como o que foi detalhado na defesa de Cleusa Rodrigues da Silveira;
a cronologia dos acontecimentos não permitiu a adoção de medidas diferentes das adotadas pelo responsável, de modo que impedisse os pagamentos e/ou não encaminhasse a prestação de contas;
quando soube das irregularidades, adotou as medidas cabíveis. 
Quanto ao primeiro ponto, discorda-se da argumentação. A aprovação da prestação de contas e a manifestação da Sra. Cleusa Rodrigues, apesar de indicarem que o objeto foi executado, não lograram demonstrar a efetiva entrega do produto por parte da empresa Fontana. 
Como já abordado anteriormente nesta instrução, não há dúvidas de que o objeto descrito no Plano de Trabalho é a elaboração de um sistema. Primeiro, a descrição resumida do objeto fala em 'desenvolvimento de ferramenta' de monitoramento do SISPPI e Sisreg (peça 2, p. 10) . A meta física é o 'desenvolvimento de sistema' (peça 2, p. 10, item 26) . Redefinir o objeto pactuado a posteriori, apenas quando da aprovação da prestação de contas, permite que se aceite qualquer serviço executado; basta tomá-lo como a pretensão inicial do plano de trabalho. Não há dúvidas ainda de que sistema algum foi entregue; portanto, o objeto não foi cumprido.
Mesmo que se admita a troca de objeto para 'levantamento de requisitos' que subsidiarão a integração, e que tais requisitos sejam aqueles listados na conclusão do Relatório Final (vide item 138) , a equipe contratada pela Unifesp não entregou o que propôs (vide detalhamento nos itens 139 a 143 desta instrução) .
Em relação ao segundo ponto, concorda-se parcialmente com o que foi exposto. De fato, os trabalhos da CGU só ocorreram após a realização dos pagamentos:
os trabalhos de campo ocorreram de 6/4/2009 a 30/4/2009 (peça 2, p. 378) ;
os pagamentos à empresa Fontana já tinham ocorrido antes da conclusão dos trabalhos da CGU, nos dias 11/2/2009 e 9/4/2009 (peça 1, p. 37, itens 2.1 e 2.2) .
Deste modo, quando os pagamentos ocorreram, não era possível ao então Reitor saber das irregularidades, dado que o coordenador do projeto, Sr. Samuel Goihman, atestou a execução dos serviços. 
No entanto, e aqui está o cerne da proposta de citação, mesmo após saber das irregularidades, o gestor encaminha a prestação de contas, em 27/8/2009, atestando o cumprimento integral dos objetivos (peça 2, p. 122 - 124) . O relatório de cumprimento de objeto é assinado tanto pelo coordenador, Sr. Samuel Goihman, quanto pelo Reitor, Sr. Walter Manna Albertoni. Tal declaração foi firmada mesmo após as recomendações da CGU no sentido de:
apurar as responsabilidades pelos pagamentos a consultores sem atender aos requisitos da lei 8.666/93, devido à ausência de projeto básico ou termo de referência, de processo licitatório, de formalização de contratos e de ausência de documentos que comprovem a efetiva realização dos serviços (peça 3, p. 6 - 8, 16 - 18 e 34) ;
devolução de valores pagos a servidores (peça 3, p. 34) ;
apurar responsabilidades por licitação com objeto impreciso, pela irregular adjudicação a empresa que não atende o edital, e pelo recebimento de serviços sem comprovação de execução (peça 3, p. 58) ;
exigir a restituição dos recursos pagos à empresa (peça 3, p. 58 a 60) .
O responsável rebate afirmando ter um prazo fixo para enviar a prestação de contas, formalidade que não poderia descumprir. Mesmo diante dos apontamentos, não podia presumir a ilegitimidade dos trabalhos sem antes observar o devido processo legal para a apuração, o que foi feito seguindo as orientações da Procuradoria Federal da Universidade. 
Neste ponto reside o motivo da concordância apenas parcial com os argumentos expostos. Por um lado, o tempo entre a notificação feita pela CGU (Ofício 20089/2009/CGU-PR de 29/6/2009 - conforme mencionado à peça 3, p. 48, item 'Manifestação da entidade') e o tempo informado pelo responsável como limite para envio da prestação de contas (28/8/2009, conforme mencionado no Despacho à peça 2, p. 22, item 1) foi escasso, não sendo suficiente para instauração e apuração de todas as irregularidades suscitadas. Por outro lado, mesmo diante de dúvida, no mínimo razoável, acerca da legitimidade dos atos praticados e da efetiva prestação dos serviços programados, não é adequado atestar o pleno atingimento dos objetivos pactuados. 
Resta então saber se a posterior instauração de processos administrativos pode elidir a responsabilidade do ex-reitor, e aqui adentra-se no terceiro argumento apresentado. De fato, foram juntados os documentos relativos aos processos administrativos mencionados (peças 90 a 94) , comprovando a adoção das medidas cabíveis. Nota-se, é verdade, uma morosidade em dar andamento aos trabalhos, tendo em vista que os processos de ressarcimento datam de 2013, quatro anos após a ciência das irregularidades. Nota-se ainda uma tendência da comissão em não analisar o mérito das ocorrências, sob a alegação de 'matéria eminentemente técnica' (peça 92, p. 49) , resultando numa simples penalidade de advertência. Em todo caso, ainda que sem resultado prático, os procedimentos foram instaurados, motivo pelo qual propõe-se acatar parcialmente as alegações de defesa. 
Citação da empresa Tecenge Assessoria e Treinamento e Gestão Ltda. - EPP (antiga Fontana Assessoria) 
Segue trecho do ofício de citação (peça 136) :
- Ocorrência: inexecução do objeto constante do Plano de Trabalho aprovado pela Portaria 312/2008, dado que não houve fornecimento de nenhuma ferramenta de integração e monitoramento dos sistemas SISPPI e SISREG, que propiciasse extração de dados para construção de indicadores.  - Conduta: a empresa Tecenge Assessoria e Treinamento e Gestão Ltda. - EPP (antiga Fontana Assessoria e Consultoria Administrativa) , apesar de contratada pela Unifesp para a execução do objeto da Portaria 312/2008, recebendo os respectivos recursos, não adimpliu o contrato, apresentando relatório que descreve sistemas já existentes, ao invés de entregar a ferramenta que fizesse a integração e o monitoramento dos sistemas SISPPI e SISREG. 
A defesa consta da peça 154. Inicia-se alegando transcurso de 5 anos, prazo prescricional para o TCU exigir a comprovação da regular aplicação das verbas públicas federais. 
Em seguida, argumenta-se que a empresa não responde por atos administrativos; coube exclusivamente à Unifesp gerir o recurso público federal. 
Nesse aspecto, como é cediço, a decisão de licitar, a modalidade e o tipo da licitação, o regime de execução, as exigências relacionadas à habilitação e à classificação das propostas, o critério de julgamento, as obrigações referentes à execução do contrato, as condições de participação e as demais informações previstas no artigo 40 da Lei nº 8.666/93 são estabelecidas pela Administração Pública, durante a fase interna do processo licitatório, ocasião esta destinada ao planejamento e ao desenvolvimento das atividades preparatórias da contratação (art. 7º da Lei nº 8.666/93) .
A Fontana Assessoria, tomando conhecimento do edital por meios legais, participou do Pregão Eletrônico 402/2008, sagrando-se vencedora. Explica que o contrato foi rigorosamente cumprido, do contrário a Unifesp não teria feito os pagamentos. Neste sentido está manifestação do Reitor da Universidade, Sr. Walter Manna Albertoni, defendendo a regularidade do convênio. Ora, os atos praticados pela Unifesp têm presunção de legitimidade, não cabendo à empresa contratada supor alguma irregularidade em curso. 
Argumenta não ter havido benefício indevido da empresa, pois o serviço foi prestado regularmente. Não há elementos para a responsabilidade solidária, a qual não se presume, mas decorre de lei.
Atesta que o objetivo nunca foi entregar um software, mas apenas um levantamento técnico sobre as interfaces existentes, no formato de relatórios e de documentação dos sistemas de informação. Explica que, se não houvesse detalhamento mínimo do objeto, não teria havido a participação de três empresas idôneas, que concorreram de forma acirrada, gerando um desconto de 25% sobre o valor estimado da contratação. Tal fato ainda indicaria que o objeto do certame estava claramente descrito, já que nenhuma delas apresentou recurso.
Explica que, se o objetivo fosse desenvolver um software, o valor de R$ 2.000.000,00 seria incompatível. Como exemplo, menciona o Projeto Porto Sem Papel, que teria custado cerca de 41 milhões de reais. 
Cita o Parecer Técnico Econômico de 24/6/2008, que faz referência a 'estudos técnicos', e não a 'software'.
Por isso, ao contrário do alegado pela Ilustre 3ª Diretoria da SECEX/SP, a FONTANA ASSESSORIA não entregou à UNIFESP meros relatórios de sistemas existentes. A análise crítica do SISPPI e do SISREG, bem como a indicação do que deveria ser alterado nesses dois sistemas para igualar as bases de dados foram fundamentais para que, numa segunda etapa, pudessem ser contratados o desenvolvimento e implantação do software de integração. Assim, o trabalho entregue pela FONTANA ASSESSORIA foi de suma importância para o Ministério da Saúde. 
Cita diversos pareceres do DRAC e do DATASUS que suportariam a tese acima. 
Explica que o Relatório da CGU, que ocasionou todos os questionamentos, revela uma incompreensão das questões técnicas envolvidas. Pressionada pela CGU, a Divisão de Convênios do Ministério da Saúde reprovou a prestação de contas, a qual já tinha sido anteriormente aprovada. A Unifesp, por sua vez pressionada pela Dicon, suspendeu indevidamente a última parcela de pagamento. Diante da celeuma, os órgãos de controle optam pelo caminho mais simples, o de responsabilizar o particular, gerando enriquecimento ilícito da Administração.
Argumenta que a cláusula editalícia constante do item 4.6 do Anexo (peça 8, p. 37 - 38) , referia-se a 70% do volume de serviços, não a 70% do valor financeiro. Oras, como o objeto é 'qualitativo' e não 'quantitativo', a Unifesp não poderia inabilitar a Fontana Assessoria. 
Informa que escolheu livremente seus consultores, não estando obrigada a executar processos seletivos. Além disso, a contratação não gerou vínculo empregatício. Anexa declarações, à peça 154, p. 81 - 84, emitidas pelos consultores, comprovando que trabalharam pela Fontana Assessoria.
Na sequência vem detalhada defesa acerca do preço praticado, o que não foi objeto de questionamentos.
Finaliza apontando que o apontamento da CGU decorre de compreensão equivocada acerca do objeto contratado, sendo descabidas as propostas de 'restituição de valores' e 'declaração de inidoneidade', especialmente porque o serviço teria sido devidamente prestado. 
Não havendo irregularidades, caberia arquivar este processo, sem imposição de qualquer penalidade, e com pagamento da última prestação do contrato, até hoje suspensa. 
Análise
Quanto à prescrição da pretensão punitiva do TCU, a qual não diz respeito ao débito, dado que este possui natureza jurídica completamente distinta das sanções, improcede a argumentação, tendo em vista que o prazo é de dez anos, nos termos do art. 205 do Código Civil. Neste sentido, Incidente de Uniformização de Jurisprudência materializado no Acórdão 1441/2016-TCU-Plenáriolenáro:
9.1. deixar assente que:
9.1.1. a pretensão punitiva do Tribunal de Contas da União subordina-se ao prazo geral de prescrição indicado no art. 205 do Código Civil;
Quanto ao ressarcimento do dano, é imprescritível, nos termos do art. 37, § 5º, da Constituição, da Súmula TCU 282 e da reiterada jurisprudência do Supremo Tribunal Federal (MS 26210/DF, Rel. Min. Ricardo Lewandowski, Pleno, j. 4/9/2008, DJe 9/10/2008, dentre outros) . Propõe-se rejeitar a alegação.
Quanto à responsabilidade solidária, de fato não se presume. Ocorre que o art. 16, §2º, 'b', da lei 8.443/92 prevê a responsabilidade solidária do terceiro que, como contratante ou parte interessada na prática do mesmo ato, de qualquer modo haja concorrido para o cometimento do dano apurado.
O art. 209, §6º, II, do Regimento Interno do TCU detalha que a responsabilidade do terceiro referido no texto da lei derivará de irregularidade no recebimento de benefício indevido ou pagamento superfaturado. No mesmo sentido, o art. 87, IV, da lei 8.666/93 prevê a declaração de inidoneidade até que haja o ressarcimento pelos prejuízos relativos à inexecução total ou parcial do contrato. 
É justamente o caso em apreço: como ficou demonstrado ao longo de toda a instrução, o contrato não foi executado. Portanto, os pagamentos foram indevidos, caracterizando a responsabilidade da empresa contratada no ressarcimento ao erário. 
Quanto à alegação de que a empresa Fontana não teve participação nos atos praticados pela Unifesp, não procede, dada a sequência abaixo, já amplamente narrada ao longo desta instrução:
a empresa apresenta um atestado técnico referente a organização de eventos, incompatível com o objeto licitado, e no valor total de apenas R$ 15.790,00, muito inferior ao limite estipulado de 70% do valor do contrato (peça 8, p. 61; peça 14, p. 29) ;
mesmo assim, contrariando frontalmente o edital, o Professor Samuel Goihman indica que a proposta está regular (peça 8, p. 117) ;
a empresa apresenta a listagem de consultores que irão executar o serviço (vide relação à peça 24, p. 7) ;
os consultores, quando ouvidos separadamente pelo Ministério Público, declaram nunca terem ouvido falar da Fontana Assessoria; vários explicam terem sido contratados sem seleção, por indicação direta do Professor Samuel Goihman (peça 121, p. 17 e seguintes) ;
Fica evidente que a empresa foi utilizada como interposta pessoa, para viabilizar a contratação das pessoas físicas já previamente escolhidas. 
Não é verossímil que a empresa tenha simplesmente tomado ciência do edital, percebido que tinha capacidade de executá-lo, e participado regularmente do certame. Primeiro, não tinha capacidade para executá-lo, ou ao menos não tinha como demonstrá-la, haja vista a apresentação de atestados referentes a organização de eventos, no montante de cerca de 1,5% do valor contratado. Segundo, apresenta uma equipe técnica que, em depoimentos dados separadamente, alega nunca ter ouvido falar da empresa. 
Em relação ao fato de nenhuma das licitantes ter apresentado recurso, isso não prova de modo algum que o objeto estava claramente descrito. Oras, tampouco tais empresas apresentaram recurso contra o fato de a vencedora ter apresentado um atestado referente a organização de eventos, no valor de cerca de 1,5% do montante contratado. Isto só levanta a suspeita de conluio entre licitantes. A descrição do objeto é gritantemente evasiva, como já detalhado no item 198.
Sobre a alegação de que o objeto não era o desenvolvimento de um software, mas meramente o levantamento de requisitos, já foi analisada nos itens 138 - 151 desta instrução, concluindo que, ainda que se admitisse tal alteração drástica de objeto, o projeto mesmo assim não teria sido cumprido.
Independentemente disso, passam-se aos demais argumentos correlatos:
sobre o paradigma de preço, obtido a partir do Projeto Porto Sem Papel, a comparação não é viável, já que em momento algum ficou claro o que o presente software deveria de fato fazer. 
em relação ao Parecer Técnico Econômico de 24/6/2008 (peça 23, p. 8) , de fato se refere simplesmente a 'estudos'; mas isso está em desacordo com o Plano de Trabalho em análise. Oras, o ajuste tinha como objetivo o 'projeto integração e desenvolvimento de ferramenta de monitoramento dos sistemas de informação da programação pactuada e integrada da assistência - SISPPI e Sistema de Informação da Regulação - SISREG' (peça 2, p. 4) ; a metafísica era um 'desenvolvimento de sistemas' (peça 2, p. 10, item 26) ;
Sobre a alegação de que a Fontana apresentou relatório com análise crítica dos sistemas então existentes, com indicação das alterações que deveriam ser feitas para propiciar a integração, não veio acompanhada de documentação, qual seja, o relatório com tais recomendações. O relatório que já constava dos autos, à peça 9, p. 128 e seguintes, não pode ser aceito, como já detalhado nos itens 122 a 151. 
Quanto à cláusula 4.6 do Anexo do Edital (peça 8, p. 38) , que não se refere a valores financeiros, mas a quantidade de serviços, isto em nada ajuda a afastar a irregularidade, dada a disparidade financeira: como um serviço que custou 15 mil reais pode servir de comprovação técnica para um segundo que custa na ordem de 1 milhão de reais? Como um serviço na área de organização de eventos pode servir para comprovar experiência na área de tecnologia de informação?
Quanto à escolha dos consultores, a alegação de que os selecionou livremente está em desacordo com os depoimentos prestados ao Ministério Público, no qual alegam sequer conhecerem a empresa Fontana Assessoria. 
Quanto às declarações constantes da peça 154, p. 81 - 84, elas não indicam claramente que o consultor trabalhou para a Fontana Assessoria; parecem indicar que esta última apoiou o NAS/Unifesp, sem deixar clara a ligação entre consultor e Fontana Assessoria. Segue redação:
Declaro ter participado do 'Projeto Integração e Desenvolvimento de Ferramenta de Monitoramento dos Sistemas de Informação da Programação Pactuada e Integrada da Assistência - SISPPI e Sistema de Informação da Regulação - SISREG' (Portaria 312, de 4 de julho de 2008) , ·desenvolvido em parceria DRAC/MS e NAS/UNIFESP, tendo participado das atividades para elaboração dos relatórios do contrato para desenvolvimento, consultoria e assessoria em análise para Integração a dois sistemas (PPI e SISPPI - MS/DATASUS) de informações complexas e modulares, para realização de estudos diversos, do NAS/UNIFESP com o apoio da Fontana Assessoria e Consultoria Administrativa S/S Ltda, 
Tais declarações, em quantidade de apenas quatro, são referentes a Leonardo Dutra Lemos, Luanna Silva da Costa, Mirna Lucia de Almeida Corrêa e Roberta Fernandes Castor. Ocorre que estes mesmos quatro consultores, além de outros sete, deram depoimentos ao Ministério Público com conteúdo oposto, negando saber da existência da empresa (peça 121, p. 17 e seguintes) :
Leonardo Dutra Lemos: nunca ouviu falar das empresas Worktime e Fontana Assessoria, não conhece os demais depoentes, e não se lembra de ninguém da Unifesp;
Luciano Garcia Rodrigues: foi contratado por conhecer o professor Samuel Goihman, e nunca trabalhou para as empresas Worktime e Fontana, tampouco conhece os demais consultores contratados;
Márcia da Rocha Silva: explica ter trabalhado diretamente para o professor Samuel, na função de corretora de textos. Nunca ouviu falar das duas empresas em análise, e também não conhece os demais consultores;
Robson Alves de Almeida Pereira: foi contratado diretamente pelo professor Samuel, conhecia de vista do Sr. Caio; não conhece demais consultores, nem as empresas Worktime e Fontana;
Luanna Silva Costa: se recorda da Worktime, mas não sabe da existência da Fontana;
Eisenhower Bonfim Pereira: nunca ouviu falar da Fontana ou da Worktime, nem conhece os demais consultores listados pelo Ministério Público;
Luiza de Melo Leite: nunca ouviu falar da Fontana ou da Worktime, nem conhece os demais consultores listados pelo Ministério Público;
Mirna Lúcia de Almeida Correia: trabalhou coletando dados para o projeto; foi contratada pela Worktime, mas não conhece a Fontana;
Roberta Fonseca Rezende de Moura Lopes: conhece a Worktime, mas nunca ouviu falar da Fontana; não conhece as demais pessoas relacionadas na carta precatória
Outras declarações semelhantes foram feitas por Urania Avani Jucá e Roberta Fernandes Souza. 
Observa-se que todos os quatro consultores listados na defesa da Fontana Assessoria, à peça 154, p. 81 - 84, e que teriam confirmado terem trabalhado para a empresa, todos eles também afirmaram ao Ministério Público nunca terem dela ouvido falar. 
Pode haver dúvida apenas quanto ao nome 'Roberta Fernandes', que, na declaração à peça 154, p. 84, aparece com sobrenome 'Castor' e, no depoimento ao Ministério Público, aparece com o sobrenome 'Souza'. Mas tudo indica ser a mesma pessoa, apenas variando o nome em função do estado civil, como demonstram as comparações entre os documentos à peça 120, p. 188 e 158 (notar o mesmo telefone celular associado aos dois nomes: 9137-3937) . Isto também é confirmado pela consulta à base de dados da Receita Federal. Tomando-se o CPF XXX.328.126-XX, associado ao nome 'Roberta Fernandes Castor' (peça 154, p. 84) , e consultando-o na base de dados da Receita Federal, obtém-se como resultado 'Roberta Fernandes e Souza'. 
Além de serem em maior número (onze declarações fornecidas ao Ministério Público, contra as quatro declarações apresentadas pela defendente) , aquelas são mais fortes por serem livremente apresentadas pelos consultores. Quando indagados diretamente acerca da empresa Fontana, afirmaram não a conhecer. Já as declarações constantes da peça 154, p. 81 - 84, têm redação padronizada, elaborada não pelo consultor, ao qual cabia apenas ler e assinar, e não vinculam claramente o consultor à empresa Fontana. 
Por todo o exposto, propõe-se rejeitar as alegações de defesa.
CONCLUSÃO
Quanto a Meide Silva Anção, houve proposta por acatar as razões de justificativa (itens 37 a 47) . Embora ouvido em audiência, o responsável, na qualidade de Chefe do Departamento de Informática em Saúde da Unifesp, não era gestor dos recursos repassados à Unifesp, portanto, não tem contas julgadas.
Miguel Roberto Jorge foi ouvido em audiência por conta de três diferentes achados. Propõe-se acatar as razões de justificativa sobre:
a homologação do Pregão 402/2008 contendo cláusula restritiva (item 70) ;
autorização para realização do Pregão 402/2008, com objeto mal detalhado (item 62) .
Por outro lado, houve proposta por rejeitar a defesa referente à homologação do Pregão 402/2008, mesmo que a licitante vencedora não tenha atendido às cláusulas do edital (itens 63 - 72) . Embora ouvido em audiência, o responsável, na qualidade de Chefe de Gabinete e Ordenador de Despesas da Unifesp por delegação de competência, não era gestor dos recursos repassados à Unifesp, portanto, não tem contas julgadas, sem prejuízo, entretanto, de ser apenado com aplicação de multa.
Em relação a Ricardo Ribeiro da Silva, propõe-se acatar as razões de justificativa sobre a condução do Pregão 402/2008, dado que o edital continha cláusulas restritivas (item 85) . Já em relação à habilitação da licitante vencedora, mesmo sem comprovar serviços relacionados ao objeto do contrato, a proposta é por rejeitar a defesa (itens 86 - 88) . Embora ouvido em audiência, o responsável, na qualidade de pregoeiro da Unifesp, não era gestor dos recursos repassados à Unifesp, portanto, não tem contas julgadas, sem prejuízo, entretanto, de ser apenado com aplicação de multa.
Quanto a Maria Letícia dos Santos Mendes e Cleusa Rodrigues da Silveira Bernardo, propõe-se rejeitar as razões de justificativa (itens 93 - 111 e 117 - 152) . Embora ouvidas em audiência, as responsáveis, na qualidade de servidoras da SAS/MS, não eram gestoras dos recursos repassados à Unifesp, portanto, não tem contas julgadas, sem prejuízo, entretanto, de serem apenadas com aplicação de multa.
Sobre Marcos Pacheco de Toledo Ferraz, Reitor da Unifesp de 1/9/2008 a 5/2/2009, a proposta é por acatar tanto as alegações de defesa quanto as razões de justificativa, com julgamento pela regularidade das contas (itens 157 e 160 - 171) . 
Quanto a Samuel Goihman, coordenador do projeto e titular do NAS/Unifesp, a proposta é por rejeitar tanto as alegações de defesa quanto as razões de justificativa, com julgamento pela irregularidade das contas com imputação de débito e aplicação de multa (itens 176 - 184, 186 - 193, 195 - 208, 210, 212 - 215, 217 - 220, 222 - 223) .
Propõe-se acatar parcialmente as alegações de defesa de Walter Manna Albertoni, Reitor da Unifesp de 6/2/2009 a 4/2/2013, com julgamento pela regularidade com ressalva das contas, visto que, mesmo após estar ciente das irregularidades, encaminhou a prestação de contas ao MS, atestando o cumprimento integral dos objetivos (item 250) .
Finalmente, propõe-se rejeitar as alegações de defesa da empresa Tecenge Assessoria, com condenação solidária ao Sr. Sanuel em débito e aplicação de multa individual (itens 266 - 286) .
Quanto aos responsáveis que tiveram proposta pela rejeição da defesa, diante da inexistência nos autos de elementos que demonstrem boa-fé ou a ocorrência de excludentes de culpabilidade, devem ter suas contas julgadas irregulares, nos termos do art. 202, § 6º, do Regimento Interno/TCU.
Propõe-se também o encaminhamento de cópia do acórdão que for proferido à Procuradoria da República em São Paulo, com vistas à instrução da Ação Civil Pública nº 0023979-43.2016.4.03.6100, aos cuidados da Procuradora da República Lisiane Braecher (peça 113, p. 1) .
PROPOSTA DE ENCAMINHAMENTO 
Diante do exposto, submetem-se os autos à consideração superior, propondo:
acolher as razões de justificativa do Sr. Meide Silva Anção, CPF XXX.667.728-XX, Chefe do Departamento de Informática em Saúde da Unifesp;
com fundamento nos arts. 1º, inciso I, 16, inciso I, 17 e 23, inciso I, da Lei 8.443/1992 c/c os arts. 1º, inciso I, 207 e 214, inciso I, do Regimento Interno, que sejam julgadas regulares as contas do Sr. Marcos Pacheco de Toledo Ferraz, CPF XXX.671.208-XX, Reitor da Unifesp (período: 1/9/2008 a 5/2/2009) , dando-se-lhe quitação plena;
com fundamento nos arts. 1º, inciso I, 16, inciso I, 17 e 23, inciso II, da Lei 8.443/1992 c/c os arts. 1º, inciso I, 207 e 214, inciso II, do Regimento Interno, que sejam julgadas regulares com ressalva as contas do Sr. Walter Manna Albertoni, CPF XXX.824.408-XX, Reitor da Unifesp (período: 6/2/2009 a 4/2/2013) , dando-se-lhe quitação;
com fundamento nos arts. 1º, inciso I, 16, inciso III, alíneas 'b' e 'c', e § 2º da Lei 8.443/1992 c/c os arts. 19 e 23, inciso III, da mesma Lei, e com arts. 1º, inciso I, 209, incisos II e III, e § 5º, 210 e 214, inciso III, do Regimento Interno, que sejam julgadas irregulares as contas do Sr. Samuel Goihman, CPF XXX.036.098-XX, coordenador do Projeto referente à Portaria 312/2008, e condená-lo, em solidariedade, com a empresa Tecenge Assessoria e Treinamento e Gestão Ltda, CNPJ 02.699.739/0001-69, ao pagamento da quantias a seguir especificadas, com a fixação do prazo de quinze dias, a contar das notificações, para comprovarem, perante o Tribunal (art. 214, inciso III, alínea 'a', do Regimento Interno) , o recolhimento das dívidas aos cofres do Fundo Nacional de Saúde, atualizadas monetariamente e acrescidas dos juros de mora, calculados a partir das datas discriminadas, até a data dos recolhimentos, na forma prevista na legislação em vigor:
	VALOR ORIGINAL (R$) 
	DATA DA OCORRÊNCIA

	600.000,00
	3/2/2009

	400.000,00
	1/4/2009

Valor atualizado até 25/8/2017: R$ 1.661.945,25
condenar o Sr. Samuel Goihman, CPF XXX.036.098-XX, coordenador do Projeto referente à Portaria 312/2008, ao pagamento da quantias a seguir especificadas, com a fixação do prazo de quinze dias, a contar da notificação, para comprovar, perante o Tribunal (art. 214, inciso III, alínea 'a', do Regimento Interno) , o recolhimento da dívida aos cofres do Fundo Nacional de Saúde, atualizadas monetariamente e acrescida dos juros de mora, calculados a partir das datas discriminadas, até a data dos recolhimentos, na forma prevista na legislação em vigor:
	VALOR ORIGINAL (R$) 
	DATA DA OCORRÊNCIA

	225.986,00
	31/10/2008

	89.019,00
	30/11/2008

	17.590,00
	31/12/2008

	66.518,80
	31/12/2008

aplicar ao Sr. Samuel Goihman, CPF XXX.036.098-XX, e à empresa Tecenge Assessoria e Treinamento e Gestão Ltda, CNPJ 02.699.739/0001-69, individualmente, a multa prevista no art. 57 da Lei 8.443/1992 c/c o art. 267 do Regimento Interno, com a fixação do prazo de quinze dias, a contar das notificações, para comprovarem, perante o Tribunal (art. 214, inciso III, alínea 'a', do Regimento Interno) , o recolhimento das dívidas aos cofres do Tesouro Nacional, atualizadas monetariamente desde a data do acórdão até a dos efetivos recolhimentos, se forem pagas após o vencimento, na forma da legislação em vigor;
	aplicar aos Srs. Miguel Roberto Jorge, CPF XXX.313.718-XX, Chefe de Gabinete e Ordenador de Despesas da Unifesp por delegação de competência, Ricardo Ribeiro da Silva, CPF XXX.822.318-XX, pregoeiro da Unifesp, Maria Letícia dos Santos Mendes, CPF XXX.752.201-XX e Cleusa Rodrigues da Silveira Bernardo, CPF XXX.849.541-XX, servidoras da Secretaria de Atenção à Saúde do Ministério da Saúde, a multa prevista no art. 58, incisos II e III, da Lei 8.443/1992, c/c o art. 268, incisos II e III, do Regimento Interno, fixando-lhes o prazo de 15 (quinze) dias, a contar das notificações, para comprovarem, perante o Tribunal (art. 214, inciso III, alínea 'a', do Regimento Interno) , os recolhimentos das dívidas aos cofres do Tesouro Nacional, atualizadas monetariamente desde a data do presente acórdão até a dos efetivos recolhimentos, se forem pagas após o vencimento, na forma da legislação em vigor;
autorizar, desde logo, nos termos do art. 28, inciso II, da Lei 8.443/1992, a cobrança judicial das dívidas, caso não atendidas as notificações;
determinar à Unifesp, nos termos do art. 28, I, da Lei 8.443/1992, que, caso não seja comprovado o recolhimento das dívidas pelos Srs. Samuel Goihman, CPF XXX.036.098-XX, Miguel Roberto Jorge, XXX.313.718-XX e Ricardo Ribeiro da Silva, CPF XXX.822.318-XX, efetue, após a devida notificação do Tribunal, os descontos das dívidas na remuneração dos servidores, em favor do Fundo Nacional de Saúde;
determinar ao Ministério da Saúde, nos termos do art. 28, I, da Lei 8.443/1992, que, caso não seja comprovado o recolhimento das dívidas pelas Sras. Maria Letícia dos Santos Mendes, CPF XXX.752.201-XX e Cleusa Rodrigues da Silveira Bernardo, CPF XXX.849.541-XX, efetue, após a devida notificação do Tribunal, os descontos das dívidas na remuneração das servidoras, em favor do Fundo Nacional de Saúde;
encaminhar cópia da deliberação que for proferida à Procuradoria da República em São Paulo, nos termos do § 3º do art. 16 da Lei 8.443/1992 c/c o § 7º do art. 209 do Regimento Interno do TCU, com vistas à instrução da Ação Civil Pública nº 0023979-43.2016.4.03.6100, aos cuidados da Procuradora da República Lisiane Braecher e comunicar-lhe que o relatório e o voto que a fundamentarem podem ser acessados por meio do endereço eletrônico www.tcu.gov.br/acordaos e que, caso haja interesse, o Tribunal pode enviar-lhe cópia desses documentos sem qualquer custo;
dar ciência da deliberação que for proferida ao Fundo Nacional de Saúde e à Universidade Federal de São Paulo.
5.	Submetidos os autos ao MPTCU, este concordou parcialmente com a proposta da então SECEX-SP, com exceção do que concerne à responsabilidade da empresa Tecenge Assessoria e Treinamento e Gestão Ltda. - EPP (antiga Fontana Assessoria) . 
6. 	Contudo, ressalvou que não seria possível afirmar, conforme pretendeu a unidade técnica ao elaborar a conduta a ser atribuída à Tecenge, que a empresa tenha sido contratada para a execução do objeto da Portaria 312/2008, na medida em que ela atendeu ao chamamento efetuado por meio do Edital do Pregão Eletrônico 402/2008, que já registrava objeto diverso daquele originalmente estipulado no plano de trabalho da avença.
7.	Por esse motivo, acolhi proposta do MPTCU no sentido de encaminhar dos autos à Sefti, secretaria especializada, para manifestação acerca da completude e suficiência dos elementos registrados no relatório elaborado pela Tecenge (peça 9, p. 130-141, e 10, p. 1-113) para subsidiar o processo de integração dos sistemas de Programação Pactuada e Integrada da Assistência - SISPPI e de Informação da Regulação - SISREG, pretendida pelo MS.
8.	A Secretaria de Fiscalização de Tecnologia da Informação - Sefti emitiu seu parecer (peça 162) concluindo que: a) não há como responsabilizar a empresa por não ter entregue uma ferramenta de integração entre os sistemas Sisreg e Sisppi, haja vista este não ter sido o objeto descrito no edital do PE 402/2008; b) os elementos registrados nos relatórios elaborados pela empresa Tecenge não apresentam completude e suficiência para subsidiar o processo de integração dos sistemas de Programação Pactuada e Integrada da Assistência (Sisppi) e de Informação da Regulação (Sisreg) , pretendida pelo Ministério da Saúde, não podendo ser entendido como estudo técnico para organização de módulo de dados; c)  realize-se o encaminhamento dos autos à SecexTCE, para que dê prosseguimento à nova citação da empresa Tecenge, conforme determinado pelo Relator no despacho acostado à peça 161.
9.	Ato contínuo, os autos foram tramitados para a SecexTCE, que, em instrução constante à peça 164, propôs a realização de nova citação à empresa Tecenge Assessoria e Treinamento e Gestão Ltda. - EPP, identificando-se claramente que esta não cumpriu o estabelecido em contrato, conforme a seguir:
	Irregularidade: inadimplemento do Contrato 07/2009, configurada na ausência de funcionalidade do objeto entregue (relatórios) , sem aproveitamento útil, por motivo de inexecução parcial;
	Conduta: receber pagamentos por serviços executados apenas parcialmente, que não atenderam às finalidades pretendidas no âmbito do Contrato 07/2009;
	Nexo de causalidade: o recebimento do pagamento por serviços executados apenas parcialmente, que não atenderam às finalidades pretendidas no âmbito do Contrato 07/2009, acarretou a ausência do benefício social esperado, resultando em dano ao erário;
	Culpabilidade: não há excludentes de ilicitude, de culpabilidade e de punibilidade; é razoável supor que o administrador responsável pela pessoa jurídica tinha consciência da ilicitude de sua conduta; era exigível conduta diversa da praticada, qual seja, receber pagamento dos serviços após a sua execução total, dando funcionalidade ao objeto, conforme especificações previstas no instrumento;
	Dispositivos violados: Art. 37, caput, c/c o art. 70, parágrafo único, da Constituição da República Federativa do Brasil; art. 93, do Decreto-lei 200/1967; art. 66, do Decreto 93.872/1986; arts. 39, caput, e inciso III, e 63, §1ª, inciso II, alínea 'a', ambos da Portaria Interministerial 127/2008; arts. 876 e 884 da Lei 10.406/2002.
	Composição do débito: 
	Fato gerador
	VALOR ORIGINAL (R$) 
	DATA DA OCORRÊNCIA

	Pagamento à Tecenge Assessoria e Treinamento e Gestão Ltda. - EPP (à época denominada Fontana Assessoria) , conforme Nota Fiscal 272
	600.000,00
	3/2/2009

	Pagamento à Tecenge Assessoria e Treinamento e Gestão Ltda. - EPP (à época denominada Fontana Assessoria) , conforme Nota Fiscal 275
	400.000,00
	1/4/2009

10.	Recebidas as defesas dos responsáveis, a SecexTCE assim se manifestou (peça 181) :
"ARGUMENTOS: alega a defendente que estaria atingida pela prescrição a pretensão administrativa da Tomada de Contas Especial quanto ao dano ao erário, uma vez que diversas decisões proferidas pelo Poder Judiciário trariam o entendimento de que é de 5 (cinco) anos o prazo prescricional para o Tribunal de Contas da União, por meio da Tomada de Contas Especial disciplinada pela Lei 8.443/1992, exigir do agente público a comprovação da regular aplicação das verbas públicas federais. Transcreve trechos de decisões judiciais que embasam sua tese. Aduz ainda a prescrição da pretensão punitiva em relação à Tecenge, uma vez que os débitos apontados foram do exercício de 2009 e o ato que ordenou a citação se deu apenas em fevereiro de 2020, passados mais de 10 anos desde o fato gerador.
ANÁLISE: quanto às argumentações relativas à prescrição, estas devem ser acolhidas em parte, uma vez que aduz razão à defendente exclusivamente quanto à prescrição da pretensão punitiva.
Deve-se registrar que o Supremo Tribunal Federal, no âmbito do RE 636886/AL, fixou o seguinte enunciado para o Tema 899: 'É prescritível a pretensão de ressarcimento ao erário fundada em decisão de Tribunal de Contas'. Porém, ainda pairam diversas dúvidas sobre a matéria, pois é possível a conclusão de que a deliberação não tratou da prescrição do processo de controle externo levado a cabo perante o Tribunal de Contas da União, mas sim da prescrição intercorrente ocorrida durante a fase de execução do acórdão condenatório do Tribunal. Assim, é razoável que, no presente caso, seja aplicada a jurisprudência atual desta Corte de Contas sobre a matéria, consolidada na Súmula 282, para a prescrição do débito apurado e, no que tange à eventual aplicação de sanções, no incidente de uniformização de jurisprudência apreciado pelo Acórdão 1441/2016-TCU-Plenário, que adotou o prazo geral de prescrição indicado no art. 205 do Código Civil, que é de 10 anos.
Tal posicionamento encontra respaldo no voto do Ministro Benjamin Zymler exarado no Acórdão 5236/2020-TCU-Primeira Câmara, reproduzido a seguir:
	(...) 
12. Enfatizo que estou aplicando a jurisprudência atual desta Corte de Contas sobre a matéria, consolidada na Súmula 282, para a prescrição do débito apurado e, no que tange à eventual aplicação de sanções, no incidente de uniformização de jurisprudência apreciado pelo Acórdão 1441/2016-TCU-Plenário, que adotou o prazo geral de prescrição indicado no art. 205 do Código Civil. Não desconheço que recentemente o Supremo Tribunal Federal, no âmbito do RE 636886/AL, fixou o seguinte enunciado para o Tema 899: 'É prescritível a pretensão de ressarcimento ao erário fundada em decisão de Tribunal de Contas'. Não obstante essa respeitável decisão, ainda pairam diversas dúvidas sobre a matéria, pois é possível a conclusão de que a deliberação não tratou da prescrição do processo de controle externo levado a cabo perante o Tribunal de Contas da União, mas sim da prescrição intercorrente ocorrida durante a fase de execução do acórdão condenatório do Tribunal.
13. A decisão do STF versou sobre recurso extraordinário interposto pela União contra acórdão do Tribunal Regional Federal da 5ª Região que negou provimento a embargos de declaração opostos contra acórdão de sua lavra, assim ementado:
EMENTA: TRIBUTÁRIO. PROCESSUAL CIVIL. EXECUÇÃO FISCAL. PROCESSO PARALISADO POR MAIS DE CINCO ANOS. PRESCRIÇÃO INTERCORRENTE. OCORRÊNCIA. 1. Para fins práticos, deve-se observar quando a Fazenda Pública foi intimada a providenciar o andamento do feito. Passados cinco anos sem diligências concretas, ocorre a prescrição intercorrente. Caso haja suspensão na forma do art. 40, da Lei n. 6.830/80, ocorre a extinção se o feito permanecer paralisado por mais de seis anos. 2. Na hipótese dos autos, houve o arquivamento sem baixa do processo em 12.08.1999 e até a data da sentença extintiva do feito em 05.06.2006, a Fazenda Nacional não apresentou nenhuma medida concreta quanto à localização do devedor ou de seus bens. Revela-se, portanto, inequívoca a ocorrência da prescrição intercorrente.
14. No caso, a Fazenda Pública deixou a ação paralisada por mais de seis anos, o que ensejou a declaração de prescrição intercorrente no aludido caso concreto. Como se vê da leitura da ementa, a questão controversa em discussão naquela deliberação era unicamente a prescrição intercorrente ocorrida durante a fase de execução do acórdão condenatório do Tribunal.
15. Com base nessa possível interpretação, a matéria decidida no aludido feito não teria nenhuma repercussão de ordem prática e jurídica na presente tomada de contas especial, cujo título executivo extrajudicial ainda não se formou. Caso a AGU, na execução de eventual decisão condenatória proferida neste feito, deixe de adotar as medidas pertinentes dentro do prazo de cinco anos, aí sim haverá a aplicação da tese emanada no RE 636886, com o reconhecimento da prescrição intercorrente da ação de ressarcimento ao erário fundada em decisão de Tribunal de Contas (a ação de execução fiscal) , pela hipotética inação da Fazenda Pública.
16. Ainda que se interprete que a decisão do STF seja também aplicável à tramitação do processo de controle externo no âmbito do TCU, exsurgem outras diversas questões fundamentais para que esta Corte de Contas estabeleça novo tratamento acerca da prescrição do débito e da pretensão punitiva, em particular qual seria o dies a quo  (data de ocorrência do fato irregular ou data do seu conhecimento pelo TCU) e as hipóteses de interrupção da prescrição.
17. Diante de todas as dúvidas ainda existentes sobre a decisão do STF no âmbito do RE 636886, opto por aplicar ao caso em exame a jurisprudência do TCU então existente, que se fundamenta no art. 37, § 5º, da Constituição Federal, no que tange ao ressarcimento do prejuízo, e no art. 205 da Lei 10.406/2002 (Código Civil) , no que se refere à pretensão punitiva.
Assim, entende-se não estar prescrita a pretensão ressarcitória, mas exclusivamente a pretensão punitiva. No caso em tela, a correta descrição dos fatos atribuídos à empresa Tecenge (citação válida) se deu apenas na citação autorizada por Despacho do Exmo. Min. Relator em 20/02/2020, ou seja, ultrapassados os 10 anos desde os fatos geradores, que se deram em 03/02/2009 e 01/04/2009 (datas dos pagamentos) . Ainda que o primeiro ato de ordenação da citação tenha se dado em 2016, este não trazia as corretas imputações às empresas, razão pela qual entende-se não haver a interrupção da prescrição da pretensão punitiva. 
Desse modo, acolhe-se a alegação de prescrição da pretensão punitiva, não podendo haver a aplicação de qualquer sanção à empresa ora defendente, mas exclusivamente a imputação de débito a ela. 
ARGUMENTOS: no mérito, alega a defendente que não houve execução parcial do Contrato 07/2009, e que o mesmo teria sido totalmente adimplido. Diz que o Parecer da Sefti (peça 62) não teve fundamentação técnica e jurídica, pois trouxe termos genéricos, o que cercearia o próprio direito de defesa da responsável. Explica que o contrato foi rigorosamente cumprido, do contrário a Unifesp não teria feito os pagamentos. Neste sentido, estaria manifestação juntada à peça 178. 
Argumenta não ter havido benefício indevido da empresa, pois o serviço foi prestado regularmente e que não há elementos para a responsabilidade solidária. Atesta que o objetivo nunca foi entregar um software, mas apenas um levantamento técnico sobre as interfaces existentes, no formato de relatórios e de documentação dos sistemas de informação. Repisa que, se não houvesse detalhamento mínimo do objeto, não teria havido a participação de três empresas idôneas, que concorreram de forma acirrada, 
Traz ainda parecer técnico que contratou a um profissional especializado e com experiência no mercado, o que junta aos autos às peças 176 e 177, onde haveria a conclusão de que o trabalho contratado foi feito de forma adequada e atendendo ao disposto no contrato, que, contudo, não teria uma descrição do objeto precisa. Afirma que, se, porventura, houve alguma deficiência ou imprecisão técnica nesses documentos, a TECENGE jamais poderia ser responsabilizada ou sofrer consequências danosas em seu patrimônio derivadas dos atos unilateralmente praticados pelos responsáveis da UNIFESP.
Conclui alegando que o caso concreto revela a ocorrência de enriquecimento ilícito do Poder Público e não de prejuízo ao erário, pois haveria parcela pendente de pagamento, e que não há culpabilidade na conduta da Tecenge, uma vez que, por duas vezes, a Divisão de Convênios do Ministério da Saúde - DICON atestou a prestação de contas da Portaria 312/2008, e que, em duas ocasiões distintas, a UNIFESP defendeu a regularidade do Convênio/Portaria 312/2008 e a perfeita execução do seu objeto por meio de contratações, entre elas o Contrato 07/2009, o que significa dizer que os relatórios produzidos pela TECENGE foram devidamente aprovados. Requer a extinção do processo pela prescrição e, no mérito, que sejam acolhidas as alegações de defesa.
ANÁLISE: quanto ao mérito, não devem ser acolhidas as alegações de defesa apresentadas, uma vez que a questão sobre o objeto ser entregar um software ou a realização de estudos técnicos já fora resolvida anteriormente. De acordo com Parecer da Sefti (peças 162) , o objeto nunca foi entregar um software, mas sim a realização/execução de estudos técnicos para se proceder à integração dos sistemas Sisreg e Sisppi.
Ainda assim, a análise feita pela Sefti teve o propósito de verificar se a contratada apresentou o estudo técnico para organização de módulo de dados com todos os elementos necessários para subsidiar o processo de integração entre os dois sistemas supracitados, pois este é o objeto previsto no edital do PE 402/2008 e no Contrato 7/2009 (peça 10, p. 12) , e concluiu que a empresa Tecenge (Fontana) entregou dois artefatos para demonstrar a execução dos serviços: Relatório Parcial, elaborado em março de 2009 (peça 9, p. 37-105) , e Relatório Final, elaborado em junho de 2019 (peça 9, 128-141 e peça 10, p. 1-113) , contudo, nenhum deles atendeu à disposição editalícia e contratual.
Concluiu-se que os elementos constantes nos dois relatórios elaborados pela empresa Tecenge (Fontana) não apresentam completude e suficiência para subsidiar o processo de integração dos sistemas de Programação Pactuada e Integrada da Assistência (Sisppi) e de Informação da Regulação (Sisreg) , pretendida pelo Ministério da Saúde, não atingindo, assim, os objetivos propostos.
Não há que se falar em cerceamento de defesa, posto que o mencionado Parecer da Sefti deixou claros os motivos que levaram à sua conclusão. Trecho constante nos itens 10 e 11 do mencionado Parecer (peça 162) deixam claro o exposto:
	10. A empresa Tecenge (Fontana) entregou dois artefatos para demonstrar a execução dos serviços: Relatório Parcial, elaborado em março de 2009 (peça 9, p. 37-105) , e Relatório Final, elaborado em junho de 2019 (peça 9, 128-141 e peça 10, p. 1-113) . 
	11. O Relatório Parcial apresenta informações genéricas, como a descrição do Sisreg e do Sisppi as etapas de desenvolvimento em que se encontravam e a reprodução de normativos correlatos. A única informação relevante encontra-se no item 6 - Requisitos para a interface entre Sisppi e Sisreg. (...) 
 (...) 
14. Por sua vez, o Relatório Final (peça 9, p. 128-141 e peça 10, p. 1-113) apresenta a mesma superficialidade do Relatório Parcial.
Em outro caminho, e ainda que tenha havido adequação na citação proposta, veja-se que a análise quanto aos Relatórios já fora tratada com minúcia na instrução da Secex-SP constante à peça 17 (p. 11-12) . Vejamos:
	 77. O relatório final consta da peça 9, p. 128, sendo dividido em sete partes. Os capítulos de 1 a 3 se limitam a dar explicações gerais sobre o contexto do SUS, e dos sistemas SISPPI e SISREG. O capítulo 7 contempla a bibliografia. 
78. O capítulo 4, intitulado 'Levantamento dos módulos e funcionalidades do SISREG para subsidiar a integração com o SISPPI' se limita a descrever telas de sistema, sem de fato trazer nenhuma consideração sobre a efetiva integração dos dois sistemas. 
79. O capítulo 5, intitulado 'Levantamento de módulos e funcionalidades do SISPPI para subsidiar a integração com o SISREG' também se limita a descrever telas de sistema. 
80. Uma evidência de que nada de concreto, referente ao objeto contratado ou ao objeto da portaria 312, realmente foi feito, é que os prints de tela de sistema são os mesmos nos dois relatórios, tanto no parcial quanto no final. A título de exemplo, citam-se os documentos às peças 9, p. 93 e 10, p. 61, ambos referentes à mesma tela de sistema, capturada no dia 12/3/2009, às 16h34. 
81. O capítulo 6, de conclusão, traz o seguinte (peça 10, p. 112) : 
Os dados e informações sobre as ferramentas SISREG e SISPPI foram agrupados por sistema e, dentro de cada sistema, por módulos de execução, de forma a facilitar o entendimento das interfaces necessárias. O desenvolvimento do trabalho permitiu a identificação de premissas e de um conjunto de diretrizes a serem observadas para a efetiva integração dos dois sistemas, conforme descrição a seguir: 1. Ambos os sistemas estão em fase de desenvolvimento e a interoperabilidade entre os dois só será possível após a conclusão do módulo Programação de Estabelecimento de Saúde do SISPPI, e da atualização de versão, no caso do SISREG. 2. Compatibilização de nomenclaturas entre os dois aplicativos - os termos utilizados em funcionalidades devem coincidir para proporcionar uma interface amigável com os usuários. 3. Definição de todas as informações a serem exportadas do SISPPI para o SISREG. 4. A Programação dos Estabelecimentos de Saúde deve contemplar os limites físicos e financeiros por abertura programática decorrentes do processo da PPI. 5. Os fluxos para a realização das ações de saúde deverão sempre obedecer às pactuações intergestores pautadas no Plano Diretor de Regionalização - PDR dos Estados. 6. As exportações do SISPPI serão automatizadas, porém passíveis de adequações manuais para garantir agilidade à regulação do acesso. 7. Deverão ser adotadas para os SISREG, as mesmas regras de conformação das aberturas programáticas ambulatoriais do SISPPI, inclusive no que se refere à associação de procedimentos ao Código Brasileiro de Ocupações - CBO. 8. Deverão ser adotados para o SISREG, os mesmos tipos de leito/especialidades hospitalares do SISPPI e a mesma tabela de associação de procedimentos hospitalares a especialidades. 
82. Nenhum desses itens é suportado por descrições constantes do corpo do relatório. São apenas recomendações soltas, postadas após uma grande série de 'prints' de telas de sistema. Em segundo lugar, nada disso se enquadra como 'módulo de análise de dados', que era o objeto contratado.
Quanto ao parecer/laudo particular trazido aos autos pela defendente, este não deve ter seu teor acolhido. A jurisprudência desta Corte de Contas é no sentido de que este só pode ser acolhido após ratificação, por este Tribunal, dos resultados obtidos na peça particular. Vejamos o Sumário do Acórdão 3947/2009-TCU-Primeira Câmara:
TOMADA DE CONTAS. EXERCÍCIO DE 2002. DELEGACIA FEDERAL DE AGRICULTURA NO ESTADO DO CEARÁ. SERVIÇO SOCIAL DO TRANSPORTE - CONSELHO NACIONAL. SOBREPREÇO. PAGAMENTOS INDEVIDOS. DÉBITO. LAUDO PERICIAL PARTICULAR USADO PARA FINS DE QUANTIFICAÇÃO DE DÉBITO EM OPOSIÇÃO ÀS CONCLUSÕES DA CONTROLADORIA-GERAL DA UNIÃO QUANDO DA REALIZAÇÃO DE INSPEÇÃO IN LOCO NAS OBRAS. IMPOSSIBILIDADE. CONTAS IRREGULARES DE DIVERSOS RESPONSÁVEIS. DEMAIS CONTAS REGULARES. 1. Julgam-se irregulares as contas, com condenação em débito e aplicação de multa, quando comprovada a existência de dano ao erário em face de sobrepreço e pagamentos indevidos no âmbito de contrato firmado por órgão público. 2. A utilização de laudo pericial emitido por empresa privada, em oposição às conclusões lançadas em Relatório de Auditoria da CGU, somente é possível a partir da ratificação, por aquele órgão de controle interno, ou ainda, por este Tribunal, dos resultados obtidos na peça particular. (grifo nosso) .
Nesse contexto, haja vista a total divergência entre a peça particular apresentada e os Pareceres da Sefti e da Secex-SP, agora corroboradas por esta SecexTCE, não deve ser acolhido o parecer particular trazido aos autos.
No que tange à responsabilidade solidária, o art. 16, §2º, 'b', da lei 8.443/92 prevê a responsabilidade solidária do terceiro que, como contratante ou parte interessada na prática do mesmo ato, de qualquer modo haja concorrido para o cometimento do dano apurado. O art. 209, §6º, II, do Regimento Interno do TCU detalha que a responsabilidade do terceiro referido no texto da lei derivará de irregularidade no recebimento de benefício indevido ou pagamento superfaturado. 
Conforme demonstrado ao longo de toda a instrução, o contrato não foi executado. Portanto, os pagamentos foram indevidos, caracterizando a responsabilidade da empresa contratada no ressarcimento ao erário. 
Quanto à alegação de ausência de culpabilidade, veja-se que a defendente, além de não cumprir com o objeto pactuado, apresenta um atestado técnico referente a organização de eventos, incompatível com o objeto licitado, e no valor total de apenas R$ 15.790,00, muito inferior ao limite estipulado de 70% do valor do contrato (peça 8, p. 61; peça 14, p. 29) ; apresenta a listagem de consultores que irão executar o serviço (vide relação à peça 24, p. 7) e os consultores, quando ouvidos separadamente pelo Ministério Público, declaram nunca terem ouvido falar da empresa, além de outras irregularidades já tratadas no curso processual.
Desse modo, devem ser rejeitadas as alegações de defesa apresentadas quanto ao mérito, acolhendo-se apenas quanto à prescrição da pretensão punitiva, conforme já mencionado nos itens 32 a 34 da presente instrução. Mantém-se, assim, sua responsabilidade solidária com o Senhor Samuel Goihman, CPF XXX.036.098-XX, nos termos da proposta de mérito constante da instrução de peça 156, a qual é corroborada em seus termos, com exceção da aplicação de multa à empresa Tecenge, na forma da proposta de encaminhamento a seguir. 
CONCLUSÃO
	Em face da análise promovida, propõe-se acolher parcialmente as alegações de defesa da empresa Tecenge Assessoria e Treinamento e Gestão Ltda. - EPP, CNPJ 02.699.739/0001-69, uma vez que constatada a prescrição da pretensão punitiva quanto à defendente e; reiterar os termos da proposta de mérito elencada à peça 156, com exceção da aplicação de multa à empresa Tecenge.
Não existem, nos autos, elementos que demonstrem a boa-fé dos responsáveis ou a ocorrência de outros excludentes de culpabilidade. Desse modo, suas contas devem ser julgadas irregulares, nos termos do art. 202, § 6º, do Regimento Interno/TCU, procedendo-se à condenação em débito dos responsáveis e à aplicação das multas previstas nos arts. 57 e 58 da Lei 8.443/1992 a alguns dos responsáveis, conforme abaixo.
PROPOSTA DE ENCAMINHAMENTO 
Diante do exposto, submetem-se os autos à consideração superior, propondo:
 acolher as razões de justificativa do Sr. Meide Silva Anção, CPF XXX.667.728-XX, Chefe do Departamento de Informática em Saúde da Unifesp, excluindo-o da relação processual;
acolher parcialmente as alegações de defesa apresentadas pela empresa Tecenge Assessoria e Treinamento e Gestão Ltda, CNPJ 02.699.739/0001-69, retirando-se a multa anteriormente proposta à peça 156, em virtude da prescrição da pretensão punitiva;
com fundamento nos arts. 1º, inciso I, 16, inciso I, 17 e 23, inciso I, da Lei 8.443/1992 c/c os arts. 1º, inciso I, 207 e 214, inciso I, do Regimento Interno, que sejam julgadas regulares as contas do Sr. Marcos Pacheco de Toledo Ferraz, CPF XXX.671.208-XX, Reitor da Unifesp (período: 1/9/2008 a 5/2/2009) , dando-se-lhe quitação plena;
com fundamento nos arts. 1º, inciso I, 16, inciso I, 17 e 23, inciso II, da Lei 8.443/1992 c/c os arts. 1º, inciso I, 207 e 214, inciso II, do Regimento Interno, que sejam julgadas regulares com ressalva as contas do Sr. Walter Manna Albertoni, CPF XXX.824.408-XX, Reitor da Unifesp (período: 6/2/2009 a 4/2/2013) , dando-se-lhe quitação;
com fundamento nos arts. 1º, inciso I, 16, inciso III, alíneas 'b' e 'c', e § 2º da Lei 8.443/1992 c/c os arts. 19 e 23, inciso III, da mesma Lei, e com arts. 1º, inciso I, 209, incisos II e III, e § 5º, 210 e 214, inciso III, do Regimento Interno, que sejam julgadas irregulares as contas do Sr. Samuel Goihman, CPF XXX.036.098-XX, e condená-lo, em solidariedade, conforme o caso, com a empresa Tecenge Assessoria e Treinamento e Gestão Ltda, CNPJ 02.699.739/0001-69, ao pagamento das quantias a seguir especificadas, com a fixação do prazo de quinze dias, a contar das notificações, para comprovarem, perante o Tribunal (art. 214, inciso III, alínea 'a', do Regimento Interno) , o recolhimento das dívidas aos cofres do Fundo Nacional de Saúde, atualizadas monetariamente e acrescidas dos juros de mora, calculados a partir das datas discriminadas, até a data dos recolhimentos, na forma prevista na legislação em vigor:
	VALOR ORIGINAL (R$) 
	DATA DA OCORRÊNCIA
	Responsável (is) 

	600.000,00
	3/2/2009
	Samuel e Tecenge (02.699.739/0001-69) 

	400.000,00
	1/4/2009
	
	225.986,00
	31/10/2008
	Samuel Goihman (XXX.036.098-XX) 

	89.019,00
	30/11/2008
	
	17.590,00
	31/12/2008
	
	66.518,80
	31/12/2008
	
aplicar ao Sr. Samuel Goihman, CPF XXX.036.098-XX, individualmente, a multa prevista no art. 57 da Lei 8.443/1992 c/c o art. 267 do Regimento Interno, com a fixação do prazo de quinze dias, a contar da notificação, para comprovar, perante o Tribunal (art. 214, inciso III, alínea 'a', do Regimento Interno) , o recolhimento da dívida aos cofres do Tesouro Nacional, atualizada monetariamente desde a data do acórdão até a do efetivo recolhimento, se for paga após o vencimento, na forma da legislação em vigor;
com fundamento nos arts. 1º, inciso I, 16, inciso III, alíneas 'b' e 'c', e § 2º da Lei 8.443/1992 c/c os arts. 19 e 23, inciso III, da mesma Lei, e com arts. 1º, inciso I, 209, incisos II e III, e § 5º, 210 e 214, inciso III, do Regimento Interno, que sejam julgadas irregulares as contas dos Srs. Miguel Roberto Jorge, CPF XXX.313.718-XX, Chefe de Gabinete e Ordenador de Despesas da Unifesp por delegação de competência, Ricardo Ribeiro da Silva, CPF XXX.822.318-XX, pregoeiro da Unifesp, Maria Letícia dos Santos Mendes, CPF XXX.752.201-XX, e Cleusa Rodrigues da Silveira Bernardo, CPF XXX.849.541-XX, servidoras da Secretaria de Atenção à Saúde do Ministério da Saúde, aplicando-lhes a multa prevista no art. 58, incisos II e III, da Lei 8.443/1992, c/c o art. 268, incisos II e III, do Regimento Interno, fixando-lhes o prazo de 15 (quinze) dias, a contar das notificações, para comprovarem, perante o Tribunal (art. 214, inciso III, alínea 'a', do Regimento Interno) , os recolhimentos das dívidas aos cofres do Tesouro Nacional, atualizadas monetariamente desde a data do presente acórdão até a dos efetivos recolhimentos, se forem pagas após o vencimento, na forma da legislação em vigor;
autorizar, desde logo, o pagamento das dívidas em até 36 (trinta e seis) parcelas mensais e consecutivas, nos termos do art. 217 do Regimento Interno, caso solicitado pelos responsáveis, fixando-se o vencimento da primeira parcela em quinze dias, a contar do recebimento da notificação, e o das demais a cada trinta dias, devendo incidir sobre cada parcela, os encargos legais devidos, na forma prevista na legislação em vigor, alertando-os de que a falta de comprovação do recolhimento de qualquer parcela importará o vencimento antecipado do saldo devedor, nos termos do § 2º do art. 217 do Regimento Interno deste Tribunal;
autorizar, desde logo, nos termos do art. 28, inciso II, da Lei 8.443/1992, a cobrança judicial das dívidas, caso não atendidas as notificações;
determinar à Unifesp, nos termos do art. 28, I, da Lei 8.443/1992, que, caso não seja comprovado o recolhimento das dívidas pelos Srs. Samuel Goihman, CPF XXX.036.098-XX, Miguel Roberto Jorge, XXX.313.718-XX, e Ricardo Ribeiro da Silva, CPF XXX.822.318-XX, efetue, após a devida notificação do Tribunal, os descontos das dívidas na remuneração dos servidores, em favor do Fundo Nacional de Saúde;
determinar ao Ministério da Saúde, nos termos do art. 28, I, da Lei 8.443/1992, que, caso não seja comprovado o recolhimento das dívidas pelas Sras. Maria Letícia dos Santos Mendes, CPF XXX.752.201-XX, e Cleusa Rodrigues da Silveira Bernardo, CPF XXX.849.541-XX, efetue, após a devida notificação do Tribunal, os descontos das dívidas na remuneração das servidoras, em favor do Fundo Nacional de Saúde;
encaminhar cópia da deliberação que for proferida à Procuradoria da República em São Paulo, nos termos do § 3º do art. 16 da Lei 8.443/1992 c/c o § 7º do art. 209 do Regimento Interno do TCU, com vistas à instrução da Ação Civil Pública º 0023979-43.2016.4.03.6100, aos cuidados da Procuradora da República Lisiane Braecher e comunicar-lhe que o relatório e o voto que a fundamentarem podem ser acessados por meio do endereço eletrônico www.tcu.gov.br/acordaos e que, caso haja interesse, o Tribunal pode enviar-lhe cópia desses documentos sem qualquer custo;
dar ciência da deliberação que for proferida ao Fundo Nacional de Saúde e à Universidade Federal de São Paulo".
	
	É o relatório.
1

8.1. Luiz Antonio de Almeida Alvarenga (146.770/OAB-SP) e outros, representando Caio Fernando Fontana;  
8.2. Gisele Beck Rossi (207.545/OAB-SP), representando Caio Fernando Fontana e Tecenge Assessoria e Treinamento Em Gestao Ltda - EPP;  
8.3. Luiz Piauhylino de Mello Monteiro (1296/A/OAB-DF) e outros, representando Walter Manna Albertoni;  
8.4. Leandro Augusto Ramozzi Chiarottino (174.894/OAB-SP) e outros, representando Marcos Pacheco de Toledo Ferraz;  
8.5. Rodrigo Madeira Nazário (12.931/OAB-DF) e outros, representando Maria Letícia dos Santos Mendes;  
8.6. José Guilherme Carneiro Queiroz (163.613/OAB-SP) e outros, representando Samuel Goihman.

Procurador Sergio Ricardo Costa Caribé.

TOMADA DE CONTAS ESPECIAL. UNIVERSIDADE FEDERAL DE SÃO PAULO (UNIFESP). PAGAMENTO A FUNCIONÁRIOS PÚBLICOS E A EMPRESA DE CONSULTORIA SEM COMPROVAÇÃO. PLANO DE TRABALHO DEFICIENTE. NÃO COMPROVAÇÃO DA BOA E REGULAR APLICAÇÃO DOS RECURSOS. CITAÇÃO. INADIMPLEMENTO DO CONTRATO. AUSÊNCIA DE FUNCIONALIDADE DO OBJETO ENTREGUE. RELATÓRIOS SEM APROVEITAMENTO ÚTIL. CONTAS REGULARES COM RESSALVAS PARA ALGUNS RESPONSÁVEIS. CONTAS IRREGULARES PARA OS DEMAIS RESPONSÁVEIS. DÉBITO. MULTA.

TOMADA DE CONTAS ESPECIAL (TCE)

Secretaria de Controle Externo de Tomada de Contas Especial (SecexTCE).

Trata-se de Tomada de Contas Especial instaurada pelo Fundo Nacional de Saúde (FNS) , em razão de impugnação total de despesas dos recursos repassados à Universidade Federal de São Paulo (Unifesp) , na modalidade fundo a fundo, à conta do Programa Gestão da Política de Saúde, no exercício de 2008, em conformidade com a Portaria 312/2008 (peça 8, p. 8) em face de pagamentos a funcionários públicos e a empresa de consultoria, sem comprovação de serviços prestados. 
2.	O ajuste tinha como objetivo o "projeto integração e desenvolvimento de ferramenta de monitoramento dos sistemas de informação da programação pactuada e integrada da assistência - SISPPI e Sistema de Informação da Regulação - SISREG" (peça 2, p. 4) . Foi previsto um valor de R$ 2.000.000,00, a ser integralmente gasto com consultoria (peça 1, p. 9) . Em seguida foi solicitada troca de rubrica, no valor de 20% do projeto, para pagamento de pessoas físicas (peça 2, p. 20) .
3.	A Controladoria Geral da União aponta em seu relatório um robusto conjunto de irregularidades:
falta de procedimento licitatório para contratação de consultores;
 falta de formalização de processos de dispensa;
 ausência de projetos básicos ou termos de referência;
 ausência de contratos;
 consultores sem capacitação técnica conexa ao objeto do termo de cooperação;
 inexistência de relatórios de atividades;
 pagamento a consultores que eram servidores públicos, funcionários da SPDM ou de empresas contratadas pelo Ministério da Saúde;
 ausência de relação entre objeto do projeto e os fins institucionais da Unifesp;
 licitação com objeto mal detalhado, impreciso, e cláusula restritiva à competitividade;
 aceitação irregular de atestados técnicos;
 objeto licitado não corresponde ao objeto do plano de trabalho;
 o produto final entregue pela empresa contratada foi um simples relatório sobre sistemas já existentes, o que não justifica o desembolso de 1 milhão de reais.
4.	Diante desse conjunto de irregularidades, foram despendidos aproximadamente R$ 1.400.000,00 para a elaboração de um relatório simples, que se limita a resumir informações sobre sistemas já existentes no Ministério da Saúde, em contrariedade ao objetivo definido no convênio.
5.	Em resumo, durante o processo de execução do convênio e da devida licitação, foi desvirtuado o objeto que atenderia a demanda de integração entre o SISPPI e o SISREG.
6.	A questão essencial nestes autos abordada pela unidade técnica foi o fato de o plano de trabalho aprovado não apresentar descrição detalhada do objeto a ser executado, uma vez que a redação se apresentou genérica e confusa, não restando claro exatamente o que deveria ser entregue.
7.	Acrescente-se que o teor da Portaria 312/2008, cujo objeto contemplava o projeto integração e desenvolvimento de ferramenta de monitoramento dos sistemas mencionados não foi observado quando da realização do Pregão 402/2008, uma vez que não houve detalhamento mínimo do objeto (infringência ao art. 7º da lei 8.666/93) , e que acarretou previsão de objeto distinto do previsto no plano de trabalho anexo à citada portaria, possibilitando a contratação de um relatório, em vez de ferramenta para integração de sistemas, extração de dados, monitoramento e construção de indicadores.
8.	Considerando essa grave deficiência, combinada com a necessidade de citação adequada, determinei que o presente processo fosse encaminhado à Secretaria de Fiscalização de Tecnologia da Informação - Sefti para manifestação. O parecer técnico colhido foi no seguinte sentido (peça 162) 
Após análise dos relatórios emitidos pela empresa Tecenge, conclui-se que:
16.1.	não há como responsabilizar a empresa por não ter entregado uma ferramenta de integração entre os sistemas Sisreg e Sisppi, haja vista este não ter sido o objeto descrito no edital do PE 402/2008 (parágrafo 8) ;
16.2.	Os elementos registrados nos relatórios elaborados pela empresa Tecenge não apresentam completude e suficiência para subsidiar o processo de integração dos sistemas de Programação Pactuada e Integrada da Assistência (Sisppi) e de Informação da Regulação (Sisreg) , pretendida pelo Ministério da Saúde, não podendo ser entendido como estudo técnico para organização de módulo de dados (parágrafos 9-15) .
9.	Diante do cenário, devidamente citados, os responsáveis apresentaram suas defesas tempestivamente, as quais foram analisadas pelas instâncias competentes deste Tribunal. 
10.	No mérito, anuo ao posicionamento da Secretaria de Controle Externo de Tomada de Contas Especiais - SecexTCE, da Sefti e do Ministério Público junto a este Tribunal - MPTCU e incorporo suas manifestações às minhas razões de decidir, sem prejuízo das considerações a seguir.
11.	O Sr. Samuel Goihman, coordenador do projeto e titular do Núcleo de Assistência à Saúde da Unifesp, foi ouvido em audiência e citação, por diversas razões explicitadas no relatório precedente. Quanto à pertinência entre o objeto do estudo encomendado pelo Ministério da Saúde com o objeto institucional da Unifesp e com o NAS, o responsável alega que o Ministério da Saúde procurou a Unifesp para estabelecer as bases para a obtenção de um sistema cujo desenvolvimento era de prerrogativa do Datasus. Coube ao NAS desenvolver apenas atividades complementares com enforque na administração e gestão em saúde.
12.	Os elementos constantes nos autos corroboram que o objeto definido no plano de trabalho não se resumia ao simples fornecimento de subsídios. O plano de trabalho assinado pelo então Reitor da Universidade apontava que a meta seria o desenvolvimento de sistema (peça 2, p. 10, item 26) . A descrição do objeto indicava a integração e desenvolvimento de ferramenta de monitoramento dos sistemas (peça 2, p. 10, item 18) .
13.	Mesmo que se considere o escopo da contratação apenas como "levantamento de requisitos" que iriam subsidiar a integração dos sistemas, a equipe da Unifesp não entregou o que propôs. A manifestação da Sefti é clara ao apontar a fragilidade da documentação final entregue pela Universidade (peça 162) :
14. Por sua vez, o Relatório Final (peça 9, p. 128-141 e peça 10, p. 1-113) apresenta a mesma superficialidade do Relatório Parcial. A instrução inicial da Secex-SP resumiu bem a superficialidade do referido documento (peça 17, p. 11-12) :
77. O relatório final consta da peça 9, p. 128, sendo dividido em sete partes. Os capítulos de 1 a 3 se limitam a dar explicações gerais sobre o contexto do SUS, e dos sistemas SISPPI e SISREG. O capítulo 7 contempla a bibliografia.
78. O capítulo 4, intitulado "Levantamento dos módulos e funcionalidades do SISREG para subsidiar a integração com o SISPPI" se limita a descrever telas de sistema, sem de fato trazer nenhuma consideração sobre a efetiva integração dos dois sistemas.
79. O capítulo 5, intitulado "Levantamento de módulos e funcionalidades do SISPPI para subsidiar a integração com o SISREG" também se limita a descrever telas de sistema. 
80. Uma evidência de que nada de concreto, referente ao objeto contratado ou ao objeto da portaria 312, realmente foi feito, é que os prints de tela de sistema são os mesmos nos dois relatórios, tanto no parcial quanto no final. A título de exemplo, citam-se os documentos às peças 9, p. 93 e 10, p. 61, ambos referentes à mesma tela de sistema, capturada no dia 12/3/2009, às 16h34.
81.  O capítulo 6, de conclusão, traz o seguinte (peça 10, p. 112) :
Os dados e informações sobre as ferramentas SISREG e SISPPI foram agrupados por sistema e, dentro de cada sistema, por módulos de execução, de forma a facilitar o entendimento das interfaces necessárias. O desenvolvimento do trabalho permitiu a identificação de premissas e de um conjunto de diretrizes a serem observadas para a efetiva integração dos dois sistemas, conforme descrição a seguir: 
1. Ambos os sistemas estão em fase de desenvolvimento e a interoperabilidade entre os dois só será possível após a conclusão do módulo Programação de Estabelecimento de Saúde do SISPPI, e da atualização de versão, no caso do SISREG. 
2. Compatibilização de nomenclaturas entre os dois aplicativos - os termos utilizados em funcionalidades devem coincidir para proporcionar uma interface amigável com os usuários. 
3. Definição de todas as informações a serem exportadas do SISPPI para o SISREG. 
4. A Programação dos Estabelecimentos de Saúde deve contemplar os limites físicos e financeiros por abertura programática decorrentes do processo da PPI. 
5. Os fluxos para a realização das ações de saúde deverão sempre obedecer às pactuações intergestores pautadas no Plano Diretor de Regionalização - PDR dos Estados. 
6. As exportações do SISPPI serão automatizadas, porém passíveis de adequações manuais para garantir agilidade à regulação do acesso. 
7. Deverão ser adotadas para os SISREG, as mesmas regras de conformação das aberturas programáticas ambulatoriais do SISPPI, inclusive no que se refere à associação de procedimentos ao Código Brasileiro de Ocupações - CBO.  
8. Deverão ser adotados para o SISREG, os mesmos tipos de leito/especialidades hospitalares do SISPPI e a mesma tabela de associação de procedimentos hospitalares a especialidades. 
82. Nenhum desses itens é suportado por descrições constantes do corpo do relatório. São apenas recomendações soltas, postadas após uma grande série de 'prints' de telas de sistema. Em segundo lugar, nada disso se enquadra como "módulo de análise de dados", que era o objeto contratado.
15.	Ante o exposto, entende-se que os elementos constantes nos dois relatórios elaborados pela empresa Tecenge (Fontana) não apresentam completude e suficiência para subsidiar o processo de integração dos sistemas de Programação Pactuada e Integrada da Assistência (Sisppi) e de Informação da Regulação (Sisreg) , pretendida pelo Ministério da Saúde.
14.	No que tange à contratação de consultores, apesar de não ser de sua competência o devido processo licitatório, na condição de coordenador do projeto, que emitiu os relatórios para liberação de pagamentos e atestou a execução dos serviços, era seu dever ter ciência que o contrato não havia sido firmado e solicitar a realização de contratação ao setor correspondente, exatamente como fizera no caso do Pregão 402/2008 (peça 8, p. 2) . 
15.	Agrava-se o cenário o fato de que a ausência de competência para contratação direta dos consultores era apenas formal, uma vez que diversos profissionais afirmaram em depoimento só terem sido contratados por atuação direta do professor Samuel Goihman (peça 121, p. 17 e seguintes) :
Luciano Garcia Rodrigues: informa que sua contratação foi feita sem processo de seleção, pois era conhecido do Sr. Samuel;
Márcia da Rocha Silva: informa que o professor Samuel centralizava tudo relacionado ao projeto;
Robson Alves de Almeida Pereira: declara ter sido contratado diretamente pelo professor Samuel.
16.	A propósito, foi o Sr. Samuel quem assinou as folhas de pagamento por serviços prestados (exemplo: peça 2, p. 134, 146 e 208) . Também foi formalmente designado para acompanhar a execução dos serviços (peça 8, p. 38, item 2.1 do Edital) e assinou a prestação de contas como coordenador do projeto (peça 2, p. 124) .
17.	Na condição de coordenador direto do projeto, era-lhe exigível saber que não havia licitação instaurada, nem contrato firmado com os consultores autônomos. A expectativa em relação ao comportamento do "homem médio" seria que condicionasse o andamento dos trabalhos à abertura de procedimento licitatório, como, aliás, já fizera em relação ao Pregão 402/2008 (peça 8, p. 2) . 
18.	Também não procede a afirmação de que atendeu ao objetivo da contratação, com posterior habilitação e comprovação da qualidade técnica. Vale ressaltar que o critério de habilitação no curso da licitação também não seguiu as diretrizes legais, de acordo com a unidade técnica instrutiva:
O edital exigiu apresentação de atestado técnico corresponde a 70% do volume de serviços contratados (peça 8, p. 38, item 4.6) . A empresa contratada, Fontana Assessoria e Consultoria Administrativa, apresentou Atestado de Capacidade Técnica, emitido pela própria Unifesp, referente a organização de eventos, o que não guarda qualquer relação com o objeto licitado. Apesar de o documento acostado aos autos não mencionar o valor da transação (peça 8, p. 61) , a CGU informa que os valores desses contratos foram de R$ 7.900,00 e R$ 7.890,00, portanto, muito inferiores a 70% do valor estimado para a contratação (peça 14, p. 29) . Mesmo assim o objeto foi adjudicado à Fontana Assessoria e Consultoria Administrativa (peça 8, p. 128) , pelo valor de R$ 1.200.000,00.
19.	Quanto à suposta inocorrência de afronta à lei por parte do Sr. Samuel, volto a lembrar que coube ao responsável a atribuição de acompanhar os serviços, detalhar o objeto do Pregão 402/2008, atestar a habilitação da empresa, assinar as folhas de pagamento, emitir relatórios parciais de atividades e assinar a prestação de contas, razão pela qual era exigível saber que, na falta de formalização de contratos com consultores autônomos, deveria ser solicitada a realização de licitação junto à Universidade. Era ainda exigível que identificasse que os relatórios apresentados não atendiam a nenhuma das metas do plano de trabalho. 
20.	Apesar de não se poder afirmar a presença de dolo, inegável que faltaram ao responsável os cuidados necessários para que o objeto fosse entregue nos moldes pretendidos, razão pela qual entendo deva ser rejeitada a sua defesa.
21.	Em relação à inexistência de prejuízo, a defesa apresentada não merece melhor sorte. O dano decorre, conforme ficou demonstrado neste processo, de o recurso público ter sido empregado sem que nenhuma das metas tenha sido atingida, ou seja, a totalidade dos recursos repassados acabaram sendo despendidos em finalidade distinta, o que resultou em dano ao erário.
22.	Por fim, a respeito da lei de improbidade administrativa, tal discussão não tem pertinência no âmbito deste processo, que se trata de uma tomada de contas especial, embasada na Lei 8.443/92, e não na lei de improbidade administrativa, prevista na Lei 8.429/92. 
23.	No tocante à citação da empresa Tecenge Assessoria e Treinamento e Gestão Ltda. - EPP (antiga Fontana Assessoria) , a irregularidade se deu diante da inexecução do objeto constante do Plano de Trabalho aprovado pela Portaria 312/2008, uma vez que não houve fornecimento de nenhuma ferramenta que viabilizasse a integração dos sistemas SISPPI e SISREG e, com isso, propiciasse extração de dados para construção de indicadores. Em síntese, a mencionada empresa, apesar de contratada pela Unifesp para a execução do objeto da aludida Portaria 312/2008, não adimpliu o contrato, apresentando apenas relatório que descreveu sistemas já existentes, ao invés de entregar a ferramenta que viabilizasse a integração e o monitoramento dos sistemas SISPPI e SISREG.
24.	Em suma, o recebimento do pagamento por serviços executados apenas parcialmente, que não atenderam às finalidades pretendidas no âmbito do Contrato 07/2009, acarretou a ausência do benefício esperado, resultando em dano ao erário.
25.	Em sua defesa, a empresa alega, inicialmente, a ocorrência do prazo prescricional de 5 anos. Em seguida, argumenta que não pode responder por atos administrativos, uma vez que coube exclusivamente à Unifesp gerir o recurso público federal. Complementa que o objetivo nunca foi entregar um software, mas apenas um levantamento técnico sobre as interfaces existentes, no formato de relatórios e de documentação dos sistemas de informação e que, se não houvesse detalhamento mínimo do objeto, não teria havido a participação de três empresas idôneas, que concorreram de forma acirrada, gerando um desconto de 25% sobre o valor estimado da contratação. Tal fato ainda indicaria que o objeto do certame estava claramente descrito, já que nenhuma delas apresentou recurso.
26.	A empresa destaca, ainda, que se o objetivo fosse desenvolver um software, o valor de R$ 2.000.000,00 seria incompatível. Como exemplo, menciona o Projeto Porto Sem Papel, que teria custado cerca de 41 milhões de reais. Finaliza com o fato de que o apontamento da CGU decorre de compreensão equivocada acerca do objeto contratado, sendo descabidas as propostas de "restituição de valores" e "declaração de inidoneidade", especialmente porque o serviço teria sido devidamente prestado. 
27.	A defesa apresentada não merece prosperar.
28.	Quanto à prescrição, acolho o posicionamento do Ministério Público junto a este Tribunal que propôs ajustes à proposta da unidade técnica, nos seguintes termos:
Ciente de que a egrégia Corte de Contas da União continua a adotar a tese da imprescritibilidade da pretensão de ressarcimento (v.g. Acórdão 5236/2020-TCU-Plenário, 11.839/2020-TCU-2ª Câmara, 18/2021-TCU-1ª Câmara e 120/2021-TCU-Plenário) , peço vênias para ratificar  o posicionamento externado nos pareceres acima referenciados, de que o exame da ocorrência da prescrição da pretensão de ressarcimento aos cofres públicos - instrumentalizada nos processos de contas que tramitam no TCU - deve ter como parâmetro o prazo geral de prescrição indicado no art. 205 da Lei 10.406/2002, contado a partir da data de ocorrência da irregularidade que deu origem ao débito, em consonância com o art. 189 da mesma lei.
Isso posto, passo ao exame da ocorrência da prescrição da pretensão de ressarcimento no caso concreto. Considerando que as regras aplicáveis à prescrição da pretensão punitiva, nos termos do Acórdão 1441/2016-TCU-Plenário, são as mesmas que ora proponho para a análise da prescrição da pretensão de ressarcimento ao erário; considerando que, in casu, as irregularidades que ensejaram a aplicação de sanção são as mesmas que deram causa à condenação em débito, assim como são as mesmas as causas interruptivas e demais variáveis; entendo cabível a análise em conjunto da ocorrência da prescrição para ambas pretensões.
Como relatado anteriormente, a Tecenge Assessoria e Treinamento em Gestão Ltda. teve sua citação autorizada inicialmente em 13/7/2017 (peça 123) . Em 20/2/2020, no entanto, autorizou-se a renovação da citação, de forma a melhor caracterizar a conduta imputável à empresa (peça 168) . Diante disso, cumpre definir qual das duas datas deve ser considerada para fins de análise de decurso do prazo prescricional.
Conforme prescreve o art. 202 do Código Civil, a interrupção da prescrição poderá ocorrer apenas uma vez e se dará por despacho do juiz que ordenar a citação. Nessa linha, o Acórdão 1441/2016-TCU-Plenário dispôs que:
9.1.3. o ato que ordenar a citação, a audiência ou oitiva da parte interrompe a prescrição de que trata o subitem 9.1.1, nos termos do art. 202, inciso I, do Código Civil;
9.1.4. a prescrição interrompida recomeça a correr da data em que for ordenada a citação, a audiência ou oitiva da parte, nos termos do art. 202, parágrafo único, parte inicial, do Código Civil; (destacamos) 
Nessa linha, por meio do Acórdão 1781/2017-TCU-Plenário, esta Corte assim se pronunciou relativamente à prescrição e à necessidade de refazimento de citações:
Ocorrida a interrupção da prescrição punitiva, o refazimento de citações em razão de novos documentos trazidos aos autos não provoca novas interrupções de prazo prescricional (art. 202 do Código Civil) , assim como não ocorre suspensão da prescrição se tais documentos não foram trazidos aos autos pelos responsáveis (item 9.1.5 do Acórdão 1441/2016-TCU-Plenário) , de modo que, nesse caso, transcorrido o prazo de dez anos desde a interrupção da prescrição até o julgamento, opera-se a prescrição intercorrente. (Enunciado da Jurisprudência Selecionada) (destacamos) 
Já de acordo com o Enunciado relativo ao Acórdão 3477/2019-TCU-Segunda Câmara, "a nulidade da citação não implica a nulidade do despacho que ordenou sua realização, permanecendo válida, portanto, a causa de interrupção da prescrição".
No caso em exame, sequer houve declaração expressa de nulidade da primeira citação, mas tão somente a determinação de sua renovação para delineamento mais adequado da conduta imputável à empresa, de forma a garantir seu direito ao contraditório e à ampla defesa. Convém destacar que o fato que ensejou ambas as citações da Tecenge foi o mesmo: a existência de evidências de inexecução do contrato firmado com a Unifesp. No entanto, na primeira oportunidade, vinculou-se indevidamente o ajuste à "execução do objeto da Portaria 312/2008", o que não se revelou o mais adequado, já que, ao realizar o Pregão Eletrônico 402/2008 que originou a contratação da Tecenge, a Unifesp desvirtuou as características do objeto inicialmente estabelecido no plano de trabalho previsto pela Portaria 312/2008. 
Deve-se rememorar que, já na instrução de peça 30, a Secex-SP apontou que o objeto do pregão eletrônico realizado pela Unifesp não correspondia ao objeto da Portaria 312/2008 e que havia evidências de que o produto entregue pela Tecenge não satisfazia o disposto no Contrato 7/2009. Para melhor entendimento, reproduzo alguns excertos da referida análise:
68. O primeiro aspecto irregular foi a descrição do objeto licitado, que não corresponde ao objeto da Portaria 312/2008. Como já abordado nesta instrução, o intuito do projeto era o desenvolvimento de uma ferramenta que permitisse integrar os sistemas SISPPI e SISREG, monitorá-los, envolvendo extração de dados e construção de indicadores. (...) 
69. A descrição do edital fala apenas em produção de módulo de análise de dados. Esta análise de dados, por sua vez, deveria permitir a integração dos sistemas do Datasus, a realização de estudos, e obedecer aos objetivos gerais elencados na Portaria 1097/2006, citada na instrução anterior (vide item 36, peça 17) .
 (...) 
71. Em síntese, por meio de uma descrição confusa e genérica, modifica-se totalmente o objeto da Portaria 312/2008: em vez de contratar a própria elaboração da ferramenta que faria a integração dos sistemas, o monitoramento, a extração dos dados, passa-se a contratar uma simples "análise de dados". Em outras palavras: em vez de pagar mais de 1 milhão de reais para a elaboração de um software, pagasse o mesmo valor para a elaboração de um simples relatório.
 (...) 
82. Não há comprovação da execução do objeto constante do plano de trabalho aprovado. O relatório parcial da empresa, datado de março de 2009, apresenta um resumo histórico do SUS e funcionamento dos sistemas já existentes  (SISPPI e SISREG) , que são geridos pelo Ministério da Saúde e pelo DATASUS. Não há informação de qual produto ou serviço tenha sido efetivamente produzido pela consultoria  (peça 9, p. 37) .
 (...) 
87. Uma evidência de que nada de concreto, referente ao objeto contratado ou ao objeto da Portaria 312, realmente foi feito, é que os prints de tela de sistema são os mesmos nos dois relatórios, tanto no parcial quanto no final. A título de exemplo, citam-se os documentos às peças 9, p. 93 e 10, p. 61, ambos referentes à mesma tela de sistema, capturada no dia 12/3/2009, às 16h34.
 (...) 
89. Nenhum desses itens é suportado por descrições constantes do corpo do relatório. São apenas recomendações soltas, postadas após uma grande série de 'prints' de telas de sistema. Em segundo lugar, nada disso se enquadra como "módulo de análise de dados", que era o objeto contratado.
Diante do exposto, considero que a interrupção do prazo prescricional relativamente à Tecenge Assessoria e Treinamento em Gestão Ltda. se deu em 13/7/2017, quando foi autorizada sua citação pela primeira vez.
Tendo tais balizas como parâmetro para o exame da matéria, concluo pela não consumação da prescrição da pretensão de ressarcimento ao erário relativamente à Tecenge. As irregularidades que ensejaram o débito ocorreram em 3/2/2009 e 1/4/2009 (datas dos pagamentos efetuados à empresa) . Assim, o prazo prescricional de dez anos foi interrompido pelo ato que autorizou a citação da empresa, expedido em 13/7/2017 (peça 123) .
29.	Quanto ao mérito, entendo que não devem ser acolhidas as alegações de defesa apresentadas pela empresa, uma vez que o objeto não foi entregue em relação à diretriz pactuada. Conforme registrado por diversas vezes nestes autos, a expectativa era a de que fosse entregue documento hábil para a integração dos sistemas Sisreg e Sisppi.
30.	O parecer da unidade técnica especializada deste Tribunal, emitido com o propósito de verificar se a contratada apresentou o estudo técnico para organização de módulo de dados com todos os elementos necessários para subsidiar o processo de integração entre os dois sistemas supracitados, nos termos do PE 402/2008 e do Contrato 7/2009 (peça 10, p. 12) , concluiu que a empresa Tecenge (Fontana) entregou dois artefatos para demonstrar a execução dos serviços - (i) Relatório Parcial, elaborado em março de 2009 (peça 9, p. 37-105) e (ii) Relatório Final, elaborado em junho de 2019 (peça 9, 128-141 e peça 10, p. 1-113) - sem que houvesse o atendimento às disposições editalícia e contratual.
31.	Com isso, os produtos entregues pela mencionada empresa não apresentam completude e suficiência para subsidiar o processo de integração dos sistemas de Programação Pactuada e Integrada da Assistência (Sisppi) e de Informação da Regulação (Sisreg) , pretendida pelo Ministério da Saúde, não atingindo, portanto, a finalidade desejada.
32.	Quanto ao parecer trazido aos autos pela defendente, este Tribunal tem entendimento de que a utilização de laudo pericial emitido por empresa privada, em oposição às conclusões lançadas em Relatório de Auditoria da CGU, somente é possível a partir da ratificação, por aquele órgão de controle interno, ou ainda, por este Tribunal, dos resultados obtidos na peça particular (Acórdão 3947/2009-TCU-Primeira Câmara) . Nesse cenário, considerando a significativa divergência entre a peça particular encaminhada e os Pareceres da Sefti e da Secex-SP, também corroboradas pela SecexTCE, inviável acolher o parecer particular trazido aos autos.
33.	No tocante à responsabilidade solidária, o art. 209, §6º, II, do Regimento Interno do TCU estabelece que: 
§ 6º A responsabilidade do terceiro de que trata o inciso II do parágrafo anterior derivará: 
I - do cometimento de irregularidade que não se limite ao simples descumprimento de obrigações contratuais ou ao não  pagamento  de  títulos  de  crédito  ou; 
II - da irregularidade no recebimento de benefício indevido ou pagamento superfaturado. (grifei) 
34.	Com relação aos consultores que atuaram como apoio no processo de elaboração do objeto, a empresa traz a declaração de quatro profissionais com os quais manteve contato - Leonardo Dutra Lemos, Luanna Silva da Costa, Mirna Lucia de Almeida Corrêa e Roberta Fernandes Castor. Contudo, conforme registra a SecexTCE, estes mesmos quatro consultores, além de outros sete, deram depoimentos ao Ministério Público com conteúdo oposto, negando saber da existência da empresa (peça 121, p. 17 e seguintes) :
Leonardo Dutra Lemos: nunca ouviu falar das empresas Worktime e Fontana Assessoria, não conhece os demais depoentes, e não se lembra de ninguém da Unifesp;
Luciano Garcia Rodrigues: foi contratado por conhecer o professor Samuel Goihman, e nunca trabalhou para as empresas Worktime e Fontana, tampouco conhece os demais consultores contratados;
Márcia da Rocha Silva: explica ter trabalhado diretamente para o professor Samuel, na função de corretora de textos. Nunca ouviu falar das duas empresas em análise, e também não conhece os demais consultores;
Robson Alves de Almeida Pereira: foi contratado diretamente pelo professor Samuel, conhecia de vista do Sr. Caio; não conhece demais consultores, nem as empresas Worktime e Fontana;
Luanna Silva Costa: se recorda da Worktime, mas não sabe da existência da Fontana;
Eisenhower Bonfim Pereira: nunca ouviu falar da Fontana ou da Worktime, nem conhece os demais consultores listados pelo Ministério Público;
Luiza de Melo Leite: nunca ouviu falar da Fontana ou da Worktime, nem conhece os demais consultores listados pelo Ministério Público;
Mirna Lúcia de Almeida Correia: trabalhou coletando dados para o projeto; foi contratada pela Worktime, mas não conhece a Fontana;
Roberta Fonseca Rezende de Moura Lopes: conhece a Worktime, mas nunca ouviu falar da Fontana; não conhece as demais pessoas relacionadas na carta precatória
Outras declarações semelhantes foram feitas por Urania Avani Jucá e Roberta Fernandes Souza. 
35. 	Passo à análise da citação do Sr. Walter Manna Albertoni, Reitor da Unifesp à época dos fatos, pela inexecução do objeto constante do Plano de Trabalho aprovado pela Portaria 312/2008, uma vez que era responsável pela gestão dos recursos descentralizados e assinou a prestação de contas, atestando que o objeto foi integralmente executado. 
36.	A defesa relaciona as medidas adotadas pelo responsável assim que teve ciência de irregularidades. Entendo, não obstante o cenário descrito, que as alegações de defesa podem ser acolhidas, com o julgamento de suas contas pela regularidade com ressalvas.
37.	A uma, pois o convênio foi aprovado e parcialmente executado em gestão anterior à sua; a duas, as notas fiscais continham indicação do coordenador do projeto de que o serviço fora prestado; a três, o pagamento das notas fiscais foi realizado em cenário de regularidade, visto que não havia apontamentos internos ou externos nas datas de pagamento.
38.	Na mesma linha, acolho a defesa apresentada pelo Sr. Marcos Pacheco de Toledo Ferraz, ex-Reitor da Unifesp, ouvido em função da contratação de consultores autônomos, sem a formalização adequada de contratos nem detalhamento do objeto, e pela inexecução do objeto constante do Plano de Trabalho aprovado pela Portaria 312/2008, para julgar suas contas regulares.
39.	O responsável exerceu o cargo de Reitor Pró-Tempore, em razão de renúncia simultânea do Reitor, Vice-Reitor e de todos os Pró-Reitores da Universidade, em agosto de 2008, cabendo-lhe apenas cumprir os compromissos firmados pela Unifesp na gestão anterior e conduzir o processo eleitoral para a posse de um novo Reitor cumprir o tempo de mandato restante deixado pelo renunciante. Por esse motivo, exerceu o cargo por apenas quatro meses e não poderia atestar qualquer irregularidade no convênio em questão, pois não participou da análise.
40.	Também mitiga sua responsabilidade o fato de que o pregão e o convênio não apresentavam falhas evidentes, tendo o pregão sido conduzido por pregoeiro habilitado.
41.	Quanto ao Sr. Meide Silva Anção, Chefe do Departamento de Informática em Saúde da Unifesp, arguido acerca da emissão da Solicitação de Compra datada de 9/10/2008, no âmbito da Portaria 312/2008, a qual tinha como objetivo o projeto integração e desenvolvimento de ferramenta de monitoramento dos sistemas de informação da programação pactuada e integrada da assistência - SISPPI e Sistema de Informação da Regulação - SISREG, acolho a proposta constante dos autos para exclui-lo da relação processual.
42.	De acordo com os elementos constantes dos autos, não houve sua participação na assinatura do Plano de Trabalho ou do Convênio, nem da licitação, contratação e ou execução do contrato. 
43.	A unidade técnica observa, com propriedade, que "caber-lhe-ia atuar se a irregularidade questionada fosse notória, a ponto de ser detectada diretamente do conteúdo da Solicitação de Compra em apreço. Deve-se lembrar ainda que o chefe de Departamento precisa atuar em solicitações de compra dos contratos de todos os setores que lhe são ligados. Não seria razoável exigir-lhe conferência da íntegra de todos os processos a ele submetidos".
44.	Por sua vez, o Sr. Miguel Roberto Jorge, Chefe de Gabinete e Ordenador de Despesas da Unifesp por delegação de competência, manifestou-se a respeito das irregularidades afetas a homologação do Pregão 402/2008, mesmo com o edital apresentando cláusula restritiva à competitividade do certame, com a exigência de atestados comprovando volume de serviços correspondente a 70% do contratado, propiciando que o objeto fosse adjudicado à empresa que não atendeu à cláusula restritiva supramencionada.
45.	Entendo que sua defesa pode ser acolhida parcialmente, ainda restando graves irregularidades que indicam o julgamento de suas contas pela irregularidade.
46.	Existe o atenuante, quanto aos equívocos do texto editalício, uma vez que a cláusula questionada era utilizada à época como padrão, ou seja, havia indicação específica da procuradoria especializada do órgão acerca da exigência, para utilização em todos os pregões da Universidade. Desse modo, é justificável que nem o pregoeiro nem a autoridade homologadora a questionassem, presumindo-lhe válida. 
47.	Contudo, a empresa contratada, Fontana Assessoria, foi habilitada mesmo sem atender à cláusula restritiva acima imposta, apresentando Atestado de Capacidade Técnica emitido pela própria Unifesp referente à organização de eventos, o que não comporta qualquer relação com o objeto licitado. A unidade técnica observa que "apesar de o documento acostado aos autos não mencionar o valor da contratação (peça 8, p. 61) , a CGU informa que os valores desses contratos foram de R$ 7.900,00 e R$ 7.890,00, portanto, muito inferiores a 70% do valor estimado para a contratação (peça 14, p. 29) . Mesmo assim o objeto foi adjudicado à Fontana Assessoria e Consultoria Administrativa (peça 8, p. 128) , pelo valor de R$ 1.200.000,00".
48.	Robustece a irregularidade a autorização de realização de licitação com objeto distinto do previsto no Plano de Trabalho, descrita com minúcias nos presentes autos.
49.	Passando às irregularidades cometidas pelo Sr. Ricardo Ribeiro da Silva, pregoeiro da Unifesp, encontro situação semelhante à do responsável anteriormente retromencionado. Quanto à cláusula restritiva constante no edital cabe a atenuação da conduta do responsável, uma vez que a estrutura do Edital foi realizada com base nas minutas aprovadas pela Procuradoria da Universidade.   
50.	Todavia, em relação à habilitação da licitante vencedora, mesmo sem comprovar serviços relacionados ao objeto do contrato, rejeito a defesa. A responsabilidade pela condução do processo licitatório é do pregoeiro. A incompatibilidade entre os atestados e o objeto licitado é evidente, não cabendo justificativa de desconhecimento técnico. 
51.	Por fim, analiso as razões de justificativas da Sra. Maria Letícia dos Santos Mendes, servidora da Secretaria de Atenção à Saúde - MS, e da Sra. Cleusa Rodrigues da Silveira Bernardo, Diretora do Departamento de Regulação, Avaliação e Controle de Sistemas da Secretaria de Atenção à Saúde - MS
52.	A primeira responsável alega que o art. 21 da Portaria Interministerial 127/2008 estabelece os requisitos mínimos que devem constar do plano de trabalho, razão pela qual a análise do concedente tem natureza "meritória" dos pormenores do convênio, quanto ao escopo e ao conteúdo do projeto. Nesse sentido, apenas opinou pelo prosseguimento da proposta, em razão de sua adequação a uma Política Nacional então vigente, sendo certo que a análise do conteúdo do Convênio não se incluiu nas preocupações da manifestante, o que certamente deveria ser analisado por outra instância da estrutura burocrática do Ministério da Saúde.
53.	A defesa deve ser rejeitada. Em relação ao conteúdo do parecer, discorda-se da alegação acerca do seu escopo adentrar em "pormenores" do convênio. Como ficou evidenciado à peça 30, p. 4 - 6, a generalidade da definição do objetivo do projeto, foi o ponto de partida para as graves irregularidades constatadas durante a execução.
54.	A propósito, inexiste item detalhando exatamente o que se esperava do objeto a ser executado. Não se sabe como os dois sistemas deveriam ser integrados (quais informações de um sistema que o outro precisa acessar, como é o acesso) , nem quais dados devem ser extraídos, ou como devem ser extraídos, ou como devem ser posteriormente disponibilizados. Sequer são mencionados os indicadores que serão definidos. Aliás, a expectativa deveria ser que os indicadores fossem estabelecidos antes da implementação do software. É essencial na especificação de qualquer software que se saiba o produto final a ser fornecido.
55.	Em resumo, carece ao plano de trabalho informações mínimas para balizar o objetivo do convênio, ou seja, não havia condições para sua aprovação. Mesmo assim, o parecer à peça 23, p. 3, emitido pela Sra. Maria Leticia dos Santos, atesta ser favorável ao prosseguimento da proposta, por considerá-la pertinente.
56.	Em relação às razões de justificativas da Sra. Cleusa Rodrigues da Silveira Bernardo, Diretora do Departamento de Regulação, Avaliação e Controle de Sistemas da Secretaria de Atenção à Saúde - MS, a defesa explica que o objetivo do convênio era levantar requisitos, definir regras de negócios e casos de uso dos sistemas Sisreg e SISPPI, possibilitando a integração futura dos aplicativos, sendo que o desenvolvimento de códigos seria atribuição do DATASUS. 
57.	Não cabe melhor sorte à mencionada defesa.
58.	Especificamente quanto ao Parecer Técnico datado de 31/12/2009, já foi analisada neste voto a vaga definição do objeto no plano de trabalho. Mesmo assim, foi especificado que se pretendia a integração entre os sistemas, e não simplesmente o levantamento de requisitos. 
58.	Conforme detalhado no relatório precedente, "não fica claro o que está sendo proposto concretamente para a integração entre os sistemas, tendo em vista que cada seção os trata separadamente, basicamente listando campos, menus e funcionalidades. Isto é reforçado comparando-se o relatório final com o parcial." A análise do relatório feita pela unidade técnica demonstra a fragilidade do produto entregue:
139. O item 1 da conclusão é meramente informativo.
140. O item 2 trata da compatibilização de nomenclatura entre os dois aplicativos. Este item já estava presente no relatório parcial (peça 9, p. 63) , o qual menciona que seria realizada uma varredura nos dois sistemas para identificar nomes distintos para um mesmo significa, sendo o produto final a ser entregue seria um glossário. Tal glossário não foi localizado no relatório final. 
141. O item 3 fala da definição de todas as informações a serem exportadas do SISPPI para o SISREG. Não foi encontrado no relatório final a indicação de quais informações são estas.
142. Os itens 4 a 8 são formas ligeiramente diferentes de manter o mesmo conteúdo já indicado no relatório parcial, à peça 9, p. 63 e 64, e são diretrizes não fundamentadas nem detalhadas no Relatório Final. 
143. Em síntese, nenhum desses itens é suportado por descrições constantes do corpo do relatório. São apenas recomendações soltas, já presentes no relatório parcial, mas desvinculadas do restante do conteúdo de ambos os relatórios. 
 (...) 
A documentação proveniente do Ministério Público Federal reforça que a contratação da Fontana foi apenas uma formalidade para possibilitar o uso do recurso público. Todos os consultores que prestaram depoimento afirmaram nunca terem trabalhado para a Fontana Assessoria (vide resumo das declarações à peça 121, p. 17; a íntegra consta da peça 120, a partir da página 65) . Alguns chegam a mencionar que nunca dela ouviram falar, e que tampouco conhecem outras pessoas que trabalharam no projeto.
	Ante o exposto, VOTO para que este Tribunal adote a minuta de Acórdão que trago à apreciação deste Colegiado.
TCU, Sala das Sessões, em 14 de junho de 2022.
Ministro JOÃO AUGUSTO RIBEIRO NARDES
Relator